ACORDAO-COMPLETO-2335914

ACÓRDÃO 130/2019 ATA 2/2019 - PLENÁRIO

VISTOS, relatados e discutidos estes autos de tomada de contas especial instaurada em cumprimento ao item 9.1 do Acórdão 2815/2015-TCU-Plenário.
ACORDAM os Ministros do Tribunal de Contas da União, reunidos em Sessão Plenária, ante as razões expostas pelo Relator, e com fundamento no art. 201, § 1º, do RI/TCU, em retornar o processo à SeinfraOperações para que avalie a forma de cálculo do débito apurado nos autos, bem como a responsabilização por esse débito, à luz das considerações trazidas à discussão pelo Ministro Benjamin Zymler na declaração de voto que apresenta nesta oportunidade.

Tomada de contas especial instaurada em razão de indícios de superfaturamento encontrado em contrato para prestação de serviços em áreas de Segurança, Meio Ambiente e Saúde (SMS) em empresas do Grupo Petrobras no exterior.

Cuidam os autos de tomada de contas especial instaurada por determinação do item 9.1 do Acórdão 2.812/2015-Plenário com o intuito de apurar indícios de superfaturamento no Contrato 6000.0062274.10.2, firmado entre a Petróleo Brasileiro S.A. (Petrobras) e a Construtora Norberto Odebrecht S.A. (CNO) para a prestação de serviços em áreas de Segurança, Meio Ambiente e Saúde (SMS) , em nove países estrangeiros onde a Petrobras possui subsidiárias. 
2.	O Ministro Raimundo Carreiro, acompanhando a unidade técnica, propõe, em síntese, realizar a citação de empregados e administradores da Petrobras, solidariamente com a CNO, para ressarcir o débito apurado, no valor aproximado de US$ 138 milhões. 
3.	Louvando a qualidade do voto produzido pelo Relator, faço uma proposta preliminar, no sentido de retornar o presente processo à unidade técnica, com vistas a avaliar a responsabilização de ex-executivos da CNO bem como de outros agentes públicos pelo débito em questão, seguindo procedimento análogo ao adotado por diversos julgados recentes desta Corte de Contas, a exemplo dos Acórdãos Plenários 2.005/2017, 2.109/2016, 3.057/2016, 2.677/2018, 1.083/2017, 2.305/2017, 2.310/2017, 1.601/2017, 2.014/2017 e outros.
4.	Em todos esses casos, o TCU responsabilizou pessoalmente os administradores de empresas envolvidas em irregularidades apuradas na Operação Lava-Jato. Dessa forma, com vistas a manter um tratamento uniforme de casos análogos, sob um prisma de justiça distributiva, creio que seja recomendável haver o aprofundamento da análise quanto aos administradores da empresa construtora que porventura venha a ser arrolados no polo passivo desta TCE.
5.	A jurisprudência do TCU também tem se inclinado a proceder a responsabilização da empresa holding por débitos desta natureza (v. g. Acórdãos 2.005/2017 e 2.014/2017, ambos do Plenário) , questão que também poderia ser examinada pela unidade técnica.
5.	Como a instrução de lavra da unidade técnica foi produzida antes da prolação do Acórdão 2.677/2018-Plenário, de minha relatoria, seria também o caso de avaliar as considerações que fiz no âmbito daquele julgado sobre o cálculo do débito pelo método denominado “produto bruto mitigado”, procedendo-se a eventual aperfeiçoamento no cálculo do dano ao erário.
6.	Considerando as dificuldades narradas no relatório para a quantificação do débito, inclusive quanto ao método econométrico, a título de sugestão, avalio que outras formas de apuração poderiam ser empregadas pela unidade técnica, a exemplo do procedimento que tem sido utilizado pela Controladoria-Geral da União na celebração de acordos de leniência. Em suma, o valor das propinas pagas, assim como o montante do lucro espúrio auferido pela empresa contratada, poderiam ser considerados como parte do débito, tal como o órgão de controle interno tem procedido em seus acordos de leniência.
7.	São estas as considerações que faço ao eminente Ministro Raimundo Carreiro.
TCU, Sala das Sessões Ministro Luciano Brandão Alves de Souza, em 30 de janeiro de 2019.
BENJAMIN ZYMLER 
Ministro

Petróleo Brasileiro S.A. - Petrobras

3. Responsáveis: Construtora Norberto Odebrecht S/A (CNPJ: 15.102.288/0001-82), Alexandre Penna Rodrigues (CPF: XXX.581.036-XX), Jorge Luiz Zelada (CPF: XXX.164.787-XX), Aluísio Teles Ferreira Filho (CPF: XXX.041.117-XX) e Ulisses Sobral Calile (CPF: XXX.895.407-XX)

13.1. Ministros presentes: José Mucio Monteiro (Presidente), Walton Alencar Rodrigues, Benjamin Zymler, Augusto Nardes, Raimundo Carreiro (Relator) e Ana Arraes.
13.2. Ministro-Substituto convocado: Marcos Bemquerer Costa.
13.3. Ministro-Substituto presente: André Luís de Carvalho.

RAIMUNDO CARREIRO

Transcrevo a seguir a instrução elaborada por auditor da Secretaria Extraordinária de Operações Especiais em Infraestrutura - SeinfraOperações (peça 47) :
“INTRODUÇÃO
1.	Cuidam os autos de tomada de contas especial instaurada por determinação contida no item 9.1. do Acórdão 2812/2015-TCU-Plenário [relator Ministro Vital do Rêgo] (transcrito abaixo) , cujo objeto é a presença de indícios de superfaturamento encontrados no Contrato 6000.0062274.10.2, firmado entre a Petróleo Brasileiro S/A e a Construtora Norberto Odebrecht para a prestação de serviços em áreas de Segurança, Meio Ambiente e Saúde (SMS) em empresas do Grupo Petrobras no exterior, detectados em processo de auditoria realizada pelo TCU que teve como objetivo avaliar a licitação e a execução do referido contrato (TC-Processo 031.750/2013-3) . A decisão que apreciou a auditoria realizada pelo TCU nos serviços SMS encontra-se nas peças 1, 2 e 3 (Relatório, Voto e Acórdão) .
9.1. instaurar, com fulcro no art. 47 da Lei 8.443/1992, c/c o art. 197, § 1º, do Regimento Interno/TCU, processo de tomada de contas especial para apuração e processamento dos indícios de superfaturamento praticados no Contrato 6000.0062274.10.2, firmado entre a Petróleo Brasileiro S/A e a Construtora Norberto Odebrecht, autorizando, desde já, as inspeções e diligências que se fizerem necessárias à completa quantificação do dano, considerando a caracterização de US$ 3,7 milhões já promovida pela própria Petrobras, e identificação dos responsáveis; 
2.	No âmbito do TC-Processo 031.750/2013-3, diversas audiências de gestores chamados à responsabilização perante o TCU estão em fase de análise pela SeinfraOperações. Apensado a esse processo de auditoria encontra-se o TC-Processo 030.095/2013-1, que trata de Representação formulada pelo Ministério Público junto ao TCU (MPTCU) , na pessoa do procurador Marinus Eduardo De Vries Marsico, solicitando a apuração de possíveis irregularidades no mesmo contrato.
3.	A SeinfraOperações também entrou com uma representação (TC-Processo 023.607/2017-3) propondo a audiência das empresas participantes da licitação dos serviços SMS por indícios de fraude ao procedimento licitatório. Em 08 de agosto de 2018, o Ministro Relator José Múcio Monteiro anuiu com a proposta de audiência. Essa representação teve como fundamentos o relatório de auditoria realizada pelo TCU na contratação dos serviços SMS, o relatório do controle interno da Petrobras apontando diversas irregularidades na mesma contratação, e a existência de sentença penal judicial, proferida em janeiro de 2016, condenando ex-gestores da Petrobras por fraude ao procedimento licitatório. Tal decisão foi confirmada na segunda instância. Um ano após a condenação judicial citada, quando as evidências sobre a fraude já eram bastante robustas, a empresa Odebrecht fez um acordo de leniência com o Ministério Público Federal. Nesse acordo, ex-executivos da empresa narraram os detalhes dos bastidores do ilícito. Assim, se restar comprovada, após as análises das audiências das empresas envolvidas, a prática de fraude à licitação, poderá o Tribunal declará-las inidôneas para licitar com a Administração Pública Federal nos termos do art. 46 da Lei 8.443/1992. 
4.	A presente tomada de contas especial visa apurar as ilicitudes praticadas na execução do contrato SMS que podem ter redundado em dano ao erário, bem como quantificar esse débito e identificar os responsáveis para que se manifestem sobre as irregularidades. Para que esse objetivo seja alcançado, será ao longo da instrução justificada a escolha, do ponto de vista técnico e jurídico, de um método de cálculo que permita conhecer com precisão adequada e segurança suficiente a existência de eventual dano financeiro ocasionado à Petrobras pela execução contratual questionada na auditoria.
5.	Conforme será exposto mais adiante, novos fatos vieram a conhecimento das autoridades públicas decorrentes das investigações e dos processos conduzidos na Operação Lava Jato. Esses fatos indiscutivelmente repercutem de forma relevante nos processos do TCU, como ocorre, por exemplo, com as colaborações premiadas de ex-dirigentes das empreiteiras envolvidas nas licitações da Petrobras apontando indícios de fraudes nas contratações e pagamento de propinas a agentes públicos para a obtenção de facilidades e informações privilegiadas, em clara ofensa à legislação regente. Nesse sentido, o tratamento a ser dado a esta tomada de contas especial não menosprezará esses novos e supervenientes fatos caracterizadores dos problemas de corrupção enfrentados nas contratações da Petrobras, revelados e compartilhados com o Tribunal pelas operações policiais e atuações judiciais em andamento no país.
HISTÓRICO
I. DAS CARACTERÍTICAS DA LICITAÇÃO E DO CONTRATO SMS
6.	A presente tomada de contas especial refere-se ao Contrato 6000.0062274.10.2, cujo objeto é a prestação de serviços nas áreas de Segurança, Meio Ambiente e Saúde (SMS) em nove países estrangeiros onde a Petrobras possui subsidiárias, além do Brasil. A licitação que originou o referido contrato foi o Convite Internacional 001/10-INTER-CORP/CCG/SDCT, vencido pela Construtora Norberto Odebrecht (CNO) por um valor final de US$ 825.660.293,79. A licitação foi conduzida pela Diretoria Internacional da Petrobras.
7.	Por meio do Acórdão 2815/2013-TCU-Plenário [relator Ministro José Jorge], foi determinada a realização de uma fiscalização na licitação e na execução do contrato objeto desta tomada de contas, motivada por denúncias veiculadas na imprensa que afirmavam que a Diretoria Executiva da Petrobras havia determinado a redução do valor da avença de US$ 826 milhões para US$ 480 milhões, em função de apuração interna ocorrida dentro da própria Companhia contratante dando conta de irregularidades detectadas na contratação.
8.	A auditoria realizada pelo TCU, que resultou no Acórdão 2815/2013-TCU-Plenário, apontou diversas irregularidades que foram tratadas na instrução da SecexEstataisRJ e que redundaram na determinação de instauração da presente tomada de contas especial e de realização da audiência de 16 responsáveis pelas condutas irregulares detectadas na fiscalização e descritas no relatório da unidade técnica (Acórdão 2812/2015-TCU-Plenário) .
9.	O controle interno da Petrobras já havia identificado irregularidades semelhantes que deram suporte ao relatório do TCU, quando, internamente, a própria companhia estatal decidiu apurar e identificar os problemas relacionados à execução do contrato SMS, fato que levou a Petrobras, a partir dos apontamentos de seu relatório interno, a repactuar e reduzir o valor do contrato no meio de sua execução e, ao final, a promover o ajuste financeiro de contas com a empresa contratada. O Relatório de Auditoria R-9265/2011 e seu anexo, produzidos pela Petrobras, constam das peças 32 e 33 deste processo.
10.	Em 15/1/2013, a Petrobras firmou o Aditivo n. 5 ao Contrato Master, renegociando a avença com a Construtora Odebrecht S.A. Pelo aditivo, o valor total do contrato foi reduzido de US$ 825.660.293,79 para US$ 481.690.002,21. Após a renegociação contratual, apenas cinco países sobraram dentre os que faziam parte do contrato original como destinatários dos serviços a serem prestados pela contratada (Brasil, Argentina, USA, Paraguai e Uruguai) . Quatro países foram excluídos pelo Aditivo n. 5 (Chile, Colômbia, Japão e Bolívia) , enquanto um país (Equador) já havia sido excluído pelo Aditivo n. 4.
11.	A Petrobras informou ao TCU em manifestação dada no TC Processo 031.750/2013-3 (peça 34) que, após o fim da vigência do contrato, em 28/2/2014, a Companhia constituiu grupo de trabalho multidisciplinar com o objetivo de realizar o encontro de contas do contrato, nos termos do que houvera sido estabelecido na renegociação no Aditivo n. 5 ao Contrato Master. No encontro de contas, a Petrobras calculou um saldo final favorável a ela de US$ 3.709.476,84 (tabela no item 53 da peça 34) . A partir dos ajustes negociados no aditivo contratual, a posição final do Contrato Master e dos Contratos Suplementares, depois do encerramento em 28/2/2014, foi calculada pela Petrobras em US$ 394.543.820,67 (tabela no item 51 da peça 34) .
12.	Abaixo, tem-se um quadro que resume os valores informados pela Petrobras (em US$) , por país, nas várias etapas pelas quais passou o contrato. 
	País
	Valor Original do Contrato (US$) 
	Valor do Contrato pós-Aditivo 5 (US$) 
	Valor Final do Contrato (US$) 
	Encontro de Contas (US$) 

	Brasil
	83.186.520,32
	62.862.396,89
	46.722.396,89
	16.140.000,00

	Argentina
	232.461.836,08
	182.822.528,05
	151.449.804,53
	 (510.948,15) 

	USA
	157.011.582,99
	175.959.339,07
	149.623.410,00
	 (11.550.117,44) 

	Paraguai
	32.277.887,07
	47.745.738,20
	44.239.478,67
	 (98.404,35) 

	Uruguai
	26.282.075,14
	8.800.000,00
	1.545.891,45
	874.725,35

	Chile
	23.801.732,42
	3.500.000,00
	962.839,13
	 (1.145.778,56) 

	Japão
	73.939.331,08
	X
	X
	X

	Colômbia
	25.358.281,41
	X
	X
	X

	Bolívia
	18.770.078,11
	X
	X
	X

	Equador
	16.874.950,97
	X
	X
	X

	Site Grande
	85.875.770,06
	X
	X
	X

	Site Médio
	35.639.431,59
	X
	X
	X

	Site Pequeno
	14.180.816,56
	X
	X
	X

	TOTAL
	825.660.293,80
	481.690.002,21
	394.543.820,67
	3.709.476,84

13.	A CNO foi notificada pela Petrobras sobre o encontro de contas, que exigiu dela a devolução da quantia calculada de US$ 3.709.476,84 até a data de 30/3/2014. A CNO não realizou a devolução da quantia cobrada na data fixada e contranotificou a Petrobras afirmando que, segundo seus cálculos, ela seria credora da quantia de US$ 68.620.062,61, e não devedora de US$ 3.709.476,84. Numa segunda contranotificação, datada de 23/9/2014, o valor alegado pela empresa como sendo crédito seu foi aumentado para US$ 81.762.706,53.
14.	Para solucionar a divergência de valores, foram propostas ações por ambas as partes visando a resolução judicial do conflito, sendo que a competência para o julgamento está com a justiça estadual do Rio de Janeiro (item 21 do Voto do Acórdão 2812/2015-TCU-Plenário) . Dada a defasagem de dois anos dessa informação quanto à judicialização do encontro de contas, foi realizada uma diligência no âmbito do TC Processo 031.750/2013-3, determinando que a Petrobras encaminhasse ao TCU documentos e informações recentes sobre o andamento dos processos administrativos internos e das ações judiciais referentes ao encontro de contas decorrente da rescisão do contrato SMS. A resposta da Petrobras, dada naqueles autos, encontra-se na peça 35.
15.	Nessa resposta, encaminhada pela Petrobras (Nota Técnica GAPRE/GDEOC 0302/2017) , afirma-se que “a estratégia adotada pela CNO passou a ser o ajuizamento de ações referentes a cada um dos contratos suplementares em que detinha crédito, enquanto a Petrobras ajuizou demanda em que pretendeu o reconhecimento de um “Encontro de Contas Global” entre créditos e débitos do Contrato Master e dos contratos suplementares, resultando em um saldo a ser pago pela CNO no valor de US$ 3,7 milhões”. Conforme informado, as ações propostas no Brasil foram reunidas todas no mesmo juízo (9ª Vara Cível da Comarca do Rio de Janeiro) .
16.	As ações que tramitam no referido juízo brasileiro encontram-se em etapa inicial, sem que tenha sido iniciada a fase instrutória, nos termos do que consta no ofício da Petrobras. Algumas ações propostas pelas empresas do grupo Odebrecht, referentes aos contratos suplementares, previam foros estrangeiros ou a utilização de arbitragem. O ofício cita uma ação que tramita no Uruguai (em fase de análise pelo Tribunal de Apelação, com sentença de primeira instância favorável à subsidiária local da CNO) , uma outra que tramita na Argentina (que perdeu o interesse para a Petrobras porque a unidade local dela foi vendida para outro grupo) e um procedimento arbitral instaurado perante a Corte Internacional de Arbitragem da Câmara de Comércio Internacional (CCI) .
17.	O ofício da Petrobras ainda informa que, até aquele momento, no que tange às ações judiciais e arbitragem, não havia nenhum valor ressarcido pela CNO à Petrobras. Junto ao ofício, foram encaminhados arquivos contendo as medições e pagamentos referentes ao Contrato 6000.0062274.10.2.
18.	Sendo assim, as informações coligidas aos autos demonstram que, em termos financeiros, ainda não houve nenhuma decisão judicial efetivamente executada que tenha produzido efeitos para determinar quem tem razão ou para recompor o valor devido discutido no encontro de contas. Tal informação se revela útil e necessária para o desenlace desta tomada de contas especial, na medida em que valores judiciais de condenações podem ao final compor o débito a ser apurado pelo TCU.
II. DOS ACHADOS DE AUDITORIA COM REPERCUSSÃO NO DANO AO ERÁRIO 
19.	A auditoria conduzida pela SecexEstataisRJ na contratação objeto destes autos, que resultou no Acórdão 2812/2015-TCU-Plenário, constatou cinco irregularidades relacionadas aos seguintes achados: i) Restrição ao caráter competitivo da licitação; ii) Licitação e contratação de serviços sem projeto básico adequado e sem a caracterização dos elementos necessários e suficientes para caracterizar o serviço; iii) Deficiências no orçamento utilizado na licitação; iv) Pagamentos de valores definidos para serviços de Mobilização e Supervisão além do limite contratual e das referências usualmente adotadas pela Petrobras; e v) Assunção de compromissos em nome da Companhia por empregado sem delegação formal para tal fim.
20.	A área de controle interno da Petrobras também produziu, em data anterior à fiscalização do TCU, uma auditoria que apontou em relatório próprio diversas não conformidades no processo licitatório e na execução dos serviços referentes ao contrato SMS (peças 32 e 33) . No Anexo I do Relatório de Auditoria (peça 33) , constam várias irregularidades identificadas pelo controle interno da Companhia, listadas na tabela abaixo.
	1
	Incoerência na contratação da CNO para serviços de implantação da carteira de SMS antes de conhecidos os diagnósticos dos projetos.

	2
	Baixa competitividade do processo licitatório devido à seleção das empresas e à estratégia de contratação inapropriadas.

	3
	Falta de evidência formal do atendimento à determinação de submeter à Diretoria Executiva a implantação do projeto da Refinaria de Pasadena (EUA) .

	4
	Pagamento a mais com mobilização em virtude da redução de escopo e da inclusão de serviços incompatíveis com a natureza da contratação.

	5
	Edital de licitação com insuficiência de informações necessárias ao entendimento do escopo dos serviços e fornecimentos.

	6
	Previsão de percentuais elevados e desproporcionais para mobilização e supervisão dos serviços.

	7
	Deficiências na orçamentação da Petrobras e na contratação, o que implicou em distorções excessivas em relação aos preços praticados.

	8
	Superdimensionamento na composição de custos da CNO, o que possibilitou a ocorrência de sobrepreços na proposta.

	9
	Prática de percentuais de seguro e de lucro elevados em relação aos praticados no mercado.

	10
	Inobservância de condições contratuais onerosas para o contrato, US$ 26 milhões.

	11
	Evidências de prática de jogo de planilha, o que possibilita a ocorrência de ganhos desproporcionais aos recursos empregados pela contratada.

	12
	Morosidade excessiva para autorização do início de serviços considerados essenciais e prioritários no quesito SMS – objeto do contrato.

	13
	Assunção de compromissos em nome da Companhia por empregado sem delegação formal e/ou substabelecimento de procuração para tal fim.

21.	Os achados da auditoria do TCU foram baseados no relatório do controle interno da Petrobras, cuja atuação foi ressaltada no Voto do Acórdão 2812/2015-TCU-Plenário como determinante para que a Petrobras rescindisse a tempo o contrato e evitasse maiores prejuízos ao erário. O item 86 do voto, reproduzido abaixo, pontua a relevante contribuição dada pela auditoria interna da estatal, também para esta tomada de contas especial.
86. De toda sorte, é digno de registro a atuação da auditoria interna da Petrobras no presente caso. Não é demais lembrar que foi o próprio controle interno da Companhia quem detectou diversos dos indícios de irregularidades identificados no contrato e forneceu subsídios necessários para que a direção da Estatal à época determinasse a readequação da execução contratual. E a Petrobras, ao realizar acerto de contas para rescisão do contrato, demonstrou ter percebido prejuízo de US$ 3,7 milhões, não reconhecidos pela construtora. O dano quantificado pela própria estatal, por si só, já justificaria a instauração de TCE, no âmbito da qual deverão ser efetuadas análises adicionais para corroborar ou não os demais indícios de sobrepreço referidos anteriormente.
22.	A fiscalização do TCU sintetizou nos achados as várias irregularidades detectadas na licitação e no contrato analisados. Algumas delas refletem e demonstram evidências de um considerável dano à Petrobras em decorrência da execução contratual. No entanto, no Acórdão 2812/2015-TCU-Plenário, o Tribunal não chegou a um nível de detalhamento ou análise mais pormenorizada das irregularidades com indícios de dano, o que ficou para ser feito no âmbito desta tomada de contas.
23.	Várias constatações da auditoria, portanto, revelaram indícios de que a licitação e o contrato descumpriram os princípios da legalidade e da economicidade das contratações públicas resultando em prejuízos que precisam ser apurados no âmbito desta Corte. Para facilitar o posterior tratamento das informações levantadas pela equipe de auditoria, apresenta-se uma lista de irregularidades abaixo, extraídas da leitura do relatório de fiscalização, que chamaram a atenção pelo seu possível impacto para o desfecho desta tomada de contas especial.
	1
	O prazo para a cotação pelos competidores da planilha de preços unitários, de 8.800 itens, para nove países diferentes, foi bastante exíguo, abaixo do prazo de outros certames de menor escopo e valor.

	2
	O edital não foi fornecido em língua estrangeira, o que dificultou a participação de empresas estrangeiras.

	3
	Licitação dos serviços por meio de Convite, inibindo uma maior participação de concorrentes.

	4
	Contratação de empresa única para a execução de serviços em nove países diferentes, cujos benefícios não foram demonstrados.

	5
	Os projetos não se encontravam em condições de implementação no momento do Convite, tendo havido a necessidade de uma empresa ser contratada (Atnas) para desenvolver posteriormente os projetos da estatal.

	6
	Foram remunerados custos de Mobilização e Supervisão no Brasil dissociados da execução dos serviços, no total de 16% dos valores pagos à CNO (US$ 62,9 milhões) .

	7
	Não houve a pretendida harmonização dos serviços prestados, haja vista que a CNO subcontratou empresas locais para a prestação dos serviços nos diferentes países.

	8
	Os preços pactuados em muitos países se revelaram acima dos praticados nos mercados locais.

	9
	O projeto básico utilizado na licitação não apresentou a caracterização adequada dos serviços a serem executados, que ficou de ser detalhado após a assinatura do contrato.

	10
	O orçamento base da licitação estava inadequado e com estimativa de custos imprecisa.

	11
	Previsão de serviços e quantitativos na planilha de preços unitários sem qualquer caracterização técnica ou precisão adequada.

	12
	Discrepâncias percentuais elevadas (por exemplo, valores pela metade, pelo dobro ou com diferenças de até 200.000%) entre os custos unitário contratados e os orçados pela Petrobras para um expressivo rol de itens da planilha orçamentária, colocando em dúvida a confiabilidade dos custos praticados. 

	13
	Ausência de critério de aceitabilidade no edital para os preços unitários.

	14
	Presença de preços unitários idênticos, no orçamento da Petrobras, em alguns itens, para todos os nove países do contrato, levantando o indício de não ter havido pesquisa de preços nos mercados locais.

	15
	Indícios de superfaturamento nos itens ‘Mobilização’ e ‘Supervisão’, que somaram na planilha contratada, mesmo após a repactuação do Aditivo n. 5, os percentuais de 10% e 30% do valor total pactuado, respectivamente.

	16
	Desembolsos excessivos e desproporcionais, ao final da avença, para os itens ‘Mobilização’ e ‘Supervisão’, correspondentes a 47,2% do total, contra 52,8% do item ‘Serviços’. 

	17
	Indícios de pagamentos em duplicidade para alguns itens de serviço com características semelhantes às parcelas de ‘Mobilização’ e ‘Supervisão’.

	18
	Indícios de sobreavaliação em alguns preços unitários de itens de serviço.

24.	A lista do item precedente enumera as várias irregularidades que foram abordadas no Relatório de Auditoria da SecexEstataisRJ e reforçadas no Voto condutor do Acórdão 2812/2015-TCU-Plenário. Diante de indícios de alta gravidade de que valores além dos preços de mercado teriam sido pagos, bem como de considerável desproporção observada entre itens da planilha orçamentária em relação ao esperado em contratações similares (percentuais incomuns de Mobilização, Supervisão e Serviços) , é que foi determinada a instauração desta tomada de contas especial. No exame técnico que se segue, pretende-se analisar se houve débito na execução contratual, mediante quantificação preliminar do dano, para que a contratada e os responsáveis possam aduzir seus elementos de defesa caso queiram demonstrar a regularidade da execução e dos pagamentos realizados. Se não for elidida a irregularidade, deverá ser promovido o ressarcimento aos cofres da Estatal.
EXAME TÉCNICO
I. ENCONTRO DE CONTAS PROMOVIDO PELA PETROBRAS
25.	O encerramento do Contrato Master e dos Contratos Suplementares relativos à prestação dos serviços SMS, conforme já mencionado, gerou desentendimentos entre a Petrobras e a CNO no que tange ao cálculo dos valores devidos pela execução dos contratos. Como consequência do insucesso na composição entre as partes depois de encerradas as avenças, não restou outra alternativa a elas que não judicializar a divergência visando obter a tutela jurisdicional e solucionar o conflito atinente ao encontro de contas.
26.	As ações judiciais em curso, conforme informado na peça 35, ainda não transitaram em julgado, sendo que a discussão envolve saber quem das duas partes tem crédito a receber da outra, e qual o valor devido. A Petrobras alega que ficou uma diferença a seu favor de US$ 3,7 milhões, enquanto a Odebrecht afirma existir um crédito global devido a ela pela contratante de US$ 81 milhões.
26.	A principal ação em tramitação no Judiciário é a proposta pela Petrobras em face da CNO (Processo n. 0045172-35.2015.8.19.0001) , cuja competência é da 9ª Vara Cível da Comarca da Capital do Rio de Janeiro, por meio da qual a estatal busca obter o valor resultante do “Encontro de Contas Global” envolvendo os contratos Master e Suplementares. Em pesquisa ao site do Tribunal de Justiça do Rio de Janeiro, a última movimentação do processo foi verificada em 10/7/2018, sendo que os autos foram apensados ao Processo n. 0459867-60.2014.8.19.0001, estando ainda pendentes de mérito, juntamente com os Processos n. 0512840-89.2014.8.19.0001 e n. 0460716-95.2015.8.19.0001, aguardando-se ainda a instrução probatória de todas essas lides.
27.	Tanto a petição inicial da Petrobras quanto a contestação da CNO, no mencionado processo, apresentaram os fundamentos fáticos e jurídicos justificando ou contestando os valores reclamados. Na perspectiva dos números do encontro de contas alegado pela Petrobras, a empresa já havia encaminhado ao TCU no bojo do processo de fiscalização (TC Processo 031.750/2013-3) diversos esclarecimentos (peça 34) demonstrando a forma como calculou o débito pendente e que foi objeto do pedido da ação judicial (US$ 3.709.476,84) . Esse valor equivale a cerca de R$ 15 milhões, considerando a cotação de 24 de agosto de 2018.
28.	Rememorando o que já discutido no Acórdão 2812/2015-TCU-Plenário, e que consta reforçado nas alegações constantes das ações judicias, a Petrobras, ao assinar o Termo Aditivo n. 5 ao contrato, teve como finalidades: i) definir um escopo mais limitado de países que receberiam os serviços contratados (restaram, pós-aditivo, o Contrato Master e quatro Contratos Suplementares, nos EUA, Paraguai, Argentina e Uruguai) ; ii) reduzir o valor total contratado de US$ 825.660.293,79 para US$ 481.690.002,21; iii) prorrogar o prazo dos contratos Master e Suplementares para 28/2/2014; e iv) redefinir novos valores e limites máximos para os itens de ‘Mobilização’ e ‘Supervisão’.
29.	O ponto de discórdia entre as contratantes está na interpretação sobre o modo de se calcular os preços contratados. Quando do Aditivo n. 5 ao Contrato Master, foi adotada uma metodologia, prevista nas cláusulas contratuais, para a estimativa dos itens de ‘Mobilização’ e ‘Supervisão’, limitando-os a quantitativos mais realistas em termos percentuais, evitando assim discrepâncias inaceitáveis diante da natureza dos serviços componentes desses itens.
30.	Resumidamente, para esclarecer, cabe diferenciar mobilização de supervisão, consistindo o primeiro em custos relacionados à organização de pessoal, equipamentos e instalações necessários à execução do contrato, e o segundo em custos de operação, supervisão e fiscalização do contrato. 
31.	Em relação à ‘Mobilização’, por exemplo, o mencionado aditivo passou a considerá-lo como um percentual variável, e não uma verba fixa conforme o orçamento original. A cláusula 2.6 do aditivo passou então a prever que todos os valores de mobilização estariam limitados a, no máximo: i) 4% do Valor Total da Planilha de Preços Unitários (PPU) do Contrato, no caso de ‘Mobilização Geral’; ii) 6% do Valor Total da PPU do respectivo Contrato Suplementar, no caso de ‘Mobilização País’; e iii) 3% do total da PPU do respectivo site (local de execução dos serviços) , no caso de ‘Mobilização Site’. O mais relevante da modificação do contrato foi limitar o item ‘Mobilização’ a um valor máximo, regra orçamentária esta que inexistia no contrato original e que poderia levar à indesejada situação de se pagar pela mobilização sem a correspondente prestação dos serviços, com consequente prejuízo ao erário.
32.	Em relação à ‘Supervisão’, a metodologia de seu cálculo passou a ser prevista nas cláusulas 2.5 e 2.6.3 do Aditivo n. 5, cabendo mencionar que, nos termos do pactuado, o valor da ‘Supervisão’ previsto no aditivo (US$ 143.957.778,42) seria o valor máximo a ser aplicado se todo o contrato fosse executado dentro do prazo de vigência (US$ 481.690.002,21) , com a ressalva de que o valor total da ‘Supervisão’ não poderia ultrapassar 30% do valor efetivamente despendido no contrato (Master e Suplementares somados) se este não atingisse o total pactuado, ou seja, ficasse abaixo dos US$ 481.690.002,21. Com essa alteração, como premissa, a ‘Supervisão’ passou a ficar atrelada ao item ‘Serviços’, de acordo com um percentual fixo e calculado como proporção do montante final executado.
33.	Para fins ilustrativos, a tabela abaixo discrimina os valores em US$ de cada item, nos países que restaram com contratos, resultantes da celebração do Aditivo n. 5 (item 1.16. da peça 34) .
	PAÍS
	Mobilização
	Supervisão
	TOTAL (Mobilização + Supervisão) 
	Indenização
	Serviços
	Valor Total da PPU

	Brasil
	19.267.500,00
	43.594.896,89
	62.862.396,89
	-
	-
	62.862.396,89

	Argentina
	12.264.725,96
	58.083.454,49
	70.348.180,45
	-
	112.474.347,60
	182.822.528,05

	EUA
	12.515.524,73
	33.193.217,48
	45.708.742,21
	-
	130.250.596,86
	175.959.339,07

	Paraguai
	2.815.294,63
	8.007.908,36
	10.823.202,99
	-
	36.922.535,21
	47.745.738,20

	Uruguai
	528.000,00
	1.078.301,20
	1.606.301,20
	-
	7.193.698,80
	8.800.000,00

	Chile
	-
	-
	-
	3.500.000,00
	-
	3.500.000,00

	TOTAL
	47.391.045,32
	143.957.778,42
	191.348.823,74
	3.500.000,00
	286.841.178,47
	481.690.002,21

34.	Analisando os valores acima repactuados no aditivo, verifica-se que o total do item ‘Supervisão’ correspondeu a 29,89% do valor total do contrato, montante máximo a ser admitido para o pagamento desse tipo de despesa. Os valores do item ‘Mobilização’ também foram justificados e limitados aos parâmetros descritos na cláusula 2.6 do termo aditivo (cf. o parágrafo 31 acima) . Desse modo, o Aditivo n. 5 teve o mérito não apenas de diminuir o escopo e o valor contratuais, mas de adequar os itens de ‘Mobilização’ e ‘Supervisão’ a premissas e parâmetros mais consentâneos com a realidade de mercado, em termos de definição percentual máxima e de proporção de pagamentos em relação ao efetivamente executado.
35.	No encontro de contas, após encerrados todos os contratos (Master e Suplementares) , a Petrobras tomou os valores dos serviços efetivamente executados em cada país e aplicou sobre eles os limites máximos percentuais dos itens de mobilização e supervisão definidos nas cláusulas do Aditivo n. 5. O cálculo foi feito pela Petrobras tanto individualmente para cada Contrato Suplementar quanto para o Contrato Master, o que permitiu à Companhia consolidar a tabela abaixo (item 2.7.5. da peça 34) .
	PAÍS
	Mobilização limitada à cláusula contratual
	Supervisão limitada à cláusula contratual
	Serviços efetivamente executados
	Valor Total da PPU

	Brasil
	15.745.500,00
	30.976.896,89
	-
	46.722.396,89

	Argentina
	10.235.708,00
	45.434.941,36
	95.779.155,17
	151.449.804,53

	EUA
	11.157.524,73
	33.193.217,48
	105.272.667,79
	149.623.410,00

	Paraguai
	2.815.294,63
	8.007.908,36
	33.416.275,68
	44.239.478,67

	Uruguai
	92.750,00
	463.751,20
	989.390,25
	1.545.891,45

	SUBTOTAL
	40.046.777,36
	118.076.715,29
	235.457.488,89
	393.580.981,54

	Chile (indeniz.) 
	-
	-
	962.839,13
	962.839,13

	TOTAL
	40.046.777,36
	118.076.715,29
	236.420.328,02
	394.543.820,67

36.	O método utilizado pela Petrobras consistiu em aplicar os limites máximos contratuais (definidos no Aditivo n. 5) para os itens de ‘Mobilização’ e ‘Supervisão’ individualmente em cada país. Assim, diante do Valor Total da PPU de cada Contrato Suplementar, foi calculado se a ‘Mobilização País’, ‘Mobilização Site’ e ‘Supervisão’ estavam, respectivamente, abaixo dos limites máximos de 6%, 3% e 30%, definidos nas cláusulas do Aditivo n. 5 e utilizados como base de cálculo dos valores da tabela do parágrafo 33. Por fim, foi também calculado se a ‘Mobilização Geral’ ficou no limite máximo de 4% do Valor Total da PPU do Contrato Master e se a ‘Supervisão’, globalmente considerada, ficou abaixo de 30% desse mesmo valor total. Partindo da planilha do parágrafo acima que contém os serviços efetivamente executados e os valores finais ajustados de mobilização e supervisão, verifica-se que o valor total da ‘Supervisão’ em relação ao valor total efetivamente executado ficou em 29,93%, demonstrando a razoabilidade do encontro de contas elaborado pela Petrobras com as premissas e percentuais pactuados no Aditivo n. 5.   
37.	Em todos os casos, constatado que se excedeu o permitido, a Petrobras ajustou os valores de mobilização e supervisão aos máximos admitidos no contrato (pelo Aditivo n. 5) . Para os valores calculados que ficaram abaixo do percentual máximo previsto, a Petrobras os manteve inalterados sem necessidade de ajuste. Por esse procedimento de cálculo, foi possível chegar na tabela do parágrafo 35. Considerando-se os montantes a pagar e as devoluções, a Petrobras calculou os valores da tabela abaixo concluindo ser credora do montante de US$ 3.709.476,84 (item 2.7.6. da peça 34) .
	PAÍS
	Devolução Mobilização
	Devolução Supervisão
	Serviços a pagar
	Resultado por País
	Valor Total a Receber

	Brasil
	3.155.000,00
	11.787.621,01
	-
	14.949.621,01
	14.942.621,01

	Brasil (ISS 5% -> 3%) 
	367.000,00
	830.378,99
	-
	1.197.378,99
	1.197.378,99

	Argentina
	2.029.017,96
	12.648.533,53
	 (15.099.822,69) 
	 (422.271,20) 
	 (510.948,15) 

	EUA
	1.358.000,00
	-
	 (12.908.117,44) 
	 (11.550.117,44) 
	 (11.550.117,44) 

	Paraguai
	-
	-
	 (89.458,50) 
	 (89.458,50) 
	 (98.404,35) 

	Uruguai
	435.250,00
	614.550,00
	 (332.812,01) 
	716.987,99
	874.725,35

	Chile (indenização) 
	-
	-
	 (962.839,13) 
	 (962.839,13) 
	 (1.145.778,56) 

	TOTAL
	7.344.267,96
	25.881.083,53
	 (29.393.049,77) 
	3.832.301,72
	3.709.476,84

38.	A Construtora Norberto Odebrecht contestou judicialmente a metodologia de cálculo empregada pela Petrobras, afirmando em essência que: i) o cálculo do limite máximo de 30% de ‘Supervisão’ feito individualmente por Contrato Suplementar estaria equivocado, pois o referido percentual deveria ser aplicado globalmente, sobre o valor total efetivamente despendido em todos os contratos somados; e ii) a base de cálculo dos valores de ‘Mobilização Geral’, ‘Mobilização País’ e ‘Mobilização Site’ deveria ser o valor da PPU da tabela do parágrafo 33 (valor do contrato após aditivo) e não os valores efetivamente realizados, como calculou a Petrobras. Portanto, a CNO entendeu que as devoluções pleiteadas pela Petrobras, e o consequente encontro de contas, seriam ilegais e não mereceriam guarida. 
39.	Feito o resumo dos critérios e métodos que foram utilizados pela Petrobras e a levaram ao encontro de contas, percebe-se que essa é uma questão essencialmente atinente ao acerto entre débitos e créditos havidos entre contratante e contratada. A Petrobras calculou os serviços executados nos contratos e aplicou as cláusulas do quinto aditivo para encerrar as contas e cobrar aquilo que ela entende ser devido pela CNO. Do ponto de vista da atuação deste Tribunal, não é possível fazer uma avaliação do montante de itens executados para que se possa verificar a correção dos valores dos serviços efetivamente prestados pela contratada no âmbito dos Contratos Master e Suplementares.
40.	Um dos principais problemas é a enorme dificuldade de se conseguir informações detalhadas sobre que serviços foram executados em cada país ao longo da execução contratual. Essa análise exigiria no mínimo vistorias ‘in loco’ e acesso a boletins e relatórios de medição provenientes de diferentes países, redigidos em línguas que não o português, com nível de precisão que permitisse avaliar física e documentalmente os reais serviços e itens executados em cada contrato. A resposta à diligência encaminhada à Petrobras no TC Processo 031.750/2013-3 trouxe alguns boletins de medição, mas em valores globais mensais e acumulados, e com discriminação em itens agrupados, o que impossibilita uma avaliação mais minuciosa das parcelas executadas em cada contrato.
41.	No entanto, o esforço empreendido pela Petrobras em resolver os problemas relacionados a esse contrato já vem sendo ressaltado desde o Acórdão 2812/2015-TCU-Plenário, e a empresa tem colaborado com o TCU no exercício de sua competência com presteza e boa-fé. Basta ver que o relatório de fiscalização do Tribunal que conduziu ao referido acórdão foi quase que integralmente fundamentado nas irregularidades do relatório produzido pelo controle interno da Companhia, com demonstração de profundidade e idoneidade nos apontamentos realizados. Não se pode olvidar que uma das finalidades do controle interno é apoiar o controle externo no exercício de sua missão institucional, nos termos do art. 74, inciso IV, da Constituição Federal. Além disso, conforme já mencionado nesta instrução, foi a tempestiva resposta da Petrobras à denúncia contra as irregularidades no contrato SMS que levou a empresa a repactuar o contrato, diminuir o seu valor global e ajustar os itens de mobilização e supervisão a parâmetros de preços mais realistas do que os que foram acertados no pacto inaugural.
42.	Na sistemática de um encontro de contas, o único objetivo é que se proceda ao acerto financeiro daquilo que foi pago com o que falta receber, avaliando-se os serviços executados. Não se almeja em um encontro de contas avaliar eventuais sobrepreços decorrentes de preços excessivos frente ao mercado, uma vez que as referências utilizadas para as compensações financeiras são os valores contratados, sem nenhum juízo sobre sua adequação com os preços justos ou referenciais de cada item de serviço.
43.	O máximo que poderia ser avaliado em um encontro de contas, para desdizer suas conclusões, seria a ocorrência de superfaturamento por quantitativo inadequado, situação que ocorre nos casos em que o serviço executado fica aquém, em termos de quantidade, do serviço medido e pago. Tal avaliação quantitativa fica inviável de ser investigada pelo Tribunal em função da dificuldade de se avaliar a natureza dos serviços (não é o caso de uma obra, onde seria mais simples inspecionar, e sim de um serviço de engenharia) e por terem eles sido executados no exterior em diversos países e plantas da Petrobras, inviabilizando precisar adequadamente as quantidades.
44.	Pelo exposto, dado que o encontro de contas está sendo discutido nas ações judiciais propostas por ambas as partes, inclusive algumas delas em juízos internacionais, e até mesmo em um procedimento arbitral, e tendo em conta que nenhuma irregularidade aparenta sobressair dos cálculos apresentados pela Petrobras sobre o valor que tem a receber da CNO, entende-se descaber a apuração de qualquer valor no âmbito desta tomada de contas especial em relação a este específico ponto (encontro de contas) . Além do mais, nenhuma dessas ações transitou em julgado, inclusive a principal delas, referente ao Processo n. 0045172-35.2015.8.19.0001, da 9ª Vara Cível da Comarca da Capital do Rio de Janeiro. Sendo assim, e considerando o fato destacado no Voto do Ministro-Relator Vital do Rêgo no Acórdão 2812/2015-TCU-Plenário de que, dos quase US$ 400 milhões remunerados à contratada no contrato em comento, mais de US$ 160 milhões (concernentes à ‘Mobilização’ e ‘Supervisão’) foram pagos em verba, sem o devido detalhamento da contraprestação oferecida, o que impede medir a justeza dos desembolsos, fica prejudicada a avaliação detalhada dos valores. Assim, é de bom alvitre que o Tribunal aguarde e confie às instâncias judiciais a solução do litígio nesse específico quesito que envolve o encontro de contas, acompanhando o desenrolar dos processos.
45.	Por fim, pode-se afirmar que o encontro de contas (acerto financeiro) é o aspecto externo desta tomada de contas, insindicável pelo TCU no presente caso concreto, dadas as circunstâncias que o limitam a averiguar os serviços executados. Por deter melhores condições e proximidade com a execução contratual, o controle interno certamente pôde melhor avaliar a execução dos serviços e concluir pelos seus quantitativos, fato que merece ser levado em consideração por parte deste Tribunal. O que concerne ao TCU nesta tomada de contas será examinado nos itens subsequentes, mediante a avaliação dos preços pagos frente aos valores de mercado e a análise das falhas e inadequações orçamentárias.
II. DEFICIÊNCIAS NO ORÇAMENTO E NOS PREÇOS LICITADOS E CONTRATADOS
46.	Nos termos da auditoria realizada pelo TCU na licitação e no contrato dos serviços SMS (Acórdão 2812/2015-TCU-Plenário) , constatou-se a ocorrência de inadequações no projeto básico e no orçamento base da licitação que resultaram na escolha da CNO como contratada. Dos cinco achados de auditoria, dois deles retrataram e descreveram esses problemas: i) licitação e contratação de serviços sem projeto básico adequado e sem a caracterização dos elementos necessários e suficientes para caracterizar o serviço; e ii) deficiências no orçamento utilizado na licitação.
47.	A fiscalização consignou que a Petrobras, logo depois da contratação da CNO, contratou uma empresa (Atnas) para diagnosticar as soluções de SMS e elaborar o plano de ação de implementação, e que apenas 20% dos projetos previstos estavam em condições de serem iniciados após um ano de estudo. Esse fato demonstra que não houve a elaboração de um projeto básico antecedente à licitação que previsse o conjunto de elementos necessários e suficientes, com nível de precisão adequado, para caracterizar o serviço, muito menos o orçamento detalhado do custo global do objeto licitado, com a avaliação dos quantitativos de serviços a serem executados de forma fundamentada.
48.	O trecho abaixo do voto condutor do Acórdão 2812/2015-TCU-Plenário traz exemplos de falhas inaceitáveis no orçamento da licitação, detectadas pelo controle interno da Petrobras e pela auditoria do TCU, que demonstram as inadequações do projeto básico em frontal violação das normas regentes das contratações públicas (grifos acrescidos) .
40. As evidências das inadequações nos itens de serviço idealizados para as obras, colhidas pela equipe de auditoria e pelo órgão de controle interno da própria Petrobras, são deveras contundentes. À guisa de exemplo, a partir da análise da Planilha de Preços Unitários – PPU inserta no contrato, listo alguns dos casos que considero emblemáticos:
a) Preenchimento de vários itens de serviço com quantitativos simbólicos: 52% dos itens atrelados a serviços de integridade mecânica (cerca de 3.850 itens) foram preenchidos com quantidades de “um” ou “dois”;
b) Inclusão de itens incompatíveis com as instalações industriais que as receberiam: houve previsão de serviços de manutenção de tanques de teto flutuante, torres de resfriamento, equipamentos e tubulações de grande porte (42 polegadas) , dentre outros, em subsidiárias no Paraguai e no Uruguai, onde a Petrobras possuía apenas postos de combustíveis;
c) Previsão de quantidades incompatíveis com o tipo de fornecimento: em materiais como “Curva 90º R=5D”, “junta giratória 6 pol.”, “válvula esférica 42 pol.” e outros, foram estipulados quantitativos fracionados para fornecimento;
d) Cômputo de serviços de manutenção que já vinham sendo prestados e remunerados em contratos locais, como os itens de fornecimento de grama, roçagem e reparo de solda;
e) Precificação de equipamentos e materiais sem que houvesse especificação técnica dos bens: itens como “bombas submersíveis”, “torres de elevação de carga”, “balsas”, “equipamento de combate a incêndio” e outros, foram insertos na PPU sem que estivessem delimitadas características técnicas mínimas, como finalidade de aplicação, capacidade de carga, vazão, dimensões, tensão, etc. 
49.	Pelos exemplos mencionados no parágrafo acima, que são apenas uma amostra de um conjunto maior de impropriedades e irregularidades encontradas no orçamento da licitação e relatados nas auditorias do controle interno e do TCU, já se pode perceber que a Petrobras licitou os serviços SMS sem nenhum critério, planejamento ou aferição dos itens de serviço que seriam necessários para a adequada prestação do que se pretendia contratar. A ausência de especificações e de detalhamento dos itens, que deveriam ter sido levantados com precisão e suficiência na fase de elaboração do projeto básico, revela que tanto os preços quanto os quantitativos da planilha base da licitação padeceram de fundamentação técnica quando de sua elaboração, o que induz ao entendimento de que foram arbitrados sem parâmetros referenciais de custos e sem ciência das reais necessidades desses serviços em cada país onde o contrato foi previsto.
50.	A Súmula 261 do TCU é clara ao exigir que os serviços de engenharia, e não apenas as obras, devem ser contratados com projeto básico adequado e completo. Eis o seu teor: “Em licitações de obras e serviços de engenharia, é necessária a elaboração de projeto básico adequado e atualizado, assim considerado aquele aprovado com todos os elementos descritos no art. 6º, inciso IX, da Lei 8.666, de 21 de junho de 1993, constituindo prática ilegal a revisão de projeto básico ou a elaboração de projeto executivo que transfigurem o objeto originalmente contratado em outro de natureza e propósito diversos”. O seguinte enunciado de tese da Jurisprudência Selecionada do TCU também afirma que, mesmo nas licitações da Petrobras, o orçamento deve ser detalhado (Acórdão 1441/2015-TCU-Plenário, Relator Vital do Rêgo) : “Nas licitações de obras e serviços de engenharia promovidas pela Petrobras, as estimativas de preço devem se basear em orçamento detalhado, sempre que o projeto-base da licitação, por seus elementos mínimos, assim o permitir. A utilização de estimativas paramétricas e a avaliação aproximada baseada em outras obras similares devem ser realizadas somente nas frações do empreendimento não suficientemente detalhadas pelo projeto-base da licitação, com no mínimo o mesmo nível de detalhamento adotado nos Demonstrativos de Formação de Preços (DFP) ”.
51.	Um aspecto que chamou a atenção da equipe de fiscalização do TCU, com base na auditoria da Petrobras, e que consta de forma detalhada, inclusive com cálculos, no relatório que compõe o Acórdão 2812/2015-TCU-Plenário, foi a discrepância observada entre os preços cotados pela Petrobras e aqueles ofertados pela CNO em diversos itens da planilha orçamentária. O trecho abaixo copiado do Relatório da deliberação demonstra de forma cabal a ocorrência de variações percentuais inexplicáveis entre os preços da contratante e da contratada.
Para demonstrar a inconsistência da estimativa de preços, a Petrobras/Auditoria analisou os serviços para integridade mecânica nos nove países, totalizando US$ 344,45 milhões, 42% do valor total do contrato, sendo o mais relevante deles na Argentina, US$ 139,28 milhões, local adotado para as análises a seguir. Apenas 12% dos itens da PPU de integridade daquele país (7% em valor - US$ 10.207.946,10) foram cotados com preços situados na faixa entre mais ou menos 10% em relação à estimativa da Petrobras, ou seja, 93% do valor contratado ficaram situados além dessa faixa, como detalhado no quadro a seguir.
	Variação entre preços estimados e contratados – parcela Argentina

	Variação
	Quant.de itens
	%
	Total na Estimativa Petrobras (US$) 
	Total na PPU CNO (US$) 

	Maior que 1.000.000%
	5
	0,6
	24,96
	522.911,12

	De 1.000% a 1.000.000%
	87
	10,6
	678.461,07
	13.397.500,36

	De 100% a 1.000%
	224
	27,2
	10.920.584,56
	34.393.101,76

	De 20% a 100%
	148
	18,0
	32.259,060,21
	48.302.878,52

	De 10% a 20%
	35
	4,6
	3.385.115,56
	3.911.123,75

	De -10% a +10%
	97
	11,8
	10.043.681,24
	10.207.946,10

	De -10% a -20%
	33
	4,0
	14.780.261,29
	12.716.252,60

	De -20% a -50%
	92
	11,2
	15.449.469,41
	10.001.843,35

	De -50% a -80%
	65
	7,9
	7.715.699,93
	2.924.950,02

	De -80% a -95%
	26
	3,2
	25.911.109,69
	2.869.050,27

	Menor que -95%
	9
	1,1
	4.695.494,60
	36.783,44

	TOTAL
	824
	100
	125.838.962,52
	139.274.341,29

Outros 416 itens (51% da PPU) , totalizando US$ 54,14 milhões (39% do valor da integridade na Argentina) , foram contratados com o dobro ou a metade dos preços unitários da estimativa da Petrobras, isto é, a maioria dos itens está com preços excessivos ou inexequíveis, o que evidencia a fragilidade da orçamentação, fato corroborado pelos dados a seguir: (i) 92 itens (11% da PPU, US$ 13,92 milhões) estão com preços superiores em mais de 100.000% aos da estimativa; (ii) 64 itens (8% da PPU, US$ 3,49 milhões) estão com preços 70% inferiores (ou a estimativa está 233% superior ao preço contratado) ; e (iii) 656 itens (80% da PPU, US$ 26,84 milhões) estão com preços além da faixa de mais ou menos 20% em relação à estimativa.
Considerando a variação entre a média dos preços unitários propostos e a dos estimados para os nove países, foram observados: (i) 677 itens (82% em termos de quantidade) que estão além da faixa de mais ou menos 20%, num total de U$ 276,20 milhões; e (ii) 121 itens (15% em termos de quantidade) que estão com preços acima de 1.000% ou abaixo de -80% (US$ 39,79 milhões, enquanto que apenas 82 itens estão na faixa de mais ou menos 10% (US$ 26,46 milhões) . Dentre as maiores variações positivas dos preços contratados em relação aos da estimativa da Petrobras destaca-se o demonstrado no quadro a seguir.
	Maiores variações de preços – parcela Argentina

	Subitem
	Quant.de itens
	Valor na Estimativa Petrobras (US$) 
	Valor na PPU CNO (US$) 
	Variação

	7.5.4.3
	8
	12,93
	195.627,12
	+1.512.481%

	7.5.4.4
	1
	1,61
	28.997,49
	+1.799.744%

	7.5.4.5
	1
	1,54
	38.374,55
	+2.493.553%

	7.5.4.6
	5
	7,69
	208.643,45
	+2.711.512%

	7.5.4.7
	1
	1,18
	51.268,51
	+4.332.450%

	7.9.1
	1
	619.684,76
	359,83
	-99,94%

	7.9.2
	1
	619.684,76
	489.92
	-99,92%

	7.9.3
	1
	637.496,52
	535,03
	-99,92%

	7.9.4
	1
	619.684,76
	555,13
	-99,91%

	7.9.5
	1
	611.996,62
	724,60
	-99,88%

	8.20.1
	8
	1.262.222,22
	22.087,60
	-99,25%

Apesar de a proposta final da CNO, após negociação, ter ficado 5,28% acima da estimativa da Petrobras, é conclusão da equipe de fiscalização do TCU que a falta de detalhamento e especificações dos serviços, as quantidades inconsistentes da PPU e as significativas distorções entre os preços estimados e os contratados evidenciam que a estimativa da Petrobras não era base confiável de comparação das propostas apresentadas pela licitação.
52.	As diferenças percentuais expressivas e desarrazoadas, muitas até descabidas, observadas nos cálculos acima, demonstram o total descompasso entre os preços dos itens da contratada e os da licitação elaborada pela Petrobras. A licitação não chegou a prever um critério de limitação para a oferta dos preços unitários dos itens, o que evitaria as arbitrariedades observadas nas planilhas, como as variações percentuais extremas nos preços de certos itens, que alcançaram diferenças desde + 4.332.450% até - 99,94%. Em nada atenua essa irregularidade o fato de o valor global da estimativa da CNO ter ficado 5,28% acima da estimativa global da Petrobras. O orçamento deixa de ser confiável se os preços de seus itens são infundados, mesmo que globalmente possua um valor condizente.  
53.	Além das discrepâncias entre os valores da Petrobras e da CNO para os itens do contrato, a auditoria do TCU mencionou que alguns itens foram cotados no orçamento paradigma da Petrobras com o mesmo preço em dólares nos nove países estrangeiros. O parágrafo abaixo do Voto que conduziu ao Acórdão 2812/2015-TCU-Plenário descreve a constatação.
49. Ganha relevo, nesse contexto, o fato de o orçamento paradigma da Petrobras, adotado para mensurar a justeza dos preços ofertados pela CNO, listar preços unitários idênticos para todos os nove países que careciam de aprimoramentos de SMS. Adentrando as estimativas de custo da Estatal (peças 123-126) , é possível constatar que todos os itens de planilha foram cotados pelo mesmo valor unitário nos nove diferentes países em que se almejava execução de serviços. Por exemplo, o serviço ‘Demolição de Concreto Armado’ (item 1.1) foi orçado pela Petrobras a US$ 358,91/m3 para execução na Argentina, Bolívia, EUA, Japão e demais quatro países incluídos no escopo contratual; de forma similar, o custo horário de ‘Mecânico’ (item 11.1.21) foi cotado a US$ 35,95/hora para todas as localidades abarcadas na contratação. E, tal qual os casos aqui colacionados, a totalidade das planilhas foi preenchida com os mesmos custos unitários, dando a impressão de não ter havido pesquisa de preços nos mercados locais. 
54.	Quanto aos indícios de superfaturamento, a auditoria do TCU questionou os percentuais elevados concernentes aos itens de ‘Mobilização’ e ‘Supervisão’. Essa questão foi abordada no item I deste Exame Técnico, porém em outro contexto, referente à análise da repactuação dos valores desses itens pelo Aditivo n. 5 ao contrato e ao encontro de contas elaborado pela Petrobras para o ajuste financeiro. O apontamento da auditoria é em outro sentido, pois diz respeito à existência de indícios de superfaturamento nos valores pactuados de mobilização e supervisão, tendo em vista que seus percentuais globais aparentam exceder os valores médios de mercado para esse tipo de despesa. Os parágrafos abaixo do Voto do Acórdão 2812/2015-TCU-Plenário relatam o problema detectado (grifos acrescidos) .
70. Ou seja, pelo que se deflui das transcrições, mais de 40% dos custos previstos no instrumento contratual foram detalhados em poucas palavras que, pela generalidade e vagueza semântica, não permitem identificar o modo com que foram quantificados. Consequentemente, dos quase US$ 400 milhões remunerados à CNO no contrato em comento, mais de US$ 160 milhões (concernentes à ‘Mobilização’ e ‘Supervisão’) foram pagos em verba, sem o devido detalhamento da contraprestação oferecida, o que impede medir a justeza dos desembolsos. 
71. Pior ainda, em uma avaliação perfunctória, relendo as descrições apostas ao memorial descritivo, tenho a impressão de que os termos empregados no instrumento muito se assemelham às definições de Administração Central, Administração Local e Mobilização/Desmobilização. Como, em obras públicas executadas no Brasil, essas rubricas costumam se situar na faixa de 10% a 20% dos preços pagos, tal constatação salienta ainda mais o risco de terem sido perpetrados pagamentos desarrazoados em desfavor dos cofres públicos. 
55.	A auditoria também criticou alguns valores de itens individuais sem fundamento, como a locação de três máquinas fotocopiadoras de R$ 3.040,00 por dia de disponibilidade (Argentina) . No voto do Acórdão 2812/2015-TCU-Plenário, o Ministro Relator conferiu alguns preços unitários do contrato com referenciais de sistemas oficiais do Brasil, como o Sicro, e encontrou valores destoantes com sobrepreços excessivos, mesmo comparando-se com serviços executados em outros países.
56.	No Relatório de Auditoria R-9265/2011 e seu anexo (peças 32 e 33) , da Petrobras, encontram-se descritas mais pormenorizadamente outras irregularidades, não mencionadas nos parágrafos acima, detectadas pelo controle interno no edital de licitação e no orçamento do contrato, o que eleva mais ainda a suspeição da prática de sobrepreço e/ou superfaturamento na execução dos serviços.
57.	São vários, portanto, os indícios de irregularidade nos preços e quantitativos tanto do orçamento licitado quanto do contratado. O controle interno da Petrobras e a fiscalização do TCU fizeram apontar diversos indícios pontuais, mediante exemplificações e cálculos, evidenciando que o orçamento da contratação foi elaborado sem planejamento, com pouco ou nenhum conhecimento dos serviços necessários em cada país, e com estimativas falhas ou irreais dos quantitativos e preços dos itens da planilha. O conjunto das irregularidades relatadas nos relatórios da Petrobras e do TCU revelam a gravidade e a temeridade da contratação, advindo questionamentos sobre em que medida os serviços SMS eram realmente necessários para a Companhia contratante.
58.	Conforme informado no relatório do Acórdão 2812/2015-TCU-Plenário, a planilha orçamentária (Planilha de Preços Unitários – PPU) da licitação possuía cerca de 8.800 itens, e o Demonstrativo de Formação de Preços (DFP) , para o preenchimento das licitantes, considerando-se os nove países, possuía cerca de 2.400 páginas. É possível imaginar, diante desses números, a imensa dificuldade de se calcular precisa e confiavelmente um eventual sobrepreço pelos métodos tradicionais usualmente adotados pelo TCU, baseados em planilhas de custos referenciais oficiais da administração pública ou de publicações especializadas.
59.	A planilha orçamentária apresenta diversas características que inviabilizam ou mesmo impossibilitam qualquer análise comparativa de preços de itens individualmente considerados com confiabilidade mínima e baixo risco de erro de análise. Os seguintes fatores induzem a que assim se conclua: i) não há detalhamento ou especificação técnica para se saber que serviço exatamente representa cada item; ii) muitos quantitativos de itens são pequenos ou simbólicos (um ou dois) , o que dificulta avaliar sua correção; iii) os itens estão cotados em dólares e se referem a nove países diferentes, complicando sobremaneira o trabalho de encontrar valores de preços referenciais em cada localidade; iv) os valores de alguns itens são os mesmos em dólares para os nove países, sendo difícil a avaliação de preços, mesmo que com parâmetros médios, em função da disparidade de custos entre os países (entre Bolívia e EUA, por exemplo) ; v) os valores discrepantes (alguns com diferenças percentuais milionárias) entre os itens da planilha da licitação e da contratada dificultam saber qual se aproxima mais dos preços de mercado como ponto de partida para uma aferição mais técnica; e vi) o não detalhamento dos serviços medidos por item nos relatórios de medição de cada país, que trataram apenas de valores globais (mensal e acumulado) , inviabiliza o cálculo do superfaturamento por serviço executado e individualmente considerado.
60.	Portanto, não há a menor condição ou base material para se calcular o sobrepreço e/ou superfaturamento considerando o estado de desinformação em que o orçamento dos serviços SMS foi elaborado. Seria ineficiente, custoso e desprovido de qualquer resultado prático tentar encontrar parâmetros de preços nas tabelas referenciais (Sinapi, Sicro ou tabelas especializadas, por exemplo) sem que parâmetros mínimos (serviços e quantitativos) para a feitura do cálculo estejam presentes ou sejam conhecidos em algum nível de detalhe. É temerário e imprudente comparar preços de tabelas brasileiras com preços praticados fora do país, ainda mais considerando como escala de análise milhares de itens sem especificações adequadas. Pode-se dizer que, pelo método tradicional de análise orçamentária, a comparação de itens incomparáveis não encontra sustentação.
61.	No entanto, o Tribunal não pode se furtar de seu dever de quantificar o dano quando há indícios de sua ocorrência, e para isso ele deve buscar desenvolver e validar métodos alternativos, com consistência teórica e aplicabilidade prática, que permitam com segurança e razoabilidade chegar a valores representativos da lesão aos cofres públicos.
62.	O Regimento Interno do TCU, em seu art. 210, § 1º, inciso II, por exemplo, prevê que a apuração do débito far-se-á mediante estimativa, quando, por meios confiáveis, apurar-se quantia que seguramente não excederia o real valor devido. Tal regra se aplica quando não for possível quantificar com exatidão o real valor devido, caso que se amolda ao contrato destes autos.
63.	O Tribunal, em algumas decisões, já admitiu a utilização de estimativas para apurar e imputar débitos a gestores responsabilizados em seus processos. Os enunciados abaixo da Jurisprudência Selecionada do TCU trazem alguns entendimentos permitindo o uso de estimativas.
Admite-se a apuração de débito por meio de estimativas confiáveis. (Acórdão 653/2012-TCU-Plenário) [relator Ministro Augusto Nardes]
A averiguação do débito far-se-á mediante estimativa, quando, por meios confiáveis, é apurada quantia que seguramente não excederia o real valor devido. (Acórdão 1386/2010-TCU-Plenário) [relator Ministro Augusto Nardes]
A dificuldade de quantificação do dano não inviabiliza seu cálculo, que pode ser feito por estimativa. (Acórdão 538/2010-TCU-Plenário) [relator Ministro Aroldo Cedraz]
64.	O TCU também aceita que os órgãos utilizem métodos de avaliação expedita para orçar parcelas de um empreendimento que não estejam detalhados nos anteprojetos (aplicável ao RDC) . Os dois enunciados abaixo da Jurisprudência Selecionada do TCU sintetizam esse entendimento. Se essa possibilidade existe para quem elabora o orçamento a ser licitado (órgãos licitantes) , faz sentido ser admitida também para quem analisa a adequação dos preços contratados aos parâmetros de mercado (órgãos de controle) . Considerando o contrato SMS, a situação ainda é mais grave, pois nenhuma parte do projeto básico permite conhecer os elementos mínimos que afastem a necessidade do uso de estimativas ou avaliações aproximadas dos preços para a totalidade dos serviços. Além disso, conforme já mencionado anteriormente, pesam sobre a licitação em tela várias evidências de fraude.
Na contratação integrada, sempre que o anteprojeto permitir, a estimativa de preço a que se refere o art. 9º, § 2º, inciso II, da Lei 12.462/2011 deve se basear em orçamento tão detalhado quanto possível, referenciado em bases de dados amplamente aceitas, como Sicro e Sinapi, devidamente adaptadas às condições peculiares da obra. A utilização de estimativas paramétricas e avaliações aproximadas baseadas em obras similares deve se restringir às frações do empreendimento não suficientemente detalhadas pelo anteprojeto. (Acórdão 877/2016-TCU-Plenário) [relator Ministro Substituto Weder de Oliveira]
Em licitações pelo RDC, sempre que o anteprojeto, por seus elementos mínimos, assim o permitir, as estimativas de preço devem se basear em orçamento sintético tão detalhado quanto possível, devidamente adaptadas às condições peculiares da obra, devendo a utilização de estimativas e aproximações serem realizadas somente nas frações do empreendimento não suficientemente detalhadas pelo anteprojeto. (Acórdão 1814/2013-TCU-Plenário) [relator Ministro Valmir Campelo]
65.	Portanto, tendo em vista a inviabilidade do uso dos métodos convencionais, bem como a falta de clareza e precisão nas informações orçamentárias do contrato SMS, respaldando-se nos precedentes do Tribunal que admitem o uso de estimativas para o cálculo de sobrepreço e/ou superfaturamento, resta como opção técnica utilizar a metodologia que será demonstrada no item subsequente para a avaliação do dano.
III. APLICAÇÃO DA TEORIA DO PRODUTO BRUTO MITIGADO   
66.	Objetivando o adequado cálculo dos valores devidos ao erário que decorram da prática de atos ilícitos em procedimentos de contratação pública, deve-se sempre partir da adoção de algum método que permita quantificar o dano causado aos cofres públicos de forma segura, tecnicamente embasada e com fundamentação legal idônea. Para alguns tipos de problema, as teorias do produto bruto e do produto bruto mitigado cumprem esse papel satisfatoriamente, conforme será demonstrado neste item.
67.	Inicialmente, cumpre informar que, nos termos do parecer da lavra do Procurador-Geral do Ministério Público junto ao TCU, Dr. Paulo Soares Bugarin, no âmbito do TC Processo 010.851/2016-0 (auditoria de conformidade em contratos de operação do navio-sonda Vitória 10.000 celebrados entre empresas da Petróleo Brasileiro S.A. e do grupo empresarial Schahin) , as teorias mencionadas foram analisadas detalhadamente, tendo-se concluído quanto à plausibilidade e pertinência da utilização da teoria do produto bruto no âmbito do TCU, embora, no caso daqueles autos, o representante do MPTCU tenha se posicionado pela desnecessidade de sua utilização em face da forma como os débitos já são calculados nos processos de controle externo. A fundamentação legal e as referências bibliográficas quanto ao conceito e à aplicação das teorias encontram-se discutidas no referido parecer (peça 36) . 
68.	De acordo com a teoria do produto bruto, quando ocorre uma prática ilícita, todo o valor efetivamente pago pelo poder público ao contratado deve ser admitido como dano ao erário e retornado aos cofres públicos. Não se desconta nenhum gasto ou despesa incorrida pela empresa para a execução do avençado, pois o risco do negócio é todo da contratada, que assume integralmente a responsabilidade pela prática dos atos ilícitos sobre a qual tenha tido influência direta.
69.	Por essa teoria, mesmo que a empresa alegue ter licitamente executado parcela do objeto, ou o objeto completo, o valor total recebido por ela, pago pelo contratante, deve ser restituído aos cofres públicos, não podendo a contratada contraditar afirmando que teve custos lícitos para executar o objeto. Os custos diretos, os indiretos, o lucro, as despesas indiretas e o sobrepreço, ou seja, todas as parcelas do orçamento, devem ser tratadas como débito decorrente de dano ocasionado ao poder público.
70.	Esse procedimento se adequa às situações em que a natureza do negócio é ilícita, como ocorre com certas condutas criminosas. A regra é o perdimento dos objetos obtidos e do proveito decorrentes da atividade criminosa. Assim dispõe o art. 91, inciso II, alínea “b”, da Parte Geral do Código Penal, quando afirma que são efeitos da condenação a perda em favor da União, ressalvado o direito do lesado ou de terceiro de boa-fé, do produto do crime ou de qualquer bem ou valor que constitua proveito auferido pelo agente com a prática do fato criminoso.
71.	A Lei sobre os crimes de “lavagem” ou ocultação de bens, direitos e valores (Lei 9.613/1998) prevê em seu art. 7º, inciso II, serem efeitos da condenação a perda, em favor da União - e dos Estados, nos casos de competência da Justiça Estadual -, de todos os bens, direitos e valores relacionados, direta ou indiretamente, à prática dos crimes nela previstos. Da mesma forma, o condenado por crime contra a administração pública terá a progressão de regime do cumprimento da pena condicionada à reparação do dano que causou, ou à devolução do produto do ilícito praticado, com os acréscimos legais, nos termos do art. 33, § 4º, do Código Penal. Também o art. 387, inciso IV, do Código de Processo Penal, determina que o juiz, ao proferir sentença condenatória, fixará valor mínimo para reparação dos danos causados pela infração, visando a restituição do produto do ilícito, considerando os prejuízos sofridos pelo ofendido. No caso de crimes contra a Administração Pública, valores ilicitamente recebidos de propina, por exemplo, estariam ao alcance desta última norma. 
72.	No âmbito administrativo, se a lógica do produto bruto fosse aplicada, todo o valor pago pela execução de um contrato que decorresse de uma licitação conduzida ilicitamente deveria ser retornado aos cofres públicos. Seria como se o proveito obtido pela empresa como contrapartida à execução contratual (valor total recebido) fosse ilícito em sua completude, dado que observada violação da legalidade da licitação por algum ato desconforme ao Direito praticado pela licitante vencedora.
73.	No entanto, uma questão que se coloca na esfera administrativa é a do enriquecimento ilícito do Estado. Não há dúvidas de que um contrato que decorra de uma licitação nula também é considerado nulo. Nesse sentido, estabelece o art. 49, § 2º, da Lei 8.666/1993 que a nulidade do procedimento licitatório induz à do contrato, ressalvado o disposto no parágrafo único do art. 59 da mesma lei. Na esfera civil, pelas normas regentes das relações privadas, a declaração de nulidade de um ato ou negócio jurídico opera efeitos “ex tunc”, ou seja, retroage à data em que foi celebrado o ato ou negócio.
74.	O fato de um contrato ser nulo, mas licitamente executado, não retira o direito da contratada se ver ressarcida pelo que tenha executado até a declaração da nulidade, sob pena de enriquecimento ilícito da Administração Pública. Nesse sentido, esclarecedora é a regra do parágrafo único do art. 59 da Lei 8.666/1993, ao estatuir que “a nulidade não exonera a Administração do dever de indenizar o contratado pelo que este houver executado até a data em que ela for declarada e por outros prejuízos regularmente comprovados, contanto que não lhe seja imputável, promovendo-se a responsabilidade de quem lhe deu causa”. A exegese do comando é a de que a Administração não pode se enriquecer ilicitamente às custas do contratado, fazendo este jus à indenização pelas despesas da execução do contrato realizadas e que ainda teriam que ser recebidas do poder público no momento da anulação.
75.	A interpretação tradicional da regra do parágrafo único do art. 59 da Lei 8.666/1993 baseia-se nos casos em que a nulidade não seja imputável ao contratado. Por esse ponto de vista, a empresa executora tem direito a receber os preços pactuados no contrato em relação aos quantitativos por ela efetivamente executados, perdendo apenas o direito de receber o remanescente contratado que ela não tiver executado, uma vez que o prosseguimento do contrato fica obstado pela declaração de nulidade.
76.	Por outro lado, nas situações em que a contratada der causa à nulidade, a contrario sensu, não faz sentido aplicar a interpretação tradicional do parágrafo único do art. 59 da Lei 8.666/1993, devendo a indenização à contratada obedecer a outro critério. A saída alvitrada nesses casos para que não seja aplicada a teoria do produto bruto – por ser excessiva e levar ao enriquecimento ilícito do Estado – é a adoção da teoria do produto bruto mitigado, um abrandamento que corrige as distorções da primeira teoria (produto bruto) e se adere melhor ao nosso ordenamento jurídico.
77.	A teoria do produto bruto mitigado busca atender ao princípio que proíbe o enriquecimento ilícito da Administração, bem como do contratado que não pode enriquecer com o lucro do ilícito, sem olvidar, porém, que o poder público deve agir de forma severa em relação aos infratores que causem lesões aos cofres estatais por atos ilícitos. Por essa teoria, a contratada teria direito de receber como indenização os custos reais por ela suportados para cumprir as obrigações contratuais até a declaração de nulidade do contrato, mas apenas estes custos. Dessa forma, o lucro ou remuneração por ela obtido em função do exercício de sua atividade não seria passível de ressarcimento pela Administração, muito menos o sobrepreço existente no contrato.
78.	Desse modo, do valor total pago pelo contratante ao contratado, deve-se descontar o custo comprovado ou estimado, limitado ao custo de mercado, que a empresa teve para executar o empreendimento, e a diferença entres esses dois valores é o que deve ser ressarcido ao poder público pela empresa executora. Por esse método, se por um lado o indesejado enriquecimento ilícito da Administração é evitado, por outro são desestimulados comportamentos ilícitos das licitantes e contratadas, que passarão então a adotar maiores cautelas em seus atos tendo em vista o receio e risco de sofrerem sanções que sejam desabonadoras e gravosas ao seu patrimônio.
79.	A teoria do produto bruto, portanto, é mitigada pela obrigação do poder público descontar, do valor total que pagou à empresa que deu causa à nulidade, os custos demonstrados, resultando, assim, em um valor menor de imputação de débito à contratada. Por custos da contratada, deve-se entender, no caso de um orçamento típico de obra pública, os custos diretos da planilha orçamentária efetivamente executados, somados às despesas indiretas que usualmente fazem parte do BDI do contrato, excluindo-se, obviamente, o lucro (remuneração) contratual declarado como parcela ou componente do BDI.
80.	O produto bruto mitigado foi utilizado pelo TCU no Acórdão 1306/2017-TCU-Plenário [relator Ministro José Múcio Monteiro] na solução que foi adotada para o cálculo do dano ao erário (auditoria em contratos de operação do navio-sonda Vitória 10.000) . O Tribunal determinou cautelarmente à Petrobras que limitasse os pagamentos a partir daquela decisão aos custos diários diretos e indiretos que a contratada suportava pela execução do contrato analisado naqueles autos. O trecho abaixo do acórdão traz a determinação.
9.2. determinar à Petrobras que, na qualidade de contratante, líder do consórcio e operadora do Bloco BM-S-09:
 (...) 
9.2.2. em relação ao contrato de prestação de serviços de perfuração do referido bloco, celebrados com a Schahin Engenharia S.A., atualmente denominada Base Engenharia e Serviços de Petróleo e Gás S.A., limite os pagamentos ainda não efetuados aos valores correspondentes aos custos diários diretos e indiretos efetivamente incorridos pela contratada, estimados preliminarmente em US$ 54.220,00;
81.	Como adendo, cabe informar que, em 25/8/2017, o Ministro Edson Fachin do STF negou seguimento a mandado de segurança impetrado pelas empresas responsáveis do caso tratado no acórdão do parágrafo acima (MS 35.004/DF) , convalidando o entendimento pacífico daquela Corte Suprema acerca da competência constitucional do TCU para aferir a regularidade dos repasses de recursos públicos a terceiros que contratam com a Administração Pública. O trecho abaixo do Voto do Acórdão 1306/2017-TCU-Plenário esclarece como a questão foi enfrentada e a teoria da mitigação do produto bruto aplicada nesse relevante precedente.
25. Inicialmente, a unidade técnica calculou os referidos custos diários diretos e indiretos em US$ 361.477,00, na forma especificada no relatório. O atual titular da SeinfraOperações, entretanto, se manifestou pela retenção da totalidade do pagamento pendente relativo ao contrato de afretamento da embarcação, promovendo-se apenas o pagamento referente aos custos diários diretos e indiretos do contrato de prestação de serviços, limitado ao valor de US$ 54.220,00 (corresponde a 15% do valor inicialmente levantado pela unidade técnica, levando-se em conta a proporção dos serviços de perfuração no total do DSC) .
26. Concordo com o último posicionamento da unidade instrutiva. Em juízo de conhecimento não exauriente, o objetivo da retenção cautelar parcial de pagamentos é o de evitar eventual aumento do dano à Petrobras decorrente de nulidade dos contratos fraudados. A autorização para o pagamento dos custos diretos e indiretos referentes ao contrato de prestação de serviços, por sua vez, visa mitigar o perigo reverso decorrente de eventual retenção total de valores.
82.	Considerando, por exemplo, a responsabilidade por improbidade administrativa, é possível extrair das sanções previstas no art. 12 da Lei 8.429/1992 uma interpretação normativa que permite verificar presentes os elementos da teoria do produto bruto mitigado. Nos termos de seus incisos I, II e III, as cominações que podem ser aplicadas ao responsável pelo ato de improbidade envolvem, dentre outras, a perda dos bens ou valores acrescidos ilicitamente ao patrimônio e o ressarcimento integral do dano. Essas sanções, aplicadas cumulativamente ou não, dependerão da análise concreta do ato de improbidade praticado previsto nos arts. 9º, 10 e 11 da lei (que importam enriquecimento ilícito, que causam prejuízo ao erário ou que atentam contra os princípios da Administração Pública) .
83.	A lei separa de forma clara as sanções de perda dos bens ou valores acrescidos ilicitamente ao patrimônio e de ressarcimento integral do dano. Partindo da compreensão de que a lei não contém palavras ou termos inúteis, há de se diferenciar a natureza do ressarcimento e de cada uma dessas sanções. Por exemplo, em relação ao ressarcimento ao erário, Maria Sylvia Zanella Di Pietro (Direito Administrativo, 29ª edição. Rev., atual. e ampl. – Rio de Janeiro: Forense, 2016) se posiciona como segue. 
Por isso mesmo, só é cabível o ressarcimento se do ato de improbidade resultou prejuízo para o erário ou para o patrimônio público (entendido em sentido amplo) . Onde não existe prejuízo, não se pode falar em ressarcimento, sob pena de enriquecimento ilícito por parte do Poder Público. Essa conclusão decorre de norma expressa da lei, contida no artigo 5º, segundo o qual “ocorrendo lesão ao patrimônio público por ação ou omissão, dolosa ou culposa, do agente ou de terceiro, dar-se-á o integral ressarcimento do dano”. 
84.	O art. 6º da lei de improbidade define que “no caso de enriquecimento ilícito, perderá o agente público ou terceiro beneficiário os bens ou valores acrescidos ao seu patrimônio”, o que é substancialmente diferente do que dispõe o art. 5º. A título de exemplo, em um caso de improbidade cujo ato se relacione a conduta vedada pela lei e diga respeito a um contrato superfaturado, o “ressarcimento integral do dano” corresponderia ao superfaturamento da parcela paga desse contrato (proveniente do sobrepreço, ou preço contratado acima do valor de mercado) , enquanto os “bens ou valores acrescidos ilicitamente ao patrimônio” do agente ímprobo (ou terceiro beneficiado) seria o lucro que esse agente ou empresa contratada obteve pela execução do contrato. Se o lucro não tivesse que ser devolvido à Administração pela empresa ímproba, estaria ela se enriquecendo ilicitamente às custas do poder público a partir da prática do ato vedado que concorreu com esta circunstância (enriquecimento ilícito) .
85.	Daí não ser exagero concluir que a teoria do produto bruto mitigado encontra respaldo na lei de improbidade administrativa nos casos em que o ato lesivo se relacione a ilícitos praticados em contratos administrativos, uma vez que as sanções apenas não atingem os custos demonstráveis pela empresa na execução do contrato, cabendo a ela ressarcir o valor superfaturado e perder o lucro obtido pela execução do contrato, por enriquecimento ilícito. É claro que essa análise deve ser feita em cada caso concreto pelo Judiciário quando aplica a lei de improbidade, mas se quer ressaltar que existe a possibilidade dessa cumulação de sanções ocorrer, sendo ela explicada pelo método do produto bruto mitigado.
86.	A teoria do produto bruto, embora sem referência explícita a esse termo, é utilizada em alguns casos pelo TCU nas tomadas de contas especiais envolvendo convênios. Ela se faz presente, por exemplo, nos casos em que a parcela executada de uma obra não possui serventia alguma a seus propósitos iniciais, e o Tribunal determina a devolução aos cofres públicos do valor total repassado ao convenente. Da Jurisprudência Selecionada do TCU, citam-se abaixo alguns enunciados representativos desse entendimento, colhidos dentre inúmeros acórdãos que decidiram no mesmo sentido.
Considera-se como prejuízo em valores integrais a aplicação dos recursos do convênio em objeto que se revela inservível ou sem funcionalidade após a sua execução, completa ou parcial. (Acórdão 2812/2017-TCU-Primeira Câmara) [relator Ministro-Substituto Weder de Oliveira]
A execução parcial do objeto de um convênio somente será considerada, para fins de redução do valor do débito apurado, quando comprovadamente a parcela concluída for aproveitável para a finalidade esperada. (Acórdão 2835/2016-TCU-Primeira Câmara) [relator Ministro Benjamin Zymler]
A execução parcial do objeto pactuado aliada à imprestabilidade da parcela realizada permite a condenação do responsável pelo valor total dos recursos repassados pelo convênio. (Acórdão 494/2016-TCU-Segunda Câmara) [relator Ministro-Substituto Marcos Bemquerer]
Nos casos de execução parcial de objeto de convênio, em que a fração executada não possa ser aproveitada para os objetivos do convênio, impõe-se a devolução integral dos recursos federais repassados. (Acórdão 5661/2014-TCU-Primeira Câmara) [relator Ministro Bruno Dantas]
Quando o objeto de convênio é executado parcialmente e não se vislumbra a possibilidade de aproveitamento do que foi realizado para posterior conclusão, aduz-se que houve completo desperdício dos recursos repassados, os quais devem ser integralmente devolvidos aos cofres federais. (Acórdão 5175/2013-TCU-Primeira Câmara) [relator Ministro-Substituto Marcos Bemquerer]
87.	Portanto, no contexto dos convênios, gestores são condenados a devolver integralmente as quantias repassadas pelos órgãos federais quando constatado que os empreendimentos não possuem funcionalidade ou utilidade, mesmo que parcialmente executados. Essa é uma situação mais rigorosa com os gestores do que seria se fosse oportunizado a eles descontar o preço das parcelas construídas da obra de seus débitos. E também mais rigorosa do que se fosse aplicada a teoria do produto bruto mitigado, em que se descontaria do débito os custos diretos e indiretos comprovados de execução (menos a remuneração da contratada) .
88.	Do ponto de vista da empresa contratada, normalmente, se não há participação dela diretamente na irregularidade praticada no âmbito de um convênio, ela tem direito a receber os valores da parcela da obra que executou, sendo apenas condenada a ressarcir o erário pelo que recebeu do convenente e não comprovou a execução. Mas a dúvida que se coloca é: e se ela ajudou a cometer a irregularidade, por meio de fraude à licitação ou outro meio ilícito de influenciar a execução do convênio? O tratamento deveria ser o mesmo? Ou ela deveria ser condenada a ressarcir, além do que recebeu a mais pelo que não executou, o lucro obtido da parcela executada, sob pena de enriquecimento ilícito? Uma resposta negativa a esta última questão conduziria à conclusão de que o gestor seria excessivamente penalizado (débito total) enquanto a empresa sairia incentivada a praticar ilícitos (lucro preservado) . Ademais, cabe comentar que a teoria do produto bruto mitigado é muito utilizada nos Estados Unidos da América há quase 80 anos, conforme previsto no Securities Exchange Act de 1934. Nos Estados Unidos, essa teoria é chamada de disgorgement e envolve a devolução de lucros obtidos ilicitamente, nos termos expostos nesta instrução.
89.	Todas essas questões, legais e jurisprudenciais, constituem argumentos racionais que fornecem suporte jurídico à admissão da teoria do produto bruto mitigado como referência para a quantificação do dano pela prática de atos ilícitos, especialmente nos casos de licitações fraudadas, onde há projetos e orçamentos deficitários de difícil auditabilidade, e de contratos com irregularidades graves na fase executória. A Lei Orgânica do TCU menciona em diversos dispositivos a palavra “débito”, deixando ao intérprete e aplicador a elaboração de metodologias para calculá-lo, não fixando qualquer limitação impeditiva. 
90.	Para facilitar a compreensão do que foi discutido neste tópico, elaborou-se o quadro abaixo com as principais diferenças entre as teorias que podem ser utilizadas para o cálculo do ressarcimento devido ao erário.		
		Teoria 
	Procedimento licitatório
	Forma de cálculo do ressarcimento
	Devolução ao erário

	1
	Cálculo convencional do débito
	Licitação sem fraude ou outro ato ilícito
	Diferença entre o valor pago e o valor de mercado
	Sobrepreço

	2
	Teoria do Produto Bruto Mitigado
	Licitação com fraude ou outro ato ilícito
	Diferença entre o valor pago e os custos diretos e despesas indiretas, limitados aos custos referenciais de mercado
	Sobrepreço + lucro regular da contratada, conforme padrões de mercado

	3
	Teoria do Produto Bruto
	Licitação com fraude ou outro ato ilícito
	Todo o valor pago
	Valor total do contrato (sobrepreço + lucro + custos diretos + despesas indiretas) 

91.	As teorias acima foram ordenadas em termos crescentes de severidade sancionatória pelas quais os responsáveis por atos ilícitos devem responder. O ressarcimento ao erário poderá ser desde apenas o valor do sobrepreço contratual até o valor total do contrato recebido pela empreiteira. A teoria do produto bruto mitigado pressupõe uma situação intermediária de rigidez para com os infratores, justificável nos casos de ilícitos e fraudes comprovadas às licitações e contratos. Assim, a teoria da mitigação encontra um meio termo entre duas soluções insatisfatórias para o propósito de ressarcir o dano, a da mera devolução do sobrepreço (sob pena de incentivo à prática de novas irregularidades e enriquecimento ilícito da empresa, sobretudo numa situação em que a aferição desse sobrepreço é de difícil execução) , e a da devolução do valor total contratado, incluindo os custos legítimos da executora (sob pena de enriquecimento ilícito do Estado) .
92.	Portanto, em face do exposto neste item, com as justificativas e razões nele apresentadas, entende-se não haver óbices a que o Tribunal aplique a teoria do produto bruto mitigado em suas análises de quantificação do dano. Será assim procedido nesta tomada de contas especial a partir dos elementos fáticos que serão discutidos no próximo item com relação ao contrato SMS. Ao final, permitirão melhor embasar a escolha feita nesta oportunidade quanto à teoria aplicável.
IV. CÁCULO ESTIMATIVO DO RESSARCIMENTO AO ERÁRIO PELA TEORIA DO PRODUTO BRUTO MITIGADO
93.	Conforme abordado nos itens anteriores, as características do contrato SMS não permitem calcular com os métodos tradicionais os valores referenciais e, por consequência, quantificar os valores de sobrepreço e/ou superfaturamento decorrentes da contratação. Por métodos tradicionais, entendem-se todos aqueles em que é possível encontrar referências de preços para os itens de serviço da planilha orçamentária para fins de comparação com os preços orçados ou contratados. As citadas referências podem ser provenientes de sistemas oficiais (Sinapi, Sicro ou sistemas próprios de alguns órgãos e entidades da Administração Pública) , de revistas técnicas especializadas, de contratos públicos com serviços semelhantes, ou mesmo de pesquisas de mercado com fornecedores dos serviços e insumos do objeto licitado.
94.	Não há, portanto, outra alternativa que não seja a utilização de métodos estimativos para o cálculo de sobrepreço em contratos dessa natureza, para os quais é impossível definir com clareza e precisão os serviços ou as especificações técnicas dos itens orçamentários, avaliar a adequação ou suficiência de seus quantitativos, ponderar a razoabilidade da pesquisa dos preços licitados ou verificar a justeza dos preços ofertados pela contratada. A esses fatores, se soma o fato de que o contrato trata de serviços e preços internacionais em nove países distintos, de economias e tamanhos distintos, o que dificulta ou inviabiliza encontrar dados confiáveis de preços (em dólares, com conversão de moedas locais) , uma vez que não se conhecem referências ou como são orçados preços de serviços de engenharia nessas localidades.
95.	Antes de justificar a adoção do método de cálculo do sobrepreço, de modo a dar segurança e garantia ao jurisdicionado e à Administração quanto à sua idoneidade conceitual e aplicabilidade ao caso concreto, cabe fazer um histórico das irregularidades da licitação e do contrato SMS que repercutirão e justificarão algumas escolhas e decisões a serem tomadas nesta instrução em relação ao cálculo do sobrepreço. Lembrando que o sobrepreço é, na teoria do produto bruto mitigado, uma das parcelas que compõem o ressarcimento ao erário, ao lado da remuneração ou lucro “regular” da contratada.
96.	Além desta TCE, dois outros processos tramitam nesta Corte de Contas tratando da licitação e do contrato SMS. O primeiro é o processo de auditoria do TCU (TC Processo 031.750/2013-3) , em fase atual de instrução pela SeinfraOperações para análise das respostas dos responsáveis da Petrobras chamados em audiência no Acórdão 2812/2015-TCU-Plenário. O segundo trata da representação proposta pela SeinfraOperações (TC-Processo 023.607/2017-3) , em que foram apurados e demonstrados indícios de fraude à licitação dos serviços de SMS, cuja proposição da unidade técnica, aceita pelo relator, foi a de chamar as empresas licitantes a se manifestarem sobre as irregularidades apontadas. Assim, se não forem esclarecidas, o TCU poderá declará-las inidôneas para licitar com a Administração Pública Federal nos termos do art. 46 da Lei 8.443/1992.
97.	Quando o TCU realizou a auditoria objeto do TC Processo 031.750/2013-3, praticamente não haviam informações da Operação Lava Jato. Por meio de provas colhidas em investigações criminais, mormente por meio de procedimentos de busca e apreensão e de evidências obtidas em acordos de colaboração premiada, o Ministério Público Federal passou a ter acesso e conhecimento de novas informações sobre a prática de crimes contra a Administração Pública envolvendo obras e contratos da Petrobras. Cabe enfatizar que, no caso concreto do contrato SMS celebrado com a Construtora Norberto Odebrecht, as investigações criminais foram realizadas e tiveram suas provas colhidas antes mesmo que os ex-executivos do Grupo Odebrecht celebrassem acordo de colaboração premiada, tendo havido sentença penal condenatória prolatada um ano antes da colaboração. A auditoria interna da Petrobras já havia assinalado irregularidades no contrato em outubro de 2012. Anteriormente ao início da Operação Lava Jato e à colaboração da Odebrecht, já circulavam notícias na imprensa dando conta de fraudes no contrato. Ademais, o TCU realizou auditoria no contrato entre 2013 e 2014 e o MPTCU ingressou com representação sobre o caso em 2013. Sendo assim, constata-se que, mesmo antes da celebração dos acordos de colaboração da empresa, o conjunto probatório composto pela auditoria interna da Petrobras, auditoria do TCU, representação do MPTCU, e processo criminal, já seria mais do que suficiente para comprovação da fraude à licitação.
98.	Na representação objeto do TC Processo 023.607/2017-3, mencionou-se a colaboração do Sr. Marcio Faria da Silva, Diretor da Odebrecht Plantas Industriais e Participações S.A., cujo depoimento foi dado na Sede da Procuradoria da República na Paraíba, no dia 14/12/2016, revelando que houve um esquema de pagamento de propinas a partidos políticos envolvendo a contratação e execução do Contrato 6000.0062274.10.2. O depoimento completo é de domínio público e está disponível na rede mundial de computadores no link https://www.youtube.com/watch?v=l2_OnDfkun8.
99.	Sinteticamente, o Sr. Marcio Faria da Silva afirmou que a licitação dos serviços SMS foi, desde o início, direcionada para a Construtora Norberto Odebrecht vencer, mediante o pagamento de propina de 3% do valor do contrato para que a Petrobras passasse informações antecipadas do projeto à empreiteira. O colaborador confirmou que contatou as empresas Andrade Gutierrez, OAS e Camargo Corrêa para conversar sobre o contrato. Embora as três empreiteiras tivessem mostrado desinteresse em participar do certame, aceitaram ofertar propostas de cobertura. O colaborador também relatou que o exíguo prazo para a apresentação de propostas acabou sendo um impeditivo que afastou empresas estrangeiras interessadas em contratar com a Petrobras, restringindo a competitividade da licitação. Na apresentação final, apenas a Andrade Gutierrez e a OAS, além da vencedora Odebrecht, ofertaram propostas de preço pelo contrato.
100.	Ademais, o executivo afirmou que, diante da demora para se iniciar a execução do contrato, foi pedido da Odebrecht pela Diretoria Internacional da Petrobras mais um total de 5% do valor do contrato, que seria, no acerto final, destinado ao PMDB (4%) e ao PT (1%) , para que o contrato pudesse ser assinado e sua execução iniciada. Conforme o colaborador, tal valor percentual foi pago.
101.	As informações prestadas pelo Sr. Márcio Faria da Silva revelam indícios de que houve fraude na licitação que originou o contrato SMS da Petrobras com a CNO, mediante combinação prévia de preços entre as ofertantes e oferecimento de propostas de cobertura. No mesmo sentido, no Voto do Acórdão 2812/2015-TCU-Plenário, já havia sido mencionado trecho do depoimento do Sr. Dalton dos Santos Avancini, Diretor-Presidente da Camargo Correa, obtido de colaboração premiada firmada junto ao Ministério Público Federal, no qual o colaborador afirmou que a Camargo Correa  foi procurada pela Odebrecht para que apresentasse uma proposta de cobertura com o fim de simular uma concorrência, sendo que na oportunidade deu-se a entender que a Odebrecht já teria ganho o contrato.
102.	Conforme já mencionado, antes mesmo da celebração do acordo de colaboração do Grupo Odebrecht com o MPF, já havia provas suficientes da ocorrência de fraudes. Além disso, foi prolatada sentença condenatória em ação penal que apurou crimes previstos na lei de licitações, de competência da 27ª Vara Criminal da Comarca da Capital do Tribunal de Justiça do Estado do Rio de Janeiro, que considerou procedente denúncia do Ministério Público oferecida em face de diversos agentes (ex-gestores e ex-funcionários da Petrobras) acusados de cometer crimes relacionados à contratação dos serviços SMS (Processo 0232574-02.2014.8.19.0001, peça 37) . A sentença do referido juízo criminal condenou oito réus por infringência ao art. 90 da Lei 8.666/1993, que estabelece ser conduta criminosa “frustrar ou fraudar, mediante ajuste, combinação ou qualquer outro expediente, o caráter competitivo do procedimento licitatório, com o intuito de obter, para si ou para outrem, vantagem decorrente da adjudicação do objeto da licitação”.
103.	Na fundamentação da sentença, o juiz afirma que “a denúncia evidencia que o processo de contratação da Construtora Norberto Odebrecht apresentou irregularidades, sendo inadequado e viciado, o que caracteriza a fraude perpetrada pelos réus, mediante prévio ajuste e em comunhão de ações e desígnios entre si, com o intuito de obter, para si ou para outrem, vantagem decorrente da adjudicação do objeto da licitação”. Cada um dos réus foi condenado a uma pena de detenção e ao pagamento de uma multa individual (multa de US$ 16,513,205.90, correspondente a 2% do valor do contrato de US$ 825,660,293.79, nos termos do art. 99, §1º, da Lei 8.666/1993) . Conforme noticiado em 9/8/2017, a 1ª Câmara Criminal do Tribunal de Justiça do Rio de Janeiro confirmou em grau recursal a sentença penal condenatória proferida em desfavor dos responsáveis.
104.	Na data de 1º/12/2016, o Ministério Público Federal firmou acordo com a pessoa jurídica Construtora Norberto Odebrecht no âmbito da Operação Lava Jato. O acordo foi celebrado com a Odebrecht por autoridades do Brasil, da Suíça e dos EUA. Conforme divulgado pelo MPF, a Odebrecht se obrigou a pagar o equivalente a R$ 3.828.000.000,00, dos quais aproximadamente R$ 3.000.000.000,00 destinados ao Brasil. Na instrução da Representação proposta pela SeinfraOperações (TC-Processo 023.607/2017-3) , discorreu-se sobre os efeitos que a celebração de um acordo de leniência pode apresentar sobre a jurisdição do TCU, especialmente quando o Tribunal fiscaliza um contrato em que a empresa executora é a celebrante do acordo.
105.	Na instrução da representação, fez-se referência à decisão tomada no Acórdão 483/2017-TCU-Plenário [relator Ministro Bruno Dantas] (acompanhamento de auditoria de conformidade realizada com o objetivo de fiscalizar as obras da Usina Termonuclear (UTN) de Angra 3, no Rio de Janeiro) como precedente no qual o Tribunal abordou com maior profundidade a questão relativa à necessidade de harmonização da atuação do TCU com a de outros órgãos competentes, o que envolve considerar os acordos de leniência em uma perspectiva mais ampla do ponto de vista institucional e normativo visando aprimorar o combate à corrupção como tarefa estatal. Na instrução da representação e no Acórdão 483/2017-TCU-Plenário, foi ressaltado que a postura colaborativa com o TCU por parte da Odebrecht, revelando informações de interesse ao exercício do controle externo, poderá vir a ser considerada como atenuante das sanções de mérito futuras (por exemplo, em relação à declaração de inidoneidade do licitante fraudador prevista no art. 46 da Lei 8.443/1992 e em relação às multas dos arts. 57 e 58 da mesma lei) .  
106.	Em relação ao dano causado ao erário, a abordagem não pode ser a mesma. Independentemente do cálculo dos riscos, da segurança jurídica da celebrante do acordo de leniência ou dos benefícios a serem a ela concedidos em troca de informações, permanece válido o princípio da independência das instâncias entre as esferas cível, penal e administrativa, reconhecido amplamente na jurisprudência do TCU, de modo que a celebração de um acordo de leniência não obsta a que o Tribunal exerça plenamente suas atribuições, busque o ressarcimento ao erário e aplique as sanções que lhe cabe aplicar por determinação legal.
107.	As sanções da lei anticorrupção são extraídas da interpretação de seu próprio texto. Por exemplo, o art. 16, § 2º, da lei estabelece que a celebração do acordo de leniência isentará a pessoa jurídica das sanções previstas no inciso II do art. 6o (publicação extraordinária da decisão condenatória) e no inciso IV do art. 19 (proibição de receber incentivos, subsídios, subvenções, doações ou empréstimos de órgãos ou entidades públicas e de instituições financeiras públicas ou controladas pelo poder público, pelo prazo mínimo de um e máximo de 5 cinco anos) , e reduzirá em até 2/3 (dois terços) o valor da multa aplicável. São esses os benefícios concedidos às pessoas jurídicas celebrantes das leniências. Qualquer interpretação extensiva que amplie os efeitos dos acordos para além do disposto na lei anticorrupção estaria invadindo a esfera delimitada pelo legislador no diploma legal.
108.	O art. 16, § 3ª, da lei anticorrupção é claro em afirmar que o acordo de leniência “não exime a pessoa jurídica da obrigação de reparar integralmente o dano causado”. Não há nenhum impedimento para que o TCU possa no âmbito de suas tomadas de contas especiais imputar débitos aos responsáveis se constatada a ocorrência de dano ao erário, independentemente do que tenha sido ajustado pela pessoa jurídica responsabilizada no acordo de leniência que ela tenha celebrado com outro órgão público. Recorde-se também que o art. 37, § 5º, da Constituição Federal ressalva as respectivas ações de ressarcimento ao erário da regra da prescritibilidade.
109.	Os fatos narrados nos parágrafos precedentes (colaborações premiadas e sentença judicial condenatória) são reveladores de fortes indícios da prática de atos ilícitos, e permitem evidenciar que a licitação dos serviços SMS foi fraudada para que a CNO a vencesse em troca do pagamento de vantagens indevidas a agentes públicos pela execução dos serviços. Da mesma forma, o acordo de leniência firmado pela Odebrecht é um veemente indicativo de que a empresa reconheceu a prática de condutas lesivas à Administração Pública e decidiu colaborar com as investigações das autoridades administrativas com o intuito de atenuar suas sanções. A esses fatos concretos, ainda se soma que tanto a auditoria do controle interno da Petrobras quanto a do TCU revelaram indícios de restrição à competitividade da licitação apontando falhas graves no procedimento de contratação.
110.	O conjunto dessas revelações reforça a convicção de que a licitação foi, de fato, fraudada por um cartel de empresas que, articuladamente com gestores públicos, manipularam os resultados do certame para atender interesses próprios, com pagamento de propinas e lesão aos cofres da Petrobras. Aliás, a representação proposta pela SeinfraOperações (TC Processo 023.607/2017-3) tem como objetivo justamente apurar a ocorrência dessa fraude, que, no mérito, pode levar à declaração de inidoneidade para licitar com a Administração Federal das empresas que a praticaram, nos termos do art. 46 da Lei 8.443/1992.
111.	Colocado o cenário de fraude à licitação, a partir dos fortes indícios coligidos de diferentes fontes de informação a comprovando, passa-se agora a analisar o problema do sobrepreço e como calculá-lo, tendo em conta o pressuposto de que apenas por estimativa será possível chegar a um valor definitivo. Relembre-se que será aqui utilizada a teoria do produto bruto mitigado para o cálculo do ressarcimento ao erário, cujo valor deve corresponder à soma do sobrepreço e do lucro que a contratada obteve na execução contratual.
112.	A prática de cartel para fraudar uma licitação leva a que os preços contratados tendam a ser superiores aos que a contratante pagaria se não houvesse a combinação prévia entre as empresas, considerando-se que o objetivo dos cartéis é elevar os lucros e eliminar a concorrência que tenderia a diminuir os preços se fosse seguida uma lógica de mercado. Nos termos do Relatório do Acórdão 1583/2016-TCU-Plenário [relator Ministro Benjamin Zymler] (representação da SeinfraOperações acerca de irregularidades em licitações da Petrobras para obras de implantação da Refinaria Abreu e Lima em Ipojuca/PE, também denominada de Rnest) , “o cartel consiste de um grupo de fornecedores que cooperam para limitar a competição”. Continuando, diz o acórdão que “tais mecanismos surgem quando os fornecedores percebem a inconsistência do processo concorrencial do comprador e o fato de que a cooperação mútua leva à maximização da lucratividade do grupo, em consequente prejuízo ao comprador”.
113.	O assunto foi apreciado pelo TCU no Acórdão 3089/2015-TCU-Plenário [relator Ministro Benjamin Zymler], que decorreu de um estudo sobre a metodologia de cálculo para apuração do montante que a Petrobras sofreu de danos em função de contratações cartelizadas por ela realizadas. O estudo se baseou em uma análise estatística de dados fornecidos pela Petrobras referentes a contratações realizadas pela estatal entre os anos de 2002 e 2014. O acórdão traz um dos mais relevantes resultados de estudo e análise técnico-objetiva em matéria de cálculo de sobrepreço em contratações públicas produzidos pelo TCU. Aliás, o TCU já realizou outros estudos com base em dados estatísticos para encontrar parâmetros referenciais de análise orçamentária de obras, como foi o caso do BDI (Acórdão 325/2007-TCU-Plenário [relator Ministro Guilherme Palmeira], 2.369/2011-TCU-Plenário e 2.622/2013-TCU-Plenário [ambos relatados pelo Ministro-Substituto Marcos Bemquerer].  
114.	O estudo do Acórdão 3089/2015-TCU-Plenário considerou, para construir suas conclusões, uma amostra de 136 contratos da Diretoria de Abastecimento da Petrobras, chegando à conclusão exposta em seu item 9.1.1, reproduzido abaixo.
9.1.1. o “valor mais provável” do potencial prejuízo causado na Petrobras na redução dos descontos nas licitações, no período de 2002 a 2015, em razão da existência dos cartéis na Diretoria de Abastecimento, é de 17% em relação à estimativa das licitações tomando por base metodologia econométrica e dados de regressão consagrados internacionalmente e fartamente aceito pelas cortes americanas (Harkrider e Rubinfeld - 2005; e Korenblit - 2012) e brasileiras (Supremo Tribunal Federal (STF) , RE 68.006-MG) ;
115.	No âmbito da representação efetuada pela SeinfraOperações que conduziu ao Acórdão 1583/2016-TCU-Plenário, o TCU autorizou a unidade técnica a utilizar os estudos econométricos conforme a determinação do item 9.5 transcrito abaixo.
9.5. determinar à SeinfraOperações que, quando da instrução de tomadas de contas especiais instauradas para apurar prejuízos nas contratações da Petrobras, utilize, diante do caráter evidentemente técnico e consentâneo com a estimativa de dano ao erário prevista no art. 210, inciso II, do Regimento Interno, estudos econométricos para quantificar os prejuízos ao erário, nas hipóteses em que a utilização de outros métodos se mostre ineficaz e com reduzidas perspectivas de evidente exatidão no resultado;   
116.	Não se mostra oportuno, nesta instrução, descrever detalhes da metodologia utilizada pela SeinfraPetróleo para conduzir a análise econométrica, haja vista que no referido acórdão encontra-se a descrição completa de todo o procedimento desenvolvido e os cálculos feitos. O que interessa neste processo é o resultado final obtido, que diz que a existência de cartéis nas contratações da Diretoria de Abastecimento elevou os preços finais contratados em 17% em relação aos preços que seriam obtidos em situação concorrencial ampla, sem fraudes e conluios (overcharge) .
117.	A SeinfraPetróleo pesquisou valores médios de sobrepreço encontrados a partir de estudos internacionais que analisam a influência de cartéis nos preços finais contratados. Os parágrafos a seguir do Relatório do Acórdão 3089/2015-TCU-Plenário apresentam algumas dessas conclusões, comparando-as com o percentual de 17% encontrado pelo TCU.  
69. Segundo pesquisas empíricas de Connor (2005, p. 2) , os cartéis geram em média um sobrepreço de 25%, comparado ao preço em um mercado competitivo, enquanto a OCDE estima entre 10% e 20% (2002) . Um estudo da OXERA, encomendado pela Comissão Europeia, intitulado “Quantifying antitruste damages” (2009, p. 88-90) , concluiu que 70% dos cartéis examinados resultaram num preço adicional compreendido entre 10% e 40%, situando-se a média em torno de 20%, conforme gráfico abaixo:
 (...) 
179. O valor de overcharge de 17 pontos percentuais encontrado neste estudo é condizente com os resultados encontrados nas pesquisas empíricas de Connor (2005, p. 2) , que encontrou que os cartéis geram em média um sobrepreço de 25% comparado ao preço em um mercado competitivo, como também com resultados encontrados pela OCDE que estima o overcharge entre 10% e 20% (2002) . Além disso, estudo encomendado pela Comissão Europeia, intitulado “Quantifying antitruste damages” (2009, p. 88-90) , concluiu que 70% dos cartéis examinados resultaram num preço adicional compreendido entre 10% e 40%, situando-se a média em torno de 20%.
118.	No trecho abaixo do Voto do Acórdão 3089/2015-TCU-Plenário, o relator apresentou cálculos quanto à magnitude do prejuízo aos cofres da Petrobras decorrente dos cartéis.
73. Considerando apenas o conjunto de contratos com indícios e provas de condutas colusivas, na Diretoria de Abastecimento, no período entre 2002 e 2015 - orçamento estimativo total de R$ 52,1 bilhões -, o valor do dano encontrado foi da ordem de R$ 5,7 bilhões a valores históricos e de R$ 8,9 bilhões, ao se aplicar um índice de reajuste inflacionário IPCA. A tabela 10 do relatório que antecede este voto consolida o resultado por contrato.
 (...) 
79. O objetivo da SeinfraPetróleo foi expor a magnitude do prejuízo ao erário, caso a situação verificada na amostra de contratos da Diretoria de Abastecimento – 136 ajustes – fosse hipoteticamente reproduzida no universo de contratações da Petrobras, que totaliza de R$ 199,61 bilhões, segundo o último balanço da entidade apresentado em abril de 2015 (peça 41) .
80. Nesse cenário, a unidade técnica apurou um prejuízo total de R$ 29 bilhões, deduzido a partir da multiplicação do percentual de 17% pelo valor do orçamento estimativo das licitações que deram ensejo às contratações, R$ 170,6 bilhões, inferido por aproximação a partir da quantia total contratada. 
81. A grosso modo, tal montante pode ser obtido a partir da multiplicação do prejuízo de R$ 8,9 bilhões - estimado no universo de 136 contratos e orçamento estimativo de R$ 52,1 bilhões, conforme o item 73 supra - por 3,27 - que corresponde a relação entre o orçamento estimativo de todas as contratações, R$ 170,6 bilhões, e o orçamento estimativo da amostra, R$ 52,1 bilhões. 
119.	A unidade técnica ainda apresentou um relevante dado demonstrando que, de oito fiscalizações empreendidas pelo TCU para apuração de superfaturamento em contratos da Petrobras, cujas contratadas são empresas integrantes do cartel identificado pelo Tribunal, a média de sobrepreço ficou em 16%, valor bastante alinhado, portanto, ao percentual obtido de 17% da análise econométrica, o que demonstra a aderência entre o dado estatístico empiricamente obtido dos contratos da Diretoria de Abastecimento e os exemplos reais de sobrepreços de fiscalizações efetivamente conduzidas pelo Tribunal.
120.	Curiosamente, em auditoria realizada no IBGE, cujo objetivo foi analisar o processo realizado para a elaboração das tabelas do Sinapi, incluindo os procedimentos de coleta de preços de insumos e o tratamento desses dados (Acórdão 1011/2015-TCU-Plenário [relator Ministro José Múcio Monteiro]) , o principal achado do trabalho evidenciou que as pesquisas de preços realizadas pela equipe de fiscalização resultaram, em média, em valores 13,78% mais baixos do que a mediana do Sinapi. Isso significa que, de acordo com a auditoria, os preços reais de mercado são, em média, 13,78% inferiores aos preços de referência para as licitações (mediana do Sinapi) . 
121.	O trabalho econométrico que resultou no Acórdão 3089/2015-TCU-Plenário serviu de referência externa ao TCU, fato que reforça sua idoneidade como parâmetro de aferição do ressarcimento ao erário. A Advocacia-Geral da União ajuizou uma ação de improbidade administrativa, com fundamento na Lei 8.429/1992, envolvendo empresas e pessoas físicas investigadas na Operação Lava Jato, utilizando o parâmetro de 17% em sua argumentação para determinar o valor do ressarcimento do dano. Deve-se lembrar que as sanções da improbidade são inconfundíveis com as da lei anticorrupção, podendo validamente a aplicação dessas leis ocorrer simultaneamente. Abaixo, seguem trechos de notícia datada de 25 de abril de 2017, copiados do sítio eletrônico http://www.conjur.com.br/2017-abr-25/agu-ajuiza-acao-improbidade-empresas-lava-jato, informando sobre a ação ajuizada pela AGU.
A Advocacia-Geral da União ajuizou mais uma ação de improbidade contra envolvidos em fraudes a licitação e cartel investigados pela operação “lava jato”. Entre empresas e pessoas físicas, são 20 acusados. A ação cobra devolução de R$ 11,3 bilhões referentes a 19 contratos de dez obras contratadas pela Petrobras.
O cálculo do ressarcimento da AGU leva em conta os dados produzidos pelo Tribunal de Contas da União. A corte de contas fez um estudo econométrico e concluiu que o cartel da “lava jato” resultou em sobrepreço de 17% nos contratos da Petrobras. A AGU afirma que o sobrepreço nesses 19 contratos significou superfaturamento de R$ 2,8 bilhões. O restante do dinheiro é a multa, equivalente a três vezes o valor do dano.
 (...) 
A AGU não divulga a petição inicial da ação, alegando tratar de informações sensíveis – embora o processo não seja sigiloso e o pedido seja de devolução de dinheiro ao erário. Entre as empresas acusados estão Odebrecht, OAS, Camargo Corrêa, Queiroz Galvão, Techint e Promon. Entre as pessoas físicas, ex-executivos da Petrobras, como Pedro Barusco e Paulo Roberto Costa, além de ex-funcionários das empresas.
Entre as obras apontadas como prejudicadas pelo cartel das empresas, a AGU lista as do Complexo Petroquímico do Rio de Janeiro (Comperj) , além de plataformas marítimas, gasodutos e refinarias. Ao todo, os 19 contratos resultaram em gastos de R$ 16,7 bilhões pela Petrobras.
122.	Pelo que se nota dos trechos acima, a AGU utilizou para o pedido de ressarcimento o parâmetro estimativo de 17% de sobrepreço, aplicando-o a 19 contratos de dez obras da Petrobras. Tal escolha demonstra que, mesmo no campo judicial, onde as exigências de dilações probatórias costumam ser mais aprofundadas, o uso de estimativas é perfeitamente viável quando não restar outra alternativa para aferição e recomposição do erário.
123.	Em recente decisão, Acórdão 2005/2017-TCU-Plenário, de 13/9/2017 [relator Ministro Benjamin Zymler] , que tratou de auditoria na Petrobras com o objetivo de verificar as obras de Modernização e Adequação do Sistema de Produção da Refinaria do Vale do Paraíba - Revap, em São José dos Campos/SP, o TCU utilizou a estimativa de 17% para apontar o superfaturamento decorrente de preços excessivos frente aos de mercado verificado no Demonstrativo de Formação de Preços – DFP do Contrato 0800.0037911.07.2. A quantia calculada e que deverá ser objeto de citação no âmbito da tomada de contas especial para ressarcimento do dano é de R$ 219.716.201,80 (itens 9.1 e 9.2 do acórdão) .
124.	No Acórdão 2005/2017-TCU-Plenário, consta que a equipe de auditoria, por ocasião do Fiscobras/2010, conseguiu avaliar os preços de uma amostra de 34,02% do valor do Contrato 0800.0037911.07.2, que acabou sendo considerada, no Voto do Relator, uma amostra que “não é suficientemente representativa para uma manifestação conclusiva sobre a ocorrência ou não de sobrepreço no contrato”. Por tal motivo, se propôs utilizar os estudos econométricos produzidos pelo TCU para quantificar os prejuízos desse contrato em particular. A justificativa abaixo colhida do Voto esclarece bastante a opção tomada pelo cálculo estimativo.
37. É imperioso observar que, em alguns casos, os atos de corrupção abrangem obras extremamente complexas, com serviços de elevada especificidade, o que causa demasiada dificuldade para se estabelecer o preço paradigma de mercado para os itens avaliados. Há impossibilidade de quantificação do dano pelos métodos tradicionais, pois, além de se tratar de obras industriais e serviços específicos e com equipamentos especiais, os quais não contam com sistemas de referência de custos, o grande volume de dados a ser analisado irá demandar elevado tempo de análise, com risco de ineficácia processual. É exatamente essa a situação do ajuste ora examinado.
125.	O mesmo acórdão autorizou, no item 9.4.7, a utilização do método econométrico como parâmetro para apuração de dano nos demais contratos das obras de modernização da Revap, nos casos em que presente a atuação do cartel.
126.	Desse modo, há argumentos e precedentes a justificar a utilização do percentual decorrente do estudo econométrico de 17% no cálculo do sobrepreço de contratos da Petrobras em que se constate a ocorrência de cartel. No caso do Acórdão 2005/2017-TCU-Plenário, mesmo tendo sido realizada a análise de um terço do orçamento pelo método tradicional de comparação de preços licitados ou contratados com referenciais de mercado, o Tribunal entendeu mais adequado adotar o parâmetro econométrico, aplicando os 17% diretamente ao valor global estimado pela Petrobras. 
127.	Para o Contrato SMS, objeto desta tomada de contas, a opção desta instrução é que se utilize também o percentual do trabalho econométrico como método estimativo de determinação do sobrepreço contratual. No entanto, algumas observações adicionais merecem ser pontuadas para fundamentar e justificar o cabimento do método tendo em vista características particulares dessa contratação. É o que se fará nos parágrafos subsequentes.  
128.	Primeiramente, ressalte-se que os dados que foram tratados na metodologia de análise do estudo da econometria são referentes a contratos da Diretoria de Abastecimento da Petrobras envolvendo cartéis em licitações (136 licitações analisadas, na área de refino, dentro do mercado de atuação das empresas cartelizadas) . Uma alegação contrária que poderia ser arguida, a impactar este processo, é a de que o estudo não seria extensível a outras licitações de fora da Diretoria de Abastecimento.
129.	Não parece haver razão nesse argumento. Os serviços SMS, embora não constituam uma obra de refinaria, são prestados em unidades desse tipo, conforme se depreende do objeto do contrato, que engloba serviços de integridade mecânica, saneamento de passivos ambientais, gestão de SMS e fornecimento de equipamentos de contingenciamento e combate a incêndios em unidades de subsidiárias da Petrobras no exterior. Por exemplo, nos EUA, serviços foram licitados para a Refinaria de Pasadena, enquanto na Argentina para a Refinaria de San Lorenzo. Dessa forma, o Contrato SMS envolveu a prestação de serviços em refinarias da Petrobras. Existe uma conexão de proximidade entre os objetos dos contratos analisados na econometria e o contrato dos serviços SMS, por se tratar do mesmo tipo de empreendimento (obras e serviços em refinarias) , diferentemente do que ocorreria se fossem obras ou serviços de natureza ou tipologia completamente distintos.
130.	Em segundo lugar, as incertezas em contratos de prestação de serviços costumam ser ainda maiores que em contratos de obras. Tanto é assim que a Lei 8.666/1993, no ser art. 65, § 1º, aumenta de 25% para 50% o limite de acréscimo contratual para o caso de reforma de edifício ou equipamento, em relação às obras, serviços ou compras, em que é aplicado o primeiro percentual. A finalidade desse dispositivo é abarcar os maiores riscos e incertezas que existem na elaboração de projetos e orçamentos de serviços de engenharia em relação a obras. Sendo assim, parece razoável supor que um parâmetro médio de sobrepreço calculado para obras seja também admitido para contratos de prestação de serviços, sem que isso incorra em imprecisão inaceitável.
131.	Um terceiro argumento favorável ao uso da estimativa econométrica é o fato dos serviços SMS terem sido licitados para execução em países estrangeiros (nove países) . O estudo foi feito com licitações para obras no Brasil. Conforme já mencionado nesta instrução, o Acórdão 3089/2015-TCU-Plenário trouxe algumas referências da literatura internacional sobre percentuais de sobrepreço em cartéis. Os três valores mencionados (fontes internacionais) no acórdão foram os 25% de uma pesquisa empírica, o intervalo de 10% a 20% da OCDE e a média de 20% do estudo encomendado pela Comissão Europeia. Pode-se dizer que essas referências percentuais de estudos estrangeiros estão, em média, maiores que os 17% encontrados na análise do TCU. Tendo em conta que os serviços SMS foram contratados para execução no exterior, não há nenhum exagero, do ponto de vista comparativo com as demais referências, em se adotar o valor de 17% de sobrepreço. Além do mais, a licitação, embora tenha sido conduzida por meio de um convite internacional, contou apenas com três empresas nacionais ofertando propostas, o que a tornou na prática um certame nacional.
132.	Como quarta consideração, no que tange à definição do objeto da contratação, pode-se afirmar que o orçamento da licitação SMS está bem menos adequado e preciso do que os orçamentos normalmente utilizados nas obras de refinaria. O insuficiente detalhamento dos serviços, insumos e quantitativos e a falta de justificativa dos preços orçados corroboram a percepção de que o preço global do SMS foi dimensionado de forma bem mais imprecisa do que normalmente se verifica nos orçamentos de obras públicas convencionais (inclusive as refinarias) . Sendo mais incertos os preços dos serviços, há por consequência maiores chances de extrapolação percentual do sobrepreço no Demonstrativo de Formação de Preços.
133.	Tanto essa é uma constatação relevante que, se a análise da amostra de 34,02% do Contrato 0800.0037911.07.2, feita no Acórdão 2005/2017-TCU-Plenário, cujo objeto era o “fornecimento de materiais, equipamentos e serviços, relativos à execução de projeto, suprimento de materiais e de equipamentos, construção e montagem, pré-comissionamento, apoio ao comissionamento, à operação, partida e operação assistida, de unidades da UN Revap, contratado a preço global e com base no EPC (Engineering, Procurement e Construction) ”, não se revelou suficiente, menos ainda isso ocorrerá nos serviços SMS, onde é impossível extrair qualquer amostra viável da planilha do orçamento para se calcular o sobrepreço. Portanto, se o Tribunal aplicou na obra da Revap os 17%, quando ela tinha um orçamento melhor especificado, analisado em 34,02% dos preços, mais sentido faz aplicar o mesmo percentual ao caso do SMS, em que as referências são irreconhecíveis e o objeto do contrato, projeto e orçamento são indefinidos.
134.	Apenas para relembrar, no Contrato SMS, verificou-se um total descompasso entre os preços dos itens da contratada e os da licitação elaborada pela Petrobras, com variações percentuais extremas nos preços de certos itens, com diferenças desde + 4.332.450% até - 99,94%. Isso demonstra o quanto o orçamento, e o objeto da licitação, pouca ou nenhuma representatividade possuíam, alternando itens com preços excessivos e inexequíveis. No Relatório do Acórdão 2812/2015-TCU-Plenário (TC 031.750/2013) , mostrou-se a presença de variações amplíssimas entre os preços estimados e contratados no caso da Argentina, analisada pela auditoria, situação discrepante que não se espera se fosse uma licitação regular sem fraude à licitação.
135.	Em quinto lugar, há fortes indícios oriundos da “Operação Lava Jato” de que a licitação e o contrato SMS foram obtidos pela Odebrecht mediante a prática de uma conduta típica de fraude à licitação, conforme os fatos e elementos expostos precedentemente nesta instrução. Sendo o trabalho da econometria direcionado para este propósito, qual seja, a prática de sobrepreço em licitações fraudadas comparativamente ao comportamento esperado em relação às licitações concorrencialmente justas, justifica-se a aplicação do percentual de 17% ao SMS, uma vez que é caso típico de fraude. Ademais, não se pode olvidar que, nos termos de uma das colaborações premiadas, foi informado que ocorreu o pagamento de propinas a agentes públicos pelo contrato.
136.	Como sexto argumento, deve-se considerar que o contrato SMS foi licitado pela Petrobras, a mesma contratante dos 136 contratos analisados pelo método da econometria. Não se está a falar de uma licitação elaborada por outro órgão, entidade ou empresa estatal, mas pela mesma empresa que vem sendo alvo reiterado de investigações criminais no âmbito da Lava Jato. Tal fato é um elemento considerável a justificar os 17%, pois tanto as contratações que embasaram o estudo quanto a do SMS provieram da mesma estrutura e prática licitatória da estatal. 
137.	Por fim, o sétimo e último argumento que justifica que se faça uso do resultado econométrico é o fato de que tanto o Conselho Administrativo de Defesa Econômica (Cade) quanto o TCU constataram a existência do denominado “Clube das 16”, empresas que se associaram para dominar o mercado de grandes obras de engenharia civil demandadas pela Petrobras e eliminar a concorrência nas licitações. A referência a esse grupo, com as empreiteiras que o compõem e a explicação do modo como operam, consta dos Acórdão 1583/2016-TCU-Plenário e 3.089/2015-TCU-Plenário, sendo assunto já bastante conhecido do Tribunal. Essas empresas do cartel são as executoras da amostra de contratos que conduziu ao resultado de 17% de sobrepreço, assim como são também integrantes desse clube as três empresas que ofertaram propostas na licitação SMS, Construtora Odebrechet S.A. (vencedora) , Construtora OAS S.A. e Construtora Andrade Gutierrez S.A. (perdedoras) . Sendo as contratadas empresas conhecidas, atuantes do cartel identificado pelo TCU, tem-se uma justificativa adicional para que o tratamento a ser dispensado à análise do sobrepreço deva ser o mesmo.
138.	As razões e motivos acima expostos justificam, portanto, a adoção do percentual de sobrepreço de 17% como estimativa idônea e adequada para a licitação dos serviços SMS. Não há incompatibilidade ou imprecisão nessa imputação. Ao contrário, é possível cogitar que o sobrepreço tenha sido ainda maior, dadas as múltiplas e graves irregularidades relatadas no procedimento licitatório, que desfazem qualquer indicativo de que a licitação tenha sido planejada com seriedade e conforme os parâmetros da lei.
139.	Para compor o ressarcimento ao erário, resta agora, além do sobrepreço (que se converteu em superfaturamento) , estimar o lucro obtido pela CNO pela execução do contrato, considerando que a opção adotada nesta tomada de contas é a utilização da teoria do produto bruto mitigado ou disgorgement. No anexo ao Relatório de Auditoria R-9265/2011 (peça 33) , elaborado pela Petrobras, consta como uma das irregularidades a prática de percentuais de seguro e de lucro elevados em relação aos praticados no mercado. O seguinte parágrafo do anexo menciona quanto foi a taxa de lucro utilizada no contrato (grifos acrescidos) .
Ainda nessa linha, foi considerada nos preços, a margem de lucro de 12%, que, na realidade, é de 13,1% (cálculo “por dentro”)  extensiva a todos os países, inclusive para aqueles que têm economia estabilizada e, consequentemente, os mercados praticam menores taxas de lucro. A Secretaria de Governo e Gestão Estratégica do Estado de São Paulo adota margem de lucro de 7,2% (percentual obtido a partir da média aritmética das relações lucro/vendas da demonstração de resultados financeiros e contábeis das 309 maiores empresas de construção civil (dados obtidos na revista Conjuntura Econômica da Fundação Getúlio Vargas - FGV) .
140.	A análise dos Demonstrativos de Formação de Preços da Odebrecht no processo de auditoria mostra que os 13,1% correspondem ao valor “por dentro”. Portanto, recorrendo-se à matemática financeira, o lucro contratual faturado pela Odebrecht foi de 12% do valor total que foi pago a ela pela execução do contrato. Esse valor deve se somar ao sobrepreço de 17% para o cômputo do ressarcimento ao erário nos termos do produto bruto mitigado. Para fins de comparação da taxa de lucro, tome-se como referência o Acórdão 2622/2013-TCU-Plenário. Embora não tenha tratado de contratos de prestação de serviços de engenharia, ele fixou taxas de BDI para vários tipos de obra (edificações, rodovias e ferrovias, obras de saneamento básico, obras de energia elétrica e obras portuárias, marítimas e fluviais) . O valor médio de lucro obtido da análise estatística do referido acórdão variou, entre os tipos de obra, na composição do BDI, de 7,30% até 8,40%, resultado inferior aos 12% dos serviços SMS. 
141.	Desse modo, considerando-se os argumentos debatidos, a estimativa de superfaturamento para o contrato SMS, pelo método do produto bruto mitigado, corresponde a 17% do valor pago à contratada mais o lucro de 12% por ela recebido pelos serviços prestados. O cálculo definitivo do valor a ser ressarcido ao erário será feito em item adiante desta instrução.
V. SUPERFATURAMENTO DE QUANTITATIVO NOS ITENS DE ‘MOBILIZAÇÃO’ E ‘SUPERVISÃO’
142.	Na auditoria realizada pelo TCU que conduziu ao Acórdão 2812/2015-TCU-Plenário, um dos achados relatados pela equipe tratou dos “pagamentos de valores definidos para serviços de Mobilização e Supervisão além do limite contratual e das referências usualmente adotadas pela Petrobras”. Conforme mencionado no item I deste exame técnico, que abordou o encontro de contas promovido pela Petrobras, quando da assinatura do quinto aditivo ao contrato, a nova planilha orçamentária obtida da repactuação impôs limites percentuais às despesas de ‘Mobilização’ e ‘Supervisão’, além de reduzir o valor global do contrato.
143.	O fato de a Petrobras ter ajustado os valores de mobilização e supervisão a percentuais que giraram em torno de 10% e 30%, respectivamente, do total do contrato, fazendo-os diminuir em relação aos valores originais pactuados dos mesmos itens, não significa que eles estejam isentos de indícios de superfaturamento, especialmente se forem comparados com referências de preços utilizadas em obras semelhantes da Petrobras. A título de recordação, o contrato foi dividido em três grandes grupos de despesas: Mobilização, Supervisão e Serviços, ficando este último orçado em aproximadamente 60% do valor global contratado.
144.	O Voto do Acórdão 2812/2015-TCU-Plenário, em algumas passagens, demonstra preocupação e dúvida quanto aos percentuais dos itens de mobilização e supervisão, sugerindo que seus valores estariam desproporcionais ao que seria legitimamente esperado. Abaixo, seguem alguns trechos do acórdão tratando a questão.
55. Como se pode depreender dos números acima, mesmo com o advento da repactuação, os itens ‘Mobilização’ e ‘Supervisão’ não deixaram de conglobar vultosa fração da avença, somando algo em torno de 40% do total pactuado, 10% a título de ‘Mobilização’ e 30% de ‘Supervisão’.
 (...) 
67. Ademais, estribou que, diversamente das orientações internas da própria Petrobras que recomendam o percentual máximo de 8% para mobilização em obras industriais, na celebração do contrato em tela, foi aceita parcela de 10% para essa rubrica e, ao final, mais de 14% dos pagamentos deveram-se a tal verba.
 (...) 
70. Ou seja, pelo que se deflui das transcrições, mais de 40% dos custos previstos no instrumento contratual foram detalhados em poucas palavras que, pela generalidade e vagueza semântica, não permitem identificar o modo com que foram quantificados. Consequentemente, dos quase US$ 400 milhões remunerados à CNO no contrato em comento, mais de US$ 160 milhões (concernentes à ‘Mobilização’ e ‘Supervisão’) foram pagos em verba, sem o devido detalhamento da contraprestação oferecida, o que impede medir a justeza dos desembolsos.
71. Pior ainda, em uma avaliação perfunctória, relendo as descrições apostas ao memorial descritivo, tenho a impressão de que os termos empregados no instrumento muito se assemelham às definições de Administração Central, Administração Local e Mobilização/Desmobilização. Como, em obras públicas executadas no Brasil, essas rubricas costumam se situar na faixa de 10% a 20% dos preços pagos, tal constatação salienta ainda mais o risco de terem sido perpetrados pagamentos desarrazoados em desfavor dos cofres públicos.
72. Agrava esse cenário o fato de, além das incertezas sobre a razoabilidade dos pagamentos de ‘Mobilização’ e ‘Supervisão’, alguns preços unitários de itens de serviços revelarem fortes indícios de sobreavaliação.
 (...) 
77. Com todas essas evidências, ajuízo que a contratação vergastada merece aprofundamento sobre os preços praticados. Além de pesarem dúvidas sobre os quinhões pagos a título de ‘Mobilização’ e ‘Supervisão’ (reconhecidos pela própria auditoria interna da Companhia) , a debilidade da estimativa de referência da Petrobras e os indícios de sobreavaliação em preços unitários ofertados pela Contratada elevam os riscos de superfaturamento nas obras, em detrimento dos cofres da Estatal.
145.	Cabe também transcrever, para esclarecimento, as especificações técnicas aplicáveis aos itens de ‘Mobilização’ e ‘Supervisão’ extraídas do Memorial Descritivo do contrato, conforme buscou conferir o Relator em seu voto.
1. MOBILIZAÇÃO GERAL
Consiste na mobilização no Brasil, de instalações, equipamentos e pessoal de direção e supervisão, na elaboração do planejamento dos serviços, e apresentação do Plano de Ação de acordo com este Memorial Descritivo e anexos contratuais.
2. MOBILIZAÇÃO POR PAÍS
Consiste na mobilização de instalações, equipamentos e pessoal de direção e supervisão incorporado ao projeto, na elaboração do planejamento dos serviços e apresentação de toda documentação referente ao plano de execução adotado, específicos do país, de acordo com este Memorial Descritivo e anexos contratuais.
3. MOBILIZAÇÃO POR SITE
Consiste na mobilização de instalações, equipamentos e pessoal de direção e supervisão incorporado ao Site, na elaboração do plano de execução adotado, específicos do Site, de acordo com este Memorial Descritivo e anexos contratuais.
4. SERVIÇOS DE SUPERVISÃO
Consiste nos custos de operação e supervisão dos trabalhos, nos escritórios localizados em cada país e nos seus respectivos Sites. Inclui mão de obra de supervisão até o penúltimo nível de supervisão da mão de obra direta, gastos administrativos tais como: transportes, viagens, aluguéis, consumos, equipamentos, materiais de operação e manutenção do escritório. 
146.	Desse modo, mesmo após o Aditivo n. 5, que teve como mérito ajustar os dois itens aos percentuais de 10% e 30%, e após o encontro de contas promovido pela Petrobras, que considerou essas limitações percentuais no ajuste financeiro ora em fase de discussão judicial (cf. o item I desta instrução) , há consistentes indícios de que tais valores (percentuais) estão acima daqueles praticados pelo mercado. Consequentemente, é relevante que se averigue se existe um superfaturamento por excesso de quantitativo nesses itens, que faz parte da análise desta tomada de contas.
147.	Seguindo os moldes do que foi estipulado para o sobrepreço, não resta outra alternativa que não seja a utilização de critérios estimativos para se calcular um percentual médio de mercado para os itens de mobilização e supervisão, considerados globalmente como grupos de despesas do contrato. O orçamento com o detalhamento dos itens de mobilização e supervisão padece dos mesmos problemas já apontados anteriormente nesta instrução em relação ao orçamento global, ou seja, falta de detalhamento dos insumos ou serviços, imprecisão nos quantitativos e ausência de referências para os preços. Assim como o orçamento em seu todo apresenta diversas irregularidades, o mesmo pode ser constatado de suas partes (itens de mobilização e supervisão) .
148.	Iniciando com a ‘Mobilização’, tanto o relatório do controle interno da Petrobras (peça 33) quanto a auditoria do TCU afirmam que o padrão da Engenharia recomenda o máximo de 8% para despesas de mobilização nas contratações da estatal. Segue abaixo trecho do Relatório do Acórdão 2812/2015-TCU-Plenário que menciona a fonte desse percentual.
Ressalta-se que o percentual praticado no contrato encontra-se além do limite superior de 8% previstos para os itens Mobilização, Implantação e Desmobilização, apontado no Procedimento PC-01-051, relativo ao Padrão para Contratação de Obras Industriais Terrestres da Petrobras. Ressalta-se também que não foi previsto pela Petrobras na licitação e no contrato custos com desmobilização, em desconexão com as práticas correntes nas contratações de C&M.
149.	Revela-se adequado e coerente, não havendo à primeira vista óbices para tanto, que se utilize essa referência, da própria Petrobras (contratante) , para a estimativa do percentual de mobilização que melhor adira à realidade de custos do mercado. Em obras usuais, como de edificações, rodovias ou saneamento básico, por exemplo, esses percentuais costumam ser bem menores do que 8% e sua composição deve ser discriminada na planilha de custos diretos.
150.	Passando agora à ‘Supervisão’, conforme relato da auditoria do TCU, os itens que a compõem se assemelham muito às definições de Administração Central e Administração Local dos orçamentos de obras públicas. De fato, partindo desse pressuposto, uma despesa de supervisão que consuma 30% do valor de um contrato não se pode supor razoável, por mais que peculiaridades dos serviços possam justificar esse elevado percentual.
151.	O TCU já realizou trabalhos em que foi possível estimar percentuais de referência para os itens de Administração Central e Administração Local aplicados a obras públicas. No Acórdão 2369/2011-TCU-Plenário [relator Ministro-Substituto Marcos Bemquerer], que tratou do primeiro estudo feito pelo Tribunal para a definição de parâmetros aceitáveis de BDI para cada tipo de obra de engenharia, um dos tipos analisados foram as obras de edificações constituídas de “reformas” ou “reformas com ampliações com parcela de construção inferior a 40% do valor de referência”. Tal tipo, dentre os estudados, foi aquele que mais se aproximou do conceito de serviço de engenharia. O item 9.3.2 desse acórdão definiu os valores referenciais abaixo para as taxas de Administração Central (componente do BDI) das obras de reforma de edificações.
152.	Os dados estatisticamente tratados conduziram a percentuais de Administração Central que variaram de 3,40% até 10,00%, nos termos da tabela acima. Diante do fato de que os serviços do contrato analisado nesta instrução foram prestados em refinarias, e não em edificações, em países estrangeiros e com logística desconhecida, adotando a postura mais conservadora no caso, para que não haja maiores questionamentos quanto ao critério aqui adotado, será admitido o percentual máximo de 10% como referência para o parâmetro.
153.	Em relação à Administração Local, foi no segundo estudo feito pelo Tribunal para a definição de taxas de BDI, que resultou no Acórdão 2622/2013-TCU-Plenário, que se chegou em valores estatísticos referenciais para seus percentuais. A jurisprudência do TCU entende que os itens de Administração Local devem ser discriminados na planilha de custos diretos. A tabela abaixo, retirada do item 9.2.2 do referido acordão, que fixou os percentuais, demonstra os valores obtidos.
154.	Constata-se uma variação ampla de percentuais de Administração Local, que vai de 1,85% até 10,89%, considerando-se os três quartis do método estatístico e os cinco tipos de obras analisadas. Nesse segundo acórdão que tratou de BDI, obras de reformas de edificações foram incluídas na mesma amostra de contratos classificados como “Construção de Edifícios”. A avaliação dos vários tipos de obra abrangeu grande quantidade e variedade de dados coletados e analisados para se chegar aos resultados acima (mais de uma centena de contratos fizeram parte da amostra) . Pelas mesmas razões expostas para a Administração Central, em atenção ao conservadorismo que a análise requer, será adotado o percentual máximo de 10,89% como referência de Administração Local para o contrato SMS.
155.	Somando-se os percentuais referenciais de 10,00% de Administração Central e 10,89% de Administração Local, chega-se, pelo critério adotado nesta instrução, a uma taxa estimativa para o item de ‘Supervisão’ de 20,89%. Tal percentual é inferior, portanto, ao utilizado no Aditivo n. 5 de 30% para essa despesa. A soma dos itens de ‘Mobilização’ e ‘Supervisão’, em termos percentuais de referência, resulta, pelos critérios expostos, em 28,89% (8,00% + 10,00% + 10,89%) .
156.	Ressalte-se o cuidado tomado para que os valores adotados fossem fundamentados em estudos ou padrões de idoneidade comprovada. No caso da mobilização, no “Padrão para Contratação de Obras Industriais Terrestres da Petrobras”, e no caso da supervisão, nos paradigmáticos Acórdão 2369/2011-TCU-Plenário e 2.622/2013-TCU-Plenário, referências construídas com base em amplos estudos estatísticos, validados e indicados pelo Tribunal como de observância obrigatória na orçamentação de obras públicas federais.
157.	Os números também foram escolhidos com seus percentuais mais conservadores, de forma a compensar as incertezas que envolveram a contratação dos serviços SMS. Não se desprezou o fato de que a execução dos serviços foi realizada em diferentes países e que variabilidades de orçamentação ocorrem a depender de circunstâncias locais. Para minimizar os riscos das estimativas adotadas, os percentuais mais elevados foram tomados como representativos das despesas do contrato.
VI. CÁLCULO DEFINITIVO DO RESSARCIMENTO AO ERÁRIO
158.	Passa-se agora ao cálculo estimativo do ressarcimento devido ao erário. Relembrando, foi adotada a teoria do produto bruto mitigado para esse mister, em que apenas os custos efetivos da contratada (diretos e indiretos) devem ser preservados em seu patrimônio para evitar o enriquecimento ilícito tanto da empresa que praticou a fraude quanto da Petrobras. O sobrepreço de 17% e o lucro de 12% correspondem ao que ilicitamente foi pago à contratada e que deve voltar aos cofres da Petrobras.
159.	O cálculo será feito em três etapas. Na primeira, será abatido do valor total do contrato o superfaturamento por quantitativo inadequado dos itens de ‘Mobilização’ e ‘Supervisão’. Na segunda, será calculado o superfaturamento decorrente dos preços excessivos frente aos de mercado, decorrente da fraude, utilizando o parâmetro econométrico (17%) . E na terceira, será subtraído o lucro obtido pela contratada (12%) conforme propõe a teoria do produto bruto mitigado.
160.	Iniciando pela primeira etapa, calculam-se os percentuais de 8,00% de ‘Mobilização’ e 20,89% de ‘Supervisão’ sobre o valor total do contrato efetivamente executado pela contratada. Os valores obtidos correspondem aos quantitativos que seriam razoavelmente esperados desses dois itens de despesas conforme os parâmetros referenciais estimados (cálculo global para cada item) . A diferença entre o que foi pago de ‘Mobilização’ e ‘Supervisão’ e os valores de referência constituem o superfaturamento decorrente da execução de quantitativo inadequado. A tabela abaixo apresenta os resultados dos cálculos (valores em US$) .      
		Mobilização
	Supervisão
	Serviços
	Valor Total da PPU

	Valor do Contrato (efetiva execução) 
	40.046.777,36
	118.076.715,29
	236.420.328,02
	394.543.820,67

	Valor de Referência para ‘Mobilização’ e ‘Supervisão’
	31.563.505,65 (8,00% do Valor Total da PPU) 
	82.420.204,14 (20,89% do Valor Total da PPU) 
	236.420.328,02
	-

	Superfaturamento nos itens ‘Mobilização’ e ‘Supervisão’
	8.483.271,71
	35.656.511,15
	-
	-

	Valor do Contrato após ajuste da etapa 1
	31.563.505,65
	82.420.204,14
	236.420.328,02
	350.404.037,81

161.	Portanto, com a aplicação dos referenciais estimados de ‘Mobilização’ e ‘Supervisão’, chega-se a um valor de superfaturamento nesses itens de US$ 44.139.782,86 (soma de US$ 8.483.271,71 com US$ 35.656.511,15) . Subtraindo do valor total do contrato o superfaturamento encontrado nesta primeira etapa, chega-se no valor global ajustado de US$ 350.404.037,81 (US$ 394.543.820,67 - US$ 44.139.782,86) , conforme a tabela acima.
162.	A segunda etapa consiste em apurar os 17% de sobrepreço devido à ocorrência de preços excessivos frente aos de um mercado competitivo sem conluio, e descontá-los do valor do contrato ajustado pelo cálculo anterior. A tabela abaixo demonstra os cálculos.
		Mobilização
	Supervisão
	Serviços
	Valor Total da PPU

	Valor do Contrato (efetiva execução) 
	40.046.777,36
	118.076.715,29
	236.420.328,02
	394.543.820,67

	Valor do Contrato após ajuste da etapa 1
	31.563.505,65
	82.420.204,14
	236.420.328,02
	350.404.037,81

	Superfaturamento devido aos preços excessivos frente aos de mercado (17%) 
	5.365.795,96
	14.011.434,70
	40.191.455,76
	59.568.686,43

	Valor do Contrato após ajuste da etapa 2
	26.197.709,69
	68.408.769,44
	196.228.872,26
	290.835.351,38

163.	Por fim, a terceira etapa consiste no desconto do lucro contratual de 12%, aplicando-o sobre os valores corrigidos da tabela acima, conforme consta abaixo.
		Mobilização
	Supervisão
	Serviços
	Valor Total da PPU

	Valor do Contrato (efetiva execução) 
	40.046.777,36
	118.076.715,29
	236.420.328,02
	394.543.820,67

	Valor do Contrato após ajuste da etapa 2
	26.197.709,69
	68.408.769,44
	196.228.872,26
	290.835.351,38

	Desconto do lucro do contrato (12%) 
	3.143.725,16
	8.209.052,33
	23.547.464,67
	34.900.242,17

	Valor do Contrato após ajuste da etapa 3
	23.053.984,53
	60.199.717,11
	172.681.407,59
	255.935.109,21

164.	É importante mencionar que o cálculo da glosa do lucro do contrato não foi aplicado sobre seu valor global, uma vez que o superfaturamento calculado pelo método econométrico já inclui um lucro embutido. Há, portanto, uma intersecção entre as parcelas, e a fim de não incorrer em duplicidade, a glosa do lucro foi feita depois de subtraída a parcela de superfaturamento de 17% decorrente dos indícios de fraude à licitação. Considerando os descontos calculados nas três etapas demonstradas acima, o ressarcimento final devido ao erário resulta no valor de US$ 138.608.711,46 (US$ 394.543.820,67 – US$ 255.935.109,21) . Esse valor corresponde, como é fácil concluir, à soma do superfaturamento dos itens de ‘Mobilização’ e ‘Supervisão’, do superfaturamento estimado de 17% dos preços excessivos e do lucro obtido pela execução do contrato (vencido mediante prática colusiva) de 12%. Esse valor deverá ser imputado solidariamente aos responsáveis, caso não consigam demonstrar por meio de suas alegações de defesa a regularidade da contratação.
VII. IDENTIFICAÇÃO DOS RESPONSÁVEIS PARA PROPOSTA DE CITAÇÃO
165.	Para melhor organizar a análise da responsabilização pelo débito de US$ 138.608.711,46 calculado no item anterior, reproduz-se abaixo o item 9.2 do Acórdão 2812/2015-TCU-Plenário, com as audiências determinadas e a individualização das condutas identificadas no processo de auditoria da licitação e do contrato SMS (TC Processo 031.750/2013-3) .
9.2. realizar, com fundamento no art. 250, IV, do Regimento Interno/TCU, a audiência dos responsáveis abaixo listados, para que, no prazo de 15 (quinze) dias, apresentem ao TCU as razões de justificativa em face das condutas descritas no relatório de fiscalização à Peça 434, a seguir sintetizadas:
9.2.1. José Sérgio Gabrielli de Azevedo, Paulo Roberto Costa, Almir Guilherme Barbassa, Renato de Souza Duque, Maria das Graças Silva Foster, Guilherme de Oliveira Estrella e Jorge Luiz Zelada, membros da Diretoria Executiva da Petrobras à época dos fatos:
Conduta: aprovar, em 30/9/2010 (Ata 4.835, Item 1, Pauta 926, da Diretoria Executiva da Petrobras) , a contratação da Construtora Norberto Odebrecht para a prestação de serviços para a execução do Plano de Ação de Certificação em SMS da Área Internacional (DIP-Inter-Corp-213/2010, de 23/8/2010) , por meio de procedimento licitatório (DIP-Inter-Corp-146/2010) materializado no Convite Internacional 001/10-Inter-Corp/CCG/SDCT, em que foram constatadas as seguintes impropriedades: (i) ocorrência de restrição ao caráter competitivo do certame; (ii) licitação sem projeto básico adequado e sem a caracterização dos elementos necessários e suficientes, com nível de precisão adequado, para caracterizar o serviço; e (iii) ocorrência de erros no termo de referência e no orçamento estimativo em que se baseou a licitação;
9.2.2. Aluísio Teles Ferreira Filho, coordenador da comissão especial de contratação; Pedro Paulo Lofego Lobo, Levi Rodrigues de Oliveira Junior, Teofanes de Almeida Elias, Luciano Seixas Pereira, Laercio do Prado Freires e Renato Zanette, membros da comissão especial de contratação; e Ulisses Sobral Calile, empregado da Petrobras, à época dos fatos:
Conduta: conduzir, na fase interna da licitação, o processo de licitação e contratação de serviços de gerenciamento, execução e fiscalização da carteira de projetos de SMS, no âmbito da comissão especial de contratação instituída pelo DIP Inter-Corp 32/2010, de 26/1/2010, concebendo o edital e o modelo de contratação em que foram constatadas as seguintes impropriedades: (i) ocorrência de restrição ao caráter competitivo do certame; (ii) licitação sem projeto básico adequado e sem a caracterização dos elementos necessários e suficientes, com nível de precisão adequado, para caracterizar o serviço, emitindo relatório e parecer favoráveis à contratação; e (iii) ocorrência de erros no termo de referência e no orçamento estimativo em que se baseou a licitação;
9.2.3. Alexandre Penna Rodrigues, Gerente Executivo da área corporativa da Diretoria Internacional da Petrobras, à época dos fatos:
Conduta: permitir a realização de procedimento licitatório proposto por meio do DIP-Inter-Corp-146/2010, materializado no Convite Internacional 001/10-Inter-Corp/CCG/SDCT, emitindo parecer favorável à contratação e o submetendo à Diretoria da Área Internacional da Petrobras, por meio do DIP Inter-Corp 213/2010, de 23/8/2010, em que foram constatadas as seguintes impropriedades: (i) ocorrência de restrição ao caráter competitivo do certame; (ii) licitação sem projeto básico adequado e sem a caracterização dos elementos necessários e suficientes, com nível de precisão adequado, para caracterizar o serviço; e (iii) ocorrência de erros no termo de referência e no orçamento estimativo em que se baseou a licitação;
9.2.4. Jorge Luiz Zelada, Diretor da Área Internacional da Petrobras, à época dos fatos:
Conduta: Submeter à Diretoria Executiva da Petrobras proposição favorável à contratação da Construtora Norberto Odebrecht para a prestação de serviços para a execução do Plano de Ação de Certificação em SMS da Área Internacional (DIP-Inter-Corp-213/2010, de 23/8/2010) , por meio de procedimento licitatório (DIP Inter-Corp-146/2010) , materializado no Convite Internacional 001/10-Inter-Corp/CCG/SDCT, em que foram constatadas as seguintes impropriedades: (i) ocorrência de restrição ao caráter competitivo do certame; (ii) licitação sem projeto básico adequado e sem a caracterização dos elementos necessários e suficientes, com nível de precisão adequado, para caracterizar o serviço; e (iii) ocorrência de erros no termo de referência e no orçamento estimativo em que se baseou a licitação;
166.	Conforme a deliberação acima, foram chamados 16 responsáveis da Petrobras à época dos fatos para apresentarem suas razões de justificativa envolvendo a prática de quatro condutas distintas, que, no entendimento da equipe de auditoria, podem ter contribuído para as irregularidades identificadas em três achados. A responsabilidade dos indicados nesta tomada de contas necessariamente deve levar em consideração a avaliação das condutas por eles praticadas descritas no decisum acima e seu nível de relação com o dano ocasionado ao erário. Não se pode olvidar que a responsabilidade no âmbito do TCU é subjetiva, devendo ser comprovada a presença de conduta dolosa ou culposa do responsável, a existência de dano ao erário decorrente da prática de ato ilícito e o nexo ou liame causal entre a conduta praticada e o dano materialmente comprovado.
167.	Para melhor compreender a sequência temporal dos fatos e dos atos praticados pelos diversos responsáveis pela licitação e contratação dos serviços SMS, recorre-se à tabela abaixo, em que organizados os acontecimentos relevantes ao deslinde dessa instrução, a partir das informações do relatório da equipe de auditoria do TCU (peça 1) .
	Data
	Responsável pelo ato
	Conduta

	26/01/2010
	Sr. Alexandre Penna Rodrigues, Gerente Executivo da área corporativa da Diretoria Internacional da Petrobras 
	Por meio do DIP Inter-Corp 32/2010 (peça 38) , designou comissão especial de contratação, coordenada pelo Sr. Aluísio Teles Ferreira Filho, visando à condução dos processos de licitação e contratação de serviços de SMS da área Internacional, ultimando os procedimentos referentes à fase interna da licitação. 

	12/04/2010
	Sr. Aluísio Teles Ferreira Filho, coordenador da comissão especial de contratação
	Por e-mail na mesma data, solicitou avaliação do Jurídico para uma licitação na modalidade convite e de tipo técnica e preço.

	07/05/2010
	Sr. Ulisses Sobral Calile, empregado da Petrobras
	Por e-mail na mesma data, solicitou a mudança do tipo de licitação para melhor preço em razão de decisão gerencial. 

	13/05/2010
	Jurídico da companhia
	Por meio do DIP Jurídico/JIN 4399/2010 (peça 39) , o Jurídico da companhia emitiu parecer favorável à instauração do procedimento licitatório na modalidade convite e tipo melhor preço, tendo analisado as minutas do convite e do contrato encaminhadas ao Jurídico pela comissão especial de contratação.

	14/05/2010
	Sr. Alexandre Penna Rodrigues, Gerente Executivo da área corporativa da Diretoria Internacional da Petrobras
	Por meio do DIP Inter-Corp 146/2010 (peça 40) , solicitou ao Sr. Jorge Luiz Zelada, Diretor da Área Internacional, que, se estivesse de acordo, encaminhasse para apreciação da Diretoria Executiva autorização para iniciar a licitação, na modalidade convite, para a contratação dos serviços de SMS.

	14/05/2010
	Sr. Jorge Luiz Zelada, Diretor da Área Internacional da Petrobras
	Submeteu à Diretoria Executiva da Petrobras proposição favorável à autorização para iniciar a licitação (DIP Inter-Corp 146/2010 (peça 40) ) .

	02/06/2010
	Diretoria Executiva da Petrobras
	Por meio da Ata DE 4.812, item 3, Pauta 559 (peça 44) , aprovou as proposições do DIP Inter-Corp 146/2010 (peça 40) .

	22/06/2010
	Sr. Alexandre Penna Rodrigues, Gerente Executivo da área corporativa da Diretoria Internacional da Petrobras
	Por meio do DIP Inter-Corp 163/2010 (peça 41) , designou a comissão de licitação responsável por conduzir a fase externa da licitação, receber e julgar as propostas referentes ao convite.

	29/07/2010
	Comissão de Licitação
	Na mesma data, reuniu-se para a entrega das propostas, que foram apresentadas pelas três licitantes participantes.

	20/08/2010
	Comissão de Licitação
	Na mesma data, recomendou a contratação da CNO.

	23/08/2010
	Sr. Alexandre Penna Rodrigues, Gerente Executivo da área corporativa da Diretoria Internacional da Petrobras
	Por meio do DIP Inter-Corp 213/2010 (peça 42) , propôs ao Diretor da Área Internacional, Sr. Jorge Luiz Zelada, que, caso estivesse de acordo, submetesse à Diretoria Executiva a sugestão de contratar a CNO, com fundamento no parecer do Jurídico DIP JURÍDICO/JIN 4703/2010.

	-
	Sr. Jorge Luiz Zelada, Diretor da Área Internacional da Petrobras
	Submeteu à Diretoria Executiva da Petrobras proposição favorável à contratação da CNO (DIP Inter-Corp 213/2010 (peça 42) ) .

	30/09/2010
	Diretoria Executiva da Petrobras
	Por meio da Ata DE 4.835, item 1, Pauta 926 (peça 42) , aprovou as proposições do DIP Inter-Corp 213/2010 (peça 42) .

	26/10/2010
	Petrobras e CNO
	Na mesma data, firmaram o contrato 6000.0062274.10.2.

	11/11/2010
	Petrobras
	Na mesma data, contratou a empresa Atnas Engenharia Ltda. (Contrato 4600323905) , tendo como objeto o assessoramento e apoio técnico à gestão do Plano de Ação de Certificação em SMS da Área Internacional.

	28/01/2011
	Petrobras e CNO
	Na mesma data, firmaram o Termo Aditivo 1 ao contrato, anteriormente aprovado no âmbito do DIP Inter-DN 3/2011, de 05/01/2011.

	27/01/2012
	Petrobras e CNO
	Na mesma data, firmaram o Termo Aditivo 2 ao contrato.

	14/05/2012
	Petrobras e CNO
	Na mesma data, firmaram o Termo Aditivo 3 ao contrato.

	11/09/2012
	Petrobras e CNO
	Na mesma data, firmaram o Termo Aditivo 4 ao contrato.

	15/01/2013
	Petrobras e CNO
	Na mesma data, firmaram o Termo Aditivo 5 ao contrato.

168.	Iniciemos a análise pela conduta do Sr. Alexandre Penna Rodrigues, à época dos fatos, Gerente Executivo da área corporativa da Diretoria Internacional da Petrobras. Conforme o relatório de auditoria que conduziu ao Acórdão 2812/2015-TCU-Plenário, o responsável permitiu a realização de procedimento licitatório proposto por meio do DIP Inter-Corp-146/2010 (peça 40) , materializado no Convite Internacional 001/10-Inter-Corp/CCG/SDCT, emitindo parecer favorável à contratação e o submetendo à Diretoria da Área Internacional da Petrobras, por meio do DIP Inter-Corp 213/2010 (peça 42) , de 23/08/2010.
169.	Como primeiro ato do Sr. Alexandre Penna Rodrigues, coube designar a Comissão Especial de Contratação, nos termos do DIP Inter-Corp 32/2010 (peça 38) , para que promovesse a condução dos processos de licitação e contratação de “serviços de Gerenciamento, Execução e Fiscalização da Carteira de Projetos de Segurança, Meio ambiente e Saúde” das empresas da Petrobras no exterior. Foi por meio desse ato que foram indicados os nomes a compor a comissão especial: Sr. Aluísio Teles Ferreira Filho, coordenador da comissão, e os Srs. Pedro Paulo Lofego Lobo, Levi Rodrigues de Oliveira Junior, Teófanes de Almeida Elias, Luciano Seixas Pereira, Laércio do Prado Freires e Renato Zanette, membros da comissão.
170.	Na sequência, por meio do DIP Inter-Corp 146/2010 (peça 40) , o Sr. Alexandre Penna Rodrigues solicitou ao Sr. Jorge Luiz Zelada, Diretor da Área Internacional, que, estando de acordo, encaminhasse para apreciação da Diretoria Executiva autorização para iniciar a licitação, na modalidade convite, para a contratação dos serviços de SMS. Foi por meio desse documento que ficou definido o objeto da licitação, o uso da modalidade convite, o tipo de licitação por melhor preço com critério de classificação pelo menor valor global, o prazo contratual de 36 meses e as oito empresas que seriam convidadas para participar do certame (quatro nacionais e quatro estrangeiras) . No mesmo dia, 14/05/2010, o Sr. Jorge Luiz Zelada encaminhou o documento à Diretoria Executiva para aprovação.
171.	O parecer jurídico DIP Jurídico/JIN 4399/2010 (peça 39) , no qual se fundamentou o DIP Inter-Corp 146/2010 (peça 40) , procedeu a uma análise estritamente jurídica dos documentos encaminhados ao Jurídico da companhia, opinando pela legalidade da modalidade convite e do tipo melhor preço, bem como atestando que as minutas do convite e do contrato estariam de acordo com os padrões adotados pela Petrobras.
172.	O referido parecer jurídico destacou que a “Planilha de Preços Unitários e Memorial Descritivo, com seus anexos (Critérios de cálculo para superfícies para tratamento e pintura; Planilha de Preços Unitários; Especificação Técnica para Inspeção por PIG; Especificação Técnica para Inspeção por PIG; e Diretrizes de Planejamento e Controle do Programa) , por serem de natureza técnica, não foram revisados por este JURIDICO/JIN, cabendo à Gerência Consulente a análise e revisão destes documentos”.
173.	Desses fatos, constata-se uma certa negligência na conduta do Sr. Alexandre Penna Rodrigues. Qualquer procedimento licitatório, para ser iniciado, demanda que se tenha bem definido o objeto da contratação, os projetos básicos com nível adequado de detalhamento dos serviços a serem executados e as planilhas orçamentárias que expressem com aceitável precisão os quantitativos e preços unitários de cada item a ser contratado. O próprio Decreto 2.745/1998, que regulamenta os procedimentos licitatórios da Petrobras, deixa evidente por suas disposições o cuidado que o gestor deve tomar antes de iniciar uma licitação, conforme os trechos que seguem (grifos acrescidos) :
1.3 Nenhuma obra ou serviço será licitado sem a aprovação do projeto básico respectivo, com a definição das características, referências e demais elementos necessários ao perfeito entendimento, pelos interessados, dos trabalhos a realizar, nem contratado, sem a provisão dos recursos financeiros suficientes para sua execução e conclusão integral.
 (...) 
5.2 O pedido de licitação deverá conter, dentre outros, os seguintes elementos:
I - NO CASO DE OBRA OU SERVIÇO:
a) descrição das características básicas e das especificações dos trabalhos a serem contratados;
b) indicação do prazo máximo previsto para a conclusão dos trabalhos;
c) indicação do custo estimado para a execução, cujo orçamento deverá ser anexado ao pedido;
 (...) 
5.4.2 O edital da concorrência deverá conter o número de ordem em série anual, a sigla da unidade administrativa interessada, a finalidade da licitação, a menção de que será regida por esta Norma e, mais, as seguintes indicações:
a) o objeto da licitação, perfeitamente caracterizado e definido, conforme o caso, pelo respectivo projeto, normas e demais elementos técnicos pertinentes, bastantes para permitir a exata compreensão dos trabalhos a executar ou do fornecimento a fazer;
174.	A jurisprudência do TCU também assenta ser necessário que haja orçamento detalhado nas licitações da Petrobras. O seguinte enunciado da Jurisprudência Selecionada é representativo desse entendimento.
Nas licitações de obras e serviços de engenharia promovidas pela Petrobras, as estimativas de preço devem se basear em orçamento detalhado, sempre que o projeto-base da licitação, por seus elementos mínimos, assim o permitir. A utilização de estimativas paramétricas e a avaliação aproximada baseada em outras obras similares devem ser realizadas somente nas frações do empreendimento não suficientemente detalhadas pelo projeto-base da licitação, com no mínimo o mesmo nível de detalhamento adotado nos Demonstrativos de Formação de Preços (DFP) . (Acórdão 1441/2015-TCU-Plenário) [relator Ministro Vital do Rêgo]
175.	Todos os elementos levantados no processo que tratou da auditoria e nesta instrução de tomada de contas especial confirmam que não se sabia ao certo qual era o objeto que seria licitado quando da submissão da autorização para início da licitação às instâncias superiores pelo Sr. Alexandre Penna Rodrigues. Tanto é assim que a Petrobras teve que posteriormente firmar o contrato com a empresa Atnas Engenharia Ltda. para elaborar o plano de ação para a execução do contrato, o que demonstra a inaptidão do objeto inicialmente licitado, contrariando o que as normas determinam.
176.	Não houve justificativas razoáveis para a escolha da modalidade convite com a reunião de todos os países em um único contrato, e não em contratos distintos por país, por exemplo. Ao menos um estudo técnico poderia ter sido realizado previamente à licitação demonstrando as vantagens do modelo adotado. O prazo exíguo de apresentação das propostas (vinte dias) também não foi adequadamente justificado. O nível deficiente de detalhamento do orçamento não poderia ter sido admitido nessa fase, comprometendo a previsibilidade dos preços e a análise da vantajosidade da licitação. Todas essas constatações, que geram dúvidas quanto à legalidade do procedimento licitatório, deveriam ter sido melhor avaliadas e esmiuçadas na etapa prévia à licitação, o que não ocorreu na medida do necessário considerando o vulto e expressividade dessa contratação (US$ 825 milhões) . 
177.	A escolha prévia das oito empresas que seriam convidadas para participar do certame, cujos nomes constam no DIP Inter-Corp 146/2010 (peça 40) , colocam um alerta sobre a questão dos critérios de sua indicação. A colaboração ao MPF do Sr. Marcio Faria da Silva, mencionada antecedentemente nesta instrução, listou exatamente as mesmas quatro empresas nacionais que foram sugeridas para participar do convite no referido documento interno assinado pelo Sr. Alexandre Penna Rodrigues, pairando sobre o fato fortes indícios de fraude e formação de conluio nos termos do que demonstram os elementos destes autos e da auditoria. Portanto, tudo indica que desde o pedido de aprovação para a partida do procedimento licitatório já se tinham os nomes acertados das empresas que seriam convidadas, fato corroborado pelos elementos informadores que provieram da Lava Jato.
178.	No âmbito do TCU, o dever do gestor é agir com as cautelas e precauções que se espera de um homem médio, devendo ele se atentar para cumprir as leis e normas às quais se submete obrigatoriamente com a devida diligência e responsabilidade que se exige de qualquer agente público. O Sr. Alexandre Penna Rodrigues não poderia ter solicitado a autorização para iniciar a licitação dos serviços de SMS sem os elementos mínimos que as normas exigem para proteger o interesse da empresa na contratação. Ele tinha todas as condições, pela posição que ocupava, de gerente executivo da área corporativa da Diretoria Internacional da Petrobras, de conhecer seus deveres e agir conforme a lei. Não nos esqueçamos que não se tratava de uma contratação qualquer, mas a de um empreendimento de valor bilionário em reais, de alta materialidade, que não poderia ser negligenciado como uma contratação de menor relevo ou de somenos importância para a Diretoria Internacional da estatal.
179.	O nexo de causalidade entre o dano ocasionado ao erário e a conduta do gestor fica evidente ao constatarmos que, se a licitação não houvesse sido submetida à aprovação das diretorias superiores como foi, sem os elementos exigidos pelo Decreto 2.745/1998, certamente a contratação não teria ocorrida e o prejuízo ao erário da monta de mais de uma centena de milhões de dólares não teria se concretizado.
180.	Posteriormente à licitação, definida a vencedora, o Sr. Alexandre Penna Rodrigues, por meio do DIP Inter-Corp 213/2010 (peça 42) , praticou um segundo ato, dessa vez propondo ao Sr. Jorge Luiz Zelada, que, se estivesse de acordo, submetesse à Diretoria Executiva a sugestão de contratar a CNO, com fundamento no parecer do Jurídico DIP JURÍDICO/JIN 4703/2010 (peça 43) . Novamente aqui o responsável teve uma segunda chance de agir para impedir que a contratação fosse autorizada, considerando que a licitação já havia nascida com vícios e a assinatura do contrato poderia ter sido evitada mesmo após definida a CNO como vencedora e o preço global ofertado.
181.	Os atos de homologação e adjudicação das licitações não são obrigatórios, cabendo às autoridades competentes deliberaram sobre sua conveniência (art. 43, inciso VI, da Lei 8.666/1993) . Nesse sentido se expressou o parecer DIP JURÍDICO/JIN 4703/2010 (peça 43) , conforme o trecho abaixo.
16. Registre-se que a conveniência e a oportunidade de firmar o contrato com a licitante vencedora devem ser avaliadas pelo Gestor, sendo certo que a análise do JURÍDICO/JIN cingiu-se apenas aos aspectos jurídicos incidentes na questão, não adentrando em nenhum aspecto relativo ao seu mérito.
182.	Também em relação aos anexos à minuta do contrato, o parecer jurídico não emitiu opinião, por se tratar de questão eminentemente técnica (projetos, orçamentos, preços) , conforme trecho abaixo extraído do parecer.
15. A minuta do contrato, em anexo, está de acordo com os padrões adotados pela Petrobras, bem como jurídica e formalmente adequadas aos fins a que se destinam. Destacamos que os anexos à referida minuta, por serem de natureza técnica, não foram revisados por este JURÍDICO/JIN, cabendo à Gerência Consulente a análise e revisão final destes documentos.
183.	Assim, cabia ao responsável (gestor) se cercar de todos os cuidados para que a minuta do contrato contivesse as informações necessárias à compreensão do objeto da licitação, antes de submeter a proposta de contratação às autoridades superiores. Como o contrato decorreu de uma licitação sem definição dos serviços básicos que seriam executados, o mesmo defeito contaminou a minuta do contrato. Aliás, o entendimento do TCU, esposado no Acórdão 531/2007-TCU-Plenário [relator Ministro Ubiratan Aguiar] (Jurisprudência Selecionada) , é no sentido de que “o objeto da licitação deve ser definido de forma precisa, suficiente e clara, não se admitindo discrepância entre os termos do edital, do termo de referência e da minuta de contrato, sob pena de comprometer o caráter competitivo do certame”.
184.	Desse modo, antecipando que a obrigação de ressarcimento ao erário prescinde de comprovação de dolo, sendo suficiente a quantificação do dano, a identificação da conduta do responsável que caracterize culpa, seja por imprudência, imperícia ou negligência, e a demonstração do nexo de causalidade entre a conduta e a irregularidade lesiva ao erário, o Sr. Alexandre Penna Rodrigues, pelas razões e fundamentos expendidos acima, deve responder solidariamente com os demais responsáveis pelo débito apurado nesta instrução.
185.	Melhor sorte não assiste ao Sr. Jorge Luiz Zelada, Diretor da Área Internacional da Petrobras. Os mesmos argumentos utilizados para demonstrar a culpabilidade do Sr. Alexandre Penna Rodrigues se aplicam ao caso do Sr. Jorge Luiz Zelada. No primeiro ato de sua responsabilidade, o Diretor da Área Internacional submeteu à Diretoria Executiva da Petrobras proposição favorável à autorização para iniciar a licitação. Na primeira página do DIP Inter-Corp 146/2010 (peça 40) , verifica-se um carimbo com a assinatura do Sr. Jorge Luiz Zelada, datado de 14/05/2010, remetendo o documento à Diretoria Executiva. Percebe-se coincidir a data do DIP Inter-Corp 146/2010, assinado pelo Sr. Alexandre Penna Rodrigues, e a data da remessa desse mesmo documento pelo Diretor da Área Internacional à Diretoria Executiva (14/05/2010) .
186.	As evidências demonstram que mal houve tempo de analisar a proposição e o Sr. Jorge Luiz Zelada já encaminhou o pedido de autorização para a Diretoria Executiva (mesmo dia) , sem que tivesse atentado para os vícios do procedimento licitatório também inobservados pelo Sr. Alexandre Penna Rodrigues, quando era seu dever verificar eventuais irregularidades ou ilegalidades no pedido antes de submetê-lo à instância própria (Diretoria Executiva) , ainda mais em objeto de alta materialidade, como no caso concreto.
187.	O mesmo se passou em relação à submissão à Diretoria Executiva da proposição favorável à contratação da CNO, depois de encerrada a licitação e proclamada a vencedora, atinente ao documento DIP Inter-Corp 213/2010 (peça 42) . O Sr. Jorge Luiz Zelada não fez nenhum questionamento adicional sobre as inúmeras irregularidades na licitação, quando havia condições, pelo vulto do contrato, em proceder com a prudência que o caso exigia. O responsável, se tivesse agido diligentemente, teria obstado o avanço da contratação ilícita não encaminhando à Diretoria Executiva o pedido de aprovação com a adoção das medidas cabíveis.
188.	Poderia até ser alegado, como se verifica em muitas defesas junto a este Tribunal, que as atribuições de um diretor não incluem supervisionar todos os atos praticados pelos seus subordinados. No presente caso, porém, tal afirmação não se sustenta. Pela expressiva magnitude da licitação ora analisada, os atos praticados pelo Sr. Jorge Luiz Zelada, de submissão dos documentos da Gerência Executiva à Diretoria Executiva sem que tenha havido análise ou supervisão de seu conteúdo, são reveladores de um descuido que não se pode admitir na gestão da coisa pública. Seria seu dever verificar a regularidade das proposições antes de encaminhá-las com o seu aceite para aprovação da Diretoria Executiva.
189.	Nesse sentido, é claro o que estabelece o art. 153 da Lei 6.404/1976, que dispõe sobre as sociedades por ações, quando diz que “o administrador da companhia deve empregar, no exercício de suas funções, o cuidado e diligência que todo homem ativo e probo costuma empregar na administração dos seus próprios negócios”. 
190.	A jurisprudência do TCU também é pródiga em afirmar que, em regra, o agente delegante responde pelos atos de seus delegados. Os enunciados abaixo da Jurisprudência Selecionada do TCU enfatizam esse entendimento.
A delegação de poderes não exime a responsabilidade do gestor por atos de sua competência primária, pois, ao delegar suas atribuições, o administrador tem obrigação de escolher bem o subordinado e assume o ônus de supervisioná-lo. (Acórdão 10463/2016-TCU-Segunda Câmara) [relator Ministro-Substituto André de Carvalho]
O fato de a irregularidade não ter sido praticada diretamente pelo gestor principal, e sim por outros servidores ou por órgão subordinado ao seu, não o exime de responder pela irregularidade, com base na culpa in eligendo ou na culpa in vigilando. (Acórdão 2818/2015-TCU-Plenário) [relator Ministro Augusto Nardes]
O instituto da delegação é uma manifestação da relação hierárquica que transfere atribuições ao agente delegado, mas não exime o autor da delegação do dever de acompanhar os atos praticados. Isso porque as prerrogativas e os poderes do cargo, tais como a supervisão, não são conferidos em caráter pessoal ao agente público, mas sim para o bom desempenho de seu papel institucional, sendo, portanto, irrenunciáveis. (Acórdão 830/2014-TCU-Plenário) [relator Ministro-Substituto Marcos Bemquerer]
191.	Deve-se ter em conta que não cabia ao Sr. Jorge Luiz Zelada, mas sim à Diretoria Executiva, o ato final de aprovação, quer do início da licitação, quer da contratação da CNO. No entanto, era de sua inteira responsabilidade demandar a autorização superior observando todos os requisitos que a lei pressupunha para a contratação, semelhantemente ao que exigido também de seu subordinado, o Sr. Alexandre Penna Rodrigues. Nesse sentido, embora houvesse uma hierarquia entre a Diretoria Internacional e a Gerência Internacional, sendo certo que nenhum dos dois responsáveis detinha o poder de autorizar por último a licitação e a contratação, era exigível deles, em face das atribuições dos cargos que ocupavam, a conduta de verificar os requisitos técnicos e jurídicos das normas licitatórias aplicáveis. Se essa obrigação não fosse deles, de quem mais seria?
192.	Pelo exposto, resta caracterizado o nexo de causalidade entre a conduta no mínimo culposa (por negligência ou impudência) do Sr. Jorge Luiz Zelada e o dano causado ao erário de US$ 138.608.711,46, cabendo sua citação solidária com os demais responsáveis pelo débito apurado. O Sr. Diretor da Área Internacional da Petrobras também tinha todas as condições e possibilidades de agir de forma contrária a que agiu, não havendo que se falar em exclusão de culpabilidade em face dos fatos narrados.
193.	Em outras ocasiões, o TCU já colocou membros tanto das gerências quanto das diretorias da Petrobras no rol de responsáveis pelos débitos calculados. É prática usual assim proceder diante de irregularidades recorrentes que o Tribunal encontra em contratos da estatal. Por exemplo, no Acórdão 2005/2017-TCU-Plenário, das obras de Modernização e Adequação do Sistema de Produção da Refinaria do Vale do Paraíba – Revap, em São José dos Campos/SP, foram citados pela quantia de R$ 219.716.201,80 os Gerentes Executivos do Abastecimento e da Diretoria de Serviços, e os Diretores de Serviços e de Abastecimento da Petrobras, além de outros responsáveis. O mesmo nível de responsabilização, com citação de gerentes e diretores da companhia, também se verificou em determinações nos Acórdão 2109/2016-TCU-Plenário e 2.428/2016 TCU-Plenário. Portanto, há precedentes para imputação de débitos para ocupantes desses cargos em casos anteriores com fatos que se assemelham aos aqui analisados, envolvendo a mesma estatal.
194.	Conforme já mencionado, o Juiz de Direito da 27ª Vara Criminal da Comarca da Capital do Tribunal de Justiça do Estado do Rio de Janeiro recebeu denúncia oferecida pelo Ministério Público do Estado do Rio de Janeiro e prolatou sentença condenatória em ação penal que apurou crimes previstos na lei de licitações (peça 37) . Nessa sentença o Sr. Alexandre Penna Rodrigues foi condenado por infringência ao art. 90 da Lei 8.666/1993 à pena de 3 (três) anos e 4 (quatro) meses de detenção e ao pagamento da multa de US$ 16,513,205.90 (2% de US$ 825,660,293.79, valor do contrato SMS) , nos termos do art. 99, §1º, da mesma lei. O Sr. Jorge Luiz Zelada também foi condenado pelo crime do mesmo artigo à pena de 4 (quatro) anos de detenção e ao pagamento de idêntica multa. A sentença penal condenatória foi confirmada em grau recursal, por unanimidade, pela 1ª Câmara Criminal do Tribunal de Justiça do Rio de Janeiro, na data de 9/8/2017.
195.	Portanto, pesa sobre os dois responsáveis aqui arrolados condenações pelo crime de frustação ou fraude ao caráter competitivo da licitação SMS, decididas no âmbito judicial. Embora as instâncias criminal e administrativa sejam distintas, é um fato notório que merece menção porque a conduta repreendida no âmbito penal envolve a mesma licitação objeto desta tomada de contas.
196.	Passemos agora à análise da responsabilidade dos membros da comissão de licitação. Nos termos do item 9.2.2 do Acórdão 2812/2015-TCU-Plenário, os seguintes nomes foram chamados para apresentar suas razões de justificativa em decorrência das irregularidades encontradas na auditoria do TCU: o Sr. Aluísio Teles Ferreira Filho, coordenador da comissão especial de contratação; os Srs. Pedro Paulo Lofego Lobo, Levi Rodrigues de Oliveira Junior, Teófanes de Almeida Elias, Luciano Seixas Pereira, Laercio do Prado Freires e Renato Zanette, membros da comissão especial de contratação; e o Sr. Ulisses Sobral Calile, empregado da Petrobras, à época dos fatos.
197.	A conduta a eles imputada no Acórdão 2812/2015-TCU-Plenário foi a de conduzir, na fase interna da licitação, o processo de licitação e contratação dos serviços SMS, no âmbito da comissão especial de contratação instituída pelo DIP Inter-Corp 32/2010, de 26/01/2010, concebendo o edital e o modelo de contratação em que foram constatadas as impropriedades relativas aos achados de auditoria relatados na fiscalização.
198.	De acordo com o documento DIP Jurídico/JIN 4399/2010 (peça 39) , o Sr. Aluísio Teles Ferreira Filho, em 12/04/2010, solicitou parecer ao Jurídico da Petrobras acerca da contratação dos serviços SMS na modalidade convite e utilizando o tipo técnica e preço. Nesse mesmo documento, está dito que o Sr. Ulisses Sobral Calile, em contatos posteriores, solicitou “considerar a intenção de efetuar uma licitação internacional, utilizando planilha de preços expressos em dólares e prevendo a possibilidade dos licitantes participarem do certame em forma de consórcio com empresas de engenharia ambiental que possuam expertise internacional em temas de SMS e que apresentem patrimônio líquido mínimo de cinquenta milhões de reais”.
199.	Em 07/05/2010, o Sr. Ulisses Sobral Calile solicitou a mudança do tipo de licitação de técnica e preço para melhor preço, justificando que “em face da criticidade do assunto no que tange à segurança operacional das instalações e do curto tempo para a realização da contratação em tela, visto que, pela monta e característica do projeto pretende-se convidar empresas com grande capacidade técnica e porte, adequados à nossa necessidade, entendemos ser desnecessária a licitação por técnica e preço e informamos que decidimos gerencialmente por adotar o tipo melhor preço”. Por fim, o referido gestor solicitou, em 13/05/2010, “a exclusão da previsão de participação de consórcios na licitação, mantendo, porém, a possibilidade de ceder parcialmente o contrato ou de subcontratar os serviços, com prévia autorização da Petrobras, na hipótese do licitante vencedor não possuir expertise suficiente para realizar integralmente os serviços objeto da licitação”.
200.	Coube ao Sr. Aluísio Teles Ferreira Filho submeter os seguintes documentos ao Jurídico, atinentes à licitação, para emissão do parecer desta última unidade: minuta do Convite, modelo de Carta de Credenciamento, modelo de Declaração Formal, minuta do Contrato, Planilha de Preços Unitários e Memorial Descritivo e os seus anexos.
201.	O Sr. Aluísio Teles Ferreira Filho foi designado para presidir a Comissão Especial de Contratação pelo DIP Inter-Corp 32/2010 (peça 38) , assinado pelo Sr. Alexandre Penna Rodrigues, responsabilizado acima. Conforme esse documento, a comissão deveria conduzir os processos visando as seguintes contratações (o prazo estipulado foi de 60 dias para a execução dos processos licitatórios e a contratação desses serviços) : (1) criação de um Project Management Office (PMO) que terá como principais atribuições a realização do acompanhamento e a verificação da qualidade e adequação técnica dos projetos do portfólio das empresas controladas, assim como promover auditorias no decorrer do processo; (2) execução dos projetos definidos no escopo da mencionada Carteira de Projetos das empresas da INTERNACIONAL, em complemento aos recursos disponíveis em cada empresa e já contratados localmente; e (3) suporte técnico para a certificação em SMS das empresas no exterior, conforme as normas BS 8800 e ISO 14001.
202.	Na peça 38, tem-se a cópia de um e-mail encaminhado pelo Sr. Aluísio Teles Ferreira Filho à INTER-CORP, datado de 21/06/2010, solicitando o encerramento dos trabalhos da comissão especial e sugerindo a criação de nova comissão específica para a condução da licitação. Logo em seguida, em 22/06/2010, foi designada por meio do DIP Inter-Corp 163/2010 (peça 41) a comissão de licitação para recebimento e julgamento das propostas (fase externa) , não mais relacionada à primeira comissão (fase interna) .
203.	Pelos fatos expostos, deduz-se que a Comissão Especial de Contratação foi constituída para elaborar todos os documentos, minutas, projetos e orçamentos referentes à licitação que se propunha. Se à Comissão não cabia diretamente definir os detalhes do objeto da licitação em um nível adequado e suficiente de compreensão, a ela cabia no mínimo coordenar e aprovar a documentação exigida por lei para o início do procedimento externo da licitação. De acordo com a prática das licitações, a precisa definição do objeto que subsidiará o edital de licitação é conduzida em sua fase interna, daí a importância fundamental dessa etapa prévia de planejamento para o bom aproveitamento de uma contratação pública. A fase externa é a que vai da publicação do edital à homologação do procedimento, pressupondo que seu início apenas seja possível depois de definidas todas as características (qualidade, preço e quantidade) da obra ou serviço a ser executado.
204.	Dessa forma, era da responsabilidade dos Srs. Aluísio Teles Ferreira Filho e Ulisses Sobral Calile adotarem todas as precauções esperadas para que o objeto da licitação estivesse adequadamente definido antes da submissão à Gerência Executiva da Diretoria Internacional, a quem caberia dar o andamento quanto à aprovação da licitação. Essa foi a tarefa designada para a Comissão Especial de Contratação, que não foi cumprida conforme era sua obrigação. Cabe comentar que o Sr. Ulisses Sobral Calile, empregado da Petrobras, não consta como integrante da Comissão Especial de Contratação, de acordo com o documento de sua designação (DIP Inter-Corp 32/2010, peça 38) . Entretanto, teve participação ativa na fase interna da licitação dos serviços de SMS que resultaram no contrato ora em exame. O empregado em análise foi responsabilizado, em conjunto com a citada comissão especial de contratação, por ter participado da condução, na fase interna da licitação, dos processos de licitação dos serviços de SMS que apresentaram as irregularidades assinaladas pela equipe de auditoria do TCU.
205.	De se notar também o desarrazoado curto prazo de 60 dias no DIP Inter-Corp 32/2010 (peça 38) para que a referida comissão executasse os processos licitatórios e a contratação dos serviços, haja vista a complexidade técnica do objeto que se pretendia contratar. Outrossim, a vagueza na definição das contratações (cf. parágrafo 201) sugere falta de planejamento e orientação quanto ao que a Petrobras pretendia realizar nesse contrato.
206.	Dessa forma, por terem agido diretamente nas demandas junto ao Jurídico da estatal, conforme atesta o parecer DIP Jurídico/JIN 4399/2010 (peça 39) , sem que houvesse tecnicamente documentos hábeis da fase interna da licitação a serem submetidos aos pareceristas, fica demonstrado o nexo de causalidade entre as condutas dos Srs. Aluísio Teles Ferreira Filho e Ulisses Sobral Calile e o resultado danoso ao erário. As condutas possuem traços de terem sido praticadas com negligência e/ou imprudência, caracterizando a culpa em sentido estrito exigida pelo Tribunal. Do mesmo modo, os dois responsáveis poderiam ter se comportado de outra forma, evitando que a fase interna da licitação se encerrasse sem a definição precisa do objeto e de seu preço estimado, sendo que lhes era exigível que agissem com prudência e cautela na tomada de decisões nos moldes de um gestor medianamente diligente, sobretudo num objeto de alta materialidade, como no caso concreto. Devem, pois, ser citados solidariamente com os demais responsáveis pelo débito quantificado. 
207.	Os Srs. Aluísio Teles Ferreira Filho e Ulisses Sobral Calile, do mesmo modo que os Srs. Alexandre Penna Rodrigues e Jorge Luiz Zelada, também foram condenados pelo crime do art. 90 da Lei 8.666/1993 na mesma ação penal que tramitou na 27ª Vara Criminal da Comarca da Capital do Tribunal de Justiça do Estado do Rio de Janeiro, acima referida, que tratou da licitação SMS. Os dois foram condenados, individualmente, à pena de 3 (três) anos e 4 (quatro) meses de detenção e ao pagamento da multa de US$ 16.513.205,90. A sentença penal condenatória foi confirmada em grau recursal, conforme já afirmado.
208.	Complementando, cabe notar que, na colaboração premiada do ex-diretor da Odebrecht Marcio Faria da Silva (no link https://www.youtube.com/watch?v=l2_OnDfkun8) , ele afirmou que o contrato SMS teria sido dirigido para a empresa contratada desde o início. Confirmou também que, meses antes da licitação, a Odebrecht foi procurada pelo Sr. Aluísio Teles Ferreira Filho, que perguntou se a empresa teria interesse no contrato em troca do pagamento de propina, sendo que a contrapartida oferecida do lado da Petrobras seria o repasse à CNO de informações antecipadas e privilegiadas sobre o projeto. Não se quer aqui comprovar a culpabilidade neste Tribunal do Sr. Aluísio Teles Ferreira Filho apenas pelo teor da delação, mas mencionar o fato como elemento a ser considerado quando da análise das alegações a serem apresentadas.   
209.	Quanto aos demais membros da comissão especial de contratação, os Srs. Pedro Paulo Lofego Lobo, Levi Rodrigues de Oliveira Junior, Teófanes de Almeida Elias, Luciano Seixas Pereira, Laercio do Prado Freires e Renato Zanette, não há nenhum elemento ou informação nos autos que comprove sua participação direta em alguma ação ou ato relacionados às irregularidades detectadas. Com efeito, no âmbito do TC Processo 031.750/2013-3, os agentes supramencionados tiveram sua responsabilidade mitigada em razão de que, conforme suas razões de justificativa ali apresentadas, a comissão especial de contratação não teve efetiva atuação na fase interna da licitação, sendo até mesmo extinta, a pedido do coordenador (DIP Inter-Corp 32/2010, peça 38) . Nesse diapasão, conforme se extrai do Acórdão 333/2013-TCU-Plenário [relatora Ministra Ana Arraes], é pressuposto básico para a aplicação de multa a individualização da conduta de todos que contribuíram para a ocorrência da irregularidade. O fato de serem membros da comissão especial, por si só, nada diz sobre sua responsabilidade por eventual dano se não houver como averiguar subjetiva e concretamente a prática de atos dolosos ou culposos de cada responsável em particular, sob pena de se cometer um equívoco com erro de avaliação. Convém mencionar que esses responsáveis não foram condenados no processo penal já referido.
210.	No Acórdão 2812/2015-TCU-Plenário, foram arrolados como responsáveis para apresentar suas razões de justificativa os seguintes membros da Diretoria Executiva da Petrobras à época dos fatos: Sr. José Sérgio Gabrielli de Azevedo, Sr. Paulo Roberto Costa, Sr. Almir Guilherme Barbassa, Sr. Renato de Souza Duque, Sra. Maria das Graças Silva Foster, Sr. Guilherme de Oliveira Estrella e Sr. Jorge Luiz Zelada. A conduta a eles imputada foi ter aprovado, em 30/09/2010, por meio da Ata 4.835, Item 1, Pauta 926 (peça 42) , a contratação da Construtora Norberto Odebrecht para a prestação dos serviços SMS, que teria relação com as irregularidades encontradas nos achados de auditoria relatados no processo. Embora não tenha sido explicitado no texto do acordão (item 9.2.1) , a Diretoria Executiva havia previamente aprovado, por meio da Ata DE 4.812, item 3, Pauta 559 (peça 44) , autorização para se iniciar a licitação que culminou no contrato SMS.
211.	No caso desses responsáveis, da Diretoria Executiva, não há elementos consistentes que permitam inferir sua participação direta nas irregularidades detectadas. Exige-se no âmbito da responsabilidade subjetiva perante o TCU que haja, além do ato ilícito e da conduta dolosa ou culposa do gestor, o nexo de causalidade entre o dano e o ato praticado pelo agente. As aprovações por meio das duas atas referidas no parágrafo precedente, uma para o início da licitação e outra para a contratação da vencedora, são insuficientes para concluir que tenham sido praticadas com dolo ou culpa, pelos elementos constantes dos autos e tendo em conta as informações compartilhadas de documentos da Lava Jato.
212.	Embora se saiba que os administradores de uma companhia devem obediência à lei e ao estatuto social da empresa, a responsabilização de suas condutas pelos prejuízos causados necessita da comprovação de que seus atos violem as normas de obrigação e sejam praticados com o intuito de lesar a companhia. Aqui cabe fazer referência ao art. 159 da Lei 6.404/1976 (Lei das Sociedades Anônimas) , que estabelece limites e parâmetros da responsabilização dos administradores.
Art. 159. Compete à companhia, mediante prévia deliberação da assembléia-geral, a ação de responsabilidade civil contra o administrador, pelos prejuízos causados ao seu patrimônio.
§ 1º A deliberação poderá ser tomada em assembléia-geral ordinária e, se prevista na ordem do dia, ou for conseqüência direta de assunto nela incluído, em assembléia-geral extraordinária.
§ 2º O administrador ou administradores contra os quais deva ser proposta ação ficarão impedidos e deverão ser substituídos na mesma assembléia.
§ 3º Qualquer acionista poderá promover a ação, se não for proposta no prazo de 3 (três) meses da deliberação da assembléia-geral.
§ 4º Se a assembléia deliberar não promover a ação, poderá ela ser proposta por acionistas que representem 5% (cinco por cento) , pelo menos, do capital social.
§ 5° Os resultados da ação promovida por acionista deferem-se à companhia, mas esta deverá indenizá-lo, até o limite daqueles resultados, de todas as despesas em que tiver incorrido, inclusive correção monetária e juros dos dispêndios realizados.
§ 6° O juiz poderá reconhecer a exclusão da responsabilidade do administrador, se convencido de que este agiu de boa-fé e visando ao interesse da companhia.
§ 7º A ação prevista neste artigo não exclui a que couber ao acionista ou terceiro diretamente prejudicado por ato de administrador.
213.	Aliás, foi com base neste artigo que o Sr. José Sérgio Gabrielli de Azevedo foi citado como responsável solidário pelo débito apurado no Acórdão 2005/2017-TCU-Plenário, que tratou da auditoria nas obras da Refinaria do Vale do Paraíba (REVAP) . Os trechos abaixo do Voto condutor deste acórdão tratam da responsabilidade do, à época, Presidente da Petrobras.
80. Ocorre que o Sr. José Sérgio Gabrielli de Azevedo teve ciência das irregularidades no empreendimento, que foi auditado pelo TCU em 2010, tendo negligenciado e se omitido de tomar as medidas cabíveis diante dos apontamentos do TCU, em particular, do sobrepreço observado no Contrato 0800.0037911.07.2 e no referido segundo termo de aditamento. 
81. Enfatizo que não se está a exigir que o dirigente máximo de uma empresa do porte da Petrobras confira detalhadamente todas as estimativas de custo da companhia, mas caberia ao administrador um dever geral de supervisão dos seus subordinados, o que parece não ter sido apropriadamente realizado pelo Sr. José Sérgio Gabrielli, considerando a atual situação ruinosa da Petrobras, resultante da destruição do seu patrimônio pelo esquema criminoso descortinado pela Operação Lava Jato, fatos estes que ocorreram precipuamente durante sua gestão. Também não se trata de episódio isolado, mas de constatação verificada pelo TCU em muitas outras contratações da Estatal.
82. Ainda que o ex-dirigente não contasse com mecanismos de controle interno adequados para detecção dessas diversas fraudes, não há como afastar sua responsabilidade diante de sua omissão e negligência na apuração de irregularidades reiteradamente apontadas pelo Tribunal, nesta e em diversas outras fiscalizações.
214.	Nota-se que há diferenças entre o caso da REVAP e o do SMS. No primeiro, foi bem motivada a responsabilidade do Presidente da Petrobras, porque ele já havia sido alertado em acórdãos anteriores do TCU sobre as irregularidades detectadas nas obras da refinaria. Diante dos alertas, nenhuma providência tomou, se omitindo diante dos fatos e deixando que o sobrepreço se materializasse e se transformasse em dano aos cofres da empresa.
215.	No caso do SMS, não houve alerta prévio por parte do TCU que chegasse ao conhecimento dos membros da Diretoria Executiva. O processo de auditoria foi instaurado no âmbito desta Corte depois que as medidas corretivas sugeridas pelo controle interno já haviam sido acatadas pela Petrobras, com a repactuação preventiva do contrato que fez diminuir o seu valor global. Isso não significa, é certo, convicção absoluta de que a Diretoria Executiva não tenha tido nenhum nível de conhecimento ou mesmo participação ativa no planejamento e concretização do procedimento licitatório, mas nada de concreto há nos autos que confirme esse fato a ponto de embasar a responsabilidade de seus membros pelo débito apurado.
216.	Nem seria o caso também de omissão da Diretoria Executiva, o que poderia conduzir à sua responsabilização. A diretoria não se omitiu no caso, mas agiu mediante dois atos de aprovação. Somente o acesso às atas das reuniões da diretoria que aprovaram a licitação e a contratação daria algum grau de confiabilidade sobre o ocorrido ou os motivos que levaram às aprovações questionadas, o que ainda resultaria impreciso tendo em vista que o conteúdo desse tipo de documento costuma ser bastante formal. Portanto, não cabe a citação de nenhum membro da Diretoria Executiva por faltar os pressupostos da responsabilização subjetiva neste caso específico do SMS, sem prejuízo de reavaliações futuras se surgirem novas evidências.
217.	Nos termos do art. 159 da Lei 6.404/1976, a sociedade anônima pode propor ação judicial de responsabilidade civil contra o administrador pelos prejuízos causados ao seu patrimônio. Nesse sentido, a própria Petrobras teria condições de avaliar, em relação ao contrato SMS, a conveniência e oportunidade de assim proceder em busca da reparação de seu patrimônio pelos atos irregulares eventualmente praticados pelos seus ex-diretores. Portanto, propõe-se mencionar esse ponto no encaminhamento de cópia à Petrobras do acórdão que vier a ser proferido pelo Tribunal.       
218.	Por fim, a citação solidária deve incluir a Odebrecht S.A., pelo débito quantificado, por ter sido a contratada única (não houve consórcio) , recebedora dos valores apontados como superfaturamento. Conforme os recentes Acórdão 7500/2017-TCU-Primeira Câmara [relator Ministro Vital do Rêgo] e 1.785/2017-TCU-Plenário [relator Ministro José Múcio Monteiro], “na hipótese de ocorrência de dano ao erário de responsabilidade do agente público e do terceiro contratado, ambos devem ter suas contas julgadas irregulares e ser condenados solidariamente ao ressarcimento do prejuízo causado” (extraído da Jurisprudência Selecionada do TCU) . A responsabilidade solidária do terceiro está prevista, como é de amplo conhecimento, no art. 16, § 2º, alínea “b”, da Lei 8.443/1992.
219.	Uma última questão a ser enfrentada é em relação à taxa de conversão da moeda estrangeira (dólar) em real para fins de cálculo e imputação do débito. A jurisprudência do TCU acolhe o entendimento de que a conversão deve ser feita à taxa de câmbio, para compra, na data de notificação do gestor. Os enunciados abaixo de precedentes colhidos da Jurisprudência Selecionada do Tribunal apontam esse entendimento.
A conversão de débito em moeda estrangeira para real deve ser calculada pela aplicação da taxa cambial oficial, para compra, daquela moeda na data da notificação do devedor pela autoridade administrativa. A atualização monetária e os juros de mora somente devem incidir a partir da data da conversão. (Acórdão 10640/2015-TCU-Segunda Câmara) [relatora Ministra Ana Arraes] 
A conversão de débito em moeda estrangeira para moeda nacional deve ser feita à taxa de câmbio oficial, para compra, na data da notificação ou intimação do devedor. (Acórdão 6254/2011-TCU-Segunda Câmara) [relator Ministro José Jorge] 
A data de conversão de débito em moeda estrangeira para moeda nacional é o dia em que fica comprovado que o responsável teve ciência da dívida.  (Acórdão 3801/2010-TCU-Segunda Câmara) [relator Ministro-Substituto André de Carvalho]
220.	A primeira data de notificação dos responsáveis quanto ao débito, no âmbito desta tomada de contas especial, será a da citação para que apresentem suas alegações ou justificativas. Portanto, a data de conversão da moeda deverá ser a data de ciência do último responsável a ser arrolado no acórdão que vier a ser proferido, dentre os cinco a serem citados, se a proposta desta instrução for acatada. Somente a partir dessa data de conversão entre as moedas é que passarão a incidir a atualização monetária e os juros de mora.
CONCLUSÃO
221.	Realizou-se exame dos indícios de superfaturamento e de dano ao erário no Contrato 6000.0062274.10.2, firmado entre a Petróleo Brasileiro S/A (Petrobras) e a Construtora Norberto Odebrecht para a prestação de serviços em áreas de Segurança, Meio Ambiente e Saúde (SMS) em empresas do Grupo Petrobras no exterior, nos termos do deliberado pelo Plenário do TCU no Acórdão 2812/2015-TCU-Plenário.
222.	De plano, é importante ressaltar que o contrato em tela foi objeto de processo penal em razão de fraudes cometidas na licitação que o originou. O processo penal foi instaurado pela 27ª Vara Criminal da Comarca da Capital do Tribunal de Justiça do Estado do Rio de Janeiro, em razão do recebimento de denúncia oferecida pelo Ministério Público do Estado do Rio de Janeiro.
223.	Verificou-se que a planilha orçamentária do contrato impediu um exame detalhado de cada preço e quantitativo dos itens de serviço, dificultando o estabelecimento de uma metodologia apurada de cálculo de eventual ocorrência de dano ao erário.
224.	Valendo-se do disposto no art. 210, § 1º, inciso II, do Regimento Interno do TCU, fez-se uma estimativa conservadora do valor do dano ao erário e do superfaturamento no contrato. Para tanto, três parcelas foram calculadas: (i) superfaturamento nos itens de ‘Mobilização’ e ‘Supervisão’ do contrato; (ii) superfaturamento de 17% baseado no Acórdão 3089/2015-TCU-Plenário em razão dos indícios de fraude à licitação; e (iii) superfaturamento decorrente da glosa do lucro obtido pela execução do contrato (mediante fraude) de 12%, fundamentado na aplicação da teoria do produto bruto mitigado.
225.	Somando-se as três parcelas acima, alcançou-se a cifra de US$ 138.608.711,46 de débito. Esse valor deverá ser imputado solidariamente aos responsáveis caso não consigam demonstrar por meio de suas alegações de defesa a regularidade da contratação.
226.	No tocante à identificação dos responsáveis pelo dano ao erário, além da empresa contratada beneficiária do superfaturamento, foram arrolados em solidariedade os Srs. Alexandre Penna Rodrigues, Jorge Luiz Zelada, Aluísio Teles Ferreira Filho e Ulisses Sobral Calile.
227.	As evidências dos autos indicam que os responsáveis praticaram condutas que concorreram para o cometimento dos ilícitos e ocorrência de superfaturamento no contrato. Nestes termos, cabe realizar a citação solidária de todos os identificados.
PROPOSTA DE ENCAMINHAMENTO
228.	Concluindo esta instrução, pelos fundamentos e razões expostos no Exame Técnico que a acompanha, segue abaixo proposta de encaminhamento para que seja levada à consideração superior.
228.1. realizar, com fundamento nos arts. 10, § 1º, e 12, incisos I e II, da Lei 8.443/1992 c/c o art. 202, incisos I e II, do RI/TCU, a citação solidária dos seguintes responsáveis, para que, no prazo de 15 (quinze) dias, apresentem alegações de defesa para a irregularidade referente ao superfaturamento do Contrato 6000.0062274.10.2, e/ou recolham aos cofres da Petrobras S.A. a quantia de US$ 138.608.711,46 (a ser convertida em reais pela aplicação da taxa cambial oficial, para compra, na data da ciência da citação do último responsável dentre os arrolados) :
228.1.1. Sr. Alexandre Penna Rodrigues (CPF: XXX.581.036-XX) , na condição de Gerente Executivo da área corporativa da Diretoria Internacional da Petrobras, por propor, por meio do DIP Inter-Corp 146/2010, ao Sr. Jorge Luiz Zelada (CPF: XXX.164.787-XX) , Diretor da Área Internacional, que, estando de acordo, encaminhasse para apreciação da Diretoria Executiva autorização para iniciar os procedimentos do Convite Internacional 001/10-Inter-Corp/CCG/SDCT, que resultou na contratação dos serviços de SMS por meio do Contrato 6000.0062274.10.2, e por propor, por meio do DIP Inter-Corp 213/2010, ao mesmo Sr. Jorge Luiz Zelada, que, estando de acordo, submetesse à Diretoria Executiva a sugestão de contratar a Construtora Norberto Odebrecht S.A., com fundamento no parecer do Jurídico DIP JURÍDICO/JIN 4703/2010, sem que fossem observadas as exigências do item 5.2 do Decreto 2.745/1998 para o início da licitação, bem como o art. 7º, § 2º, da Lei 8.666/1993, o que resultou no superfaturamento do contrato executado e no débito calculado pela teoria do produto bruto mitigado; 
228.1.2. Sr. Jorge Luiz Zelada (CPF: XXX.164.787-XX) , na condição de Diretor da Área Internacional da Petrobras, por submeter, por meio do DIP Inter-Corp 146/2010, à Diretoria Executiva da Petrobras proposição favorável à autorização para iniciar os procedimentos do Convite Internacional 001/10-Inter-Corp/CCG/SDCT, que resultou na contratação dos serviços de SMS por meio do Contrato 6000.0062274.10.2, e por submeter, por meio do DIP Inter-Corp 213/2010, à Diretoria Executiva da Petrobras proposição favorável à contratação da Construtora Norberto Odebrecht S.A., sem que fossem observadas as exigências do item 5.2 do Decreto 2.745/1998, bem como o art. 7º, § 2º, da Lei 8.666/1993, o que resultou no superfaturamento do contrato executado e no débito calculado pela teoria do produto bruto mitigado; 
228.1.3. Sr. Aluísio Teles Ferreira Filho (CPF: XXX.041.117-XX) , na condição de Coordenador da comissão especial de contratação, designado por meio do DIP Inter-Corp 32/2010, por conduzir a fase interna do Convite Internacional 001/10-Inter-Corp/CCG/SDCT, que resultou na contratação dos serviços de SMS por meio do Contrato 6000.0062274.10.2, sem a observância das normas legais pertinentes, a exemplo dos itens 5.2.2 e 5.4.2 do Decreto 2.745/1998 e dos arts. 7º, § 2º, e 38 da Lei 8.666/1993, o que resultou no superfaturamento do contrato executado e no débito calculado pela teoria do produto bruto mitigado;   
228.1.4. Sr. Ulisses Sobral Calile (CPF: XXX.895.407-XX) , na condição de ex-empregado da Petrobras, por praticar atos durante a fase interna do Convite Internacional 001/10-Inter-Corp/CCG/SDCT, que resultou na contratação dos serviços de SMS por meio do Contrato 6000.0062274.10.2, sem a observância das normas legais pertinentes, a exemplo dos itens 5.2.2 e 5.4.2 do Decreto 2.745/1998 e dos arts. 7º, § 2º, e 38 da Lei 8.666/1993, o que resultou no superfaturamento do contrato executado e no débito calculado pela teoria do produto bruto mitigado.
228.1.5. Construtora Norberto Odebrecht S.A. (CNPJ: 15.102.288/0001-82) , na condição de contratada da Petrobras para a execução do Contrato 6000.0062274.10.2, por ter se beneficiado diretamente da prática de fraude ao Convite Internacional 001/10-Inter-Corp/CCG/SDCT, que resultou no superfaturamento do contrato e no débito calculado pela teoria do produto bruto mitigado, com infração ao art. 37 da Constituição Federal, item 1.2 do Decreto 2.745/1998 e art. 3º da Lei 8.666/1993, bem como aos princípios da economicidade e legitimidade das contratações públicas.  
228.2. encaminhar à Petrobras S.A. cópia do Acórdão a ser proferido, bem como do Relatório e do Voto que o fundamentarem, para que subsidiem sua avaliação, se ainda não o fez, da possibilidade de a companhia, mediante prévia deliberação de seu órgão competente, propor as ações judiciais de responsabilidade civil contra os ex-administradores que identificar, incluídos os da Diretoria Executiva, pelos prejuízos causados ao seu patrimônio decorrentes da execução do Contrato 6000.0062274.10.2, firmado entre a Petróleo Brasileiro S/A e a Construtora Norberto Odebrecht para a prestação de serviços em áreas de Segurança, Meio Ambiente e Saúde (SMS) nas empresas do Grupo Petrobras no exterior, nos termos do que prevê o art. 159 da Lei 6.404/1976.
228.3. dar ciência da deliberação que vier a ser proferida ao Ministério da Transparência e Controladoria-Geral da União (CGU) , à Força-Tarefa do Ministério Público Federal no Paraná, ao Departamento de Polícia Federal (DPF) , ao Juiz Federal Titular da 13ª Vara Federal de Curitiba, ao Juiz da 27ª Vara Criminal da Comarca da Capital do Tribunal de Justiça do Estado do Rio de Janeiro, ao Ministério Público do Estado do Rio de Janeiro e à Advocacia Geral da União (AGU) ;”
2.	O Diretor responsável assim se pronunciou (peça 48) :
“1.	Manifesto-me, desde logo, de acordo com a proposta de encaminhamento consignada pelo AUFC Alexandre Sampaio Botta em sua instrução, sem prejuízo de tecer algumas considerações adicionais conforme a seguir.
Tratam os autos de tomada de contas especial instaurada por força do subitem 9.1 do Acórdão 2812/2015-TCU-Plenário, relativa a indícios de superfaturamento encontrados no contrato 6000.0062274.10.2, firmado entre a Petróleo Brasileiro S/A (Petrobras) e a Construtora Norberto Odebrecht para a prestação de serviços em áreas de Segurança, Meio Ambiente e Saúde (SMS) em empresas do Grupo Petrobras no exterior.
Conforme se extrai da instrução, o cálculo do superfaturamento levado a cabo pelo auditor baseou-se em três parcelas: (i) superfaturamento nos itens de “Mobilização” e “Supervisão” do contrato; (ii) superfaturamento de 17% do valor total do contrato, conforme estudo econométrico exposto no Acórdão 3089/2015-TCU-Plenário, considerando que há evidências de fraude à licitação no contrato em tela; e (iii) superfaturamento decorrente da glosa do lucro obtido pela execução do contrato (mediante fraude) de 12%, fundamentado na aplicação da teoria do produto bruto mitigado ou disgorgement.
Há uma possível quarta parcela de superfaturamento mencionada pelo auditor referente a quantitativos inadequados nas medições do contrato. Esse valor se baseia num encontro de contas realizado pela própria Petrobras. Aquela sociedade de economia mista ajuizou ação de reparação em desfavor da contratada a fim de reaver os valores indevidamente desembolsados.
O auditor propõe que essa parcela não faça parte do escopo a ser examinado na presente TCE, haja vista que já estão sendo tomadas medidas visando o devido ressarcimento.
Além desse argumento, convém mencionar que seria difícil avaliar a pertinência do encontro de contas elaborado pela Petrobras, considerando que o objeto consiste em serviços de engenharia executados há alguns anos em várias plantas da Petrobras localizadas em países no exterior e não em uma obra física. Torna-se, portanto, infrutífero realizar qualquer inspeção para essa finalidade.
Deve ser considerado que, nessa situação, a Petrobras, além de dispor de melhor nível informacional que uma eventual inspeção do TCU realizada anos após a execução dos serviços, já iniciou ações visando obter o ressarcimento. Por essas razões e assentindo com o exame feito pelo auditor, torna-se inoportuno incluir esse valor de superfaturamento no escopo dos autos.
Além disso, convém destacar a ilustração a seguir que demonstra a linha do tempo na qual foram obtidas as evidências de fraudes e crimes atinentes ao contrato em tela. 
Conforme bem descrito na instrução, já havia sido colhido um conjunto probatório robusto acerca do caso antes mesmo que os executivos do Grupo Odebrecht firmassem acordos de colaboração premiada com o Ministério Público Federal, haja vista que a sentença penal condenatória acerca do caso foi proferida em janeiro/2016.
Ademais, em relação às expressivas diferenças de preços unitários entre o que foi orçado pela Petrobras e o que foi proposto pela contratada, a título exemplificativo, convém mostrar a tabela abaixo extraída da peça 33, p. 12 (relatório de auditoria interna da Petrobras acerca do contrato) , acerca dos preços do item de “Braçadeira mecânica” a ser executado na Argentina. As variações alcançam até 4.332.450%.
Por fim, convém anotar que não foi possível estimar a data de ocorrência dos débitos em razão da falta de medições detalhadas do contrato entre as evidências dos autos e do fato de o contrato ter sido celebrado e pago em moeda estrangeira, para o qual não há referências que balizem o cálculo de inflação/deflação dos valores. A jurisprudência do TCU assinala nesse caso que a conversão dos valores deve ser feita por meio da taxa de câmbio oficial para compra na data de notificação dos responsáveis, conforme Acórdão 10640/2015-TCU-Segunda Câmara, 6.254/2011-TCU-2ª Câmara, 3.801/2010-TCU-2ª Câmara.
Nesse diapasão, propõe-se, de modo conservador e favorável aos responsáveis, que a data de ocorrência dos débitos a ser levada em conta nos autos seja aquela em que ocorrer a primeira notificação dos responsáveis para fins de cálculo de atualização monetária ou juros de mora.
	Feitas essas considerações, reitero minha concordância com a proposta de encaminhamento formulada pelo auditor.”
3.	O Secretário-Substituto da SeinfraOperações manifestou-se de acordo com a proposta formulada pelo auditor, que contou com a anuência do titular da Diretoria responsável (peça 49) .
É o relatório.

André Luis Santos Meira (OAB 25.297/DF), Clehilton da Silva Franca Neto (OAB 31.097/PE), Danyllo Diniz Costa (OAB 40.114/DF), Tathiane Vieira Viggiano Fernandes (OAB 27.154/DF), entre outros, representando a Construtora Norberto Odebrecht S/A; André Luiz Cintra Santos (OAB 102.169/RJ), Eduardo Gomes Matoso (OAB 197.207/RJ), Felipe Ramos Ribas Soares (OAB 188.191/RJ), entre outros, representando o Sr. Alexandre Penna Rodrigues; Eduardo Luiz Ferreira Araújo de Souza (OAB 54.217/DF), Hélio Siqueira Júnior (OAB 62.929/RJ), Rafael Coutinho da Silva (OAB 119.801/RJ), entre outros, representando a Petrobras, procurações nas peças 4, 5, 10, 16, 17 e 27.

Não atuou

Tomada de Contas Especial instaurada em cumprimento ao subitem 9.1 do Acórdão nº 2.812/2015-TCU-Plenário (TC 031.750/2013-3), que trata de auditoria em contrato de prestação de serviços em áreas de Segurança, Meio Ambiente e Saúde (SMS), em empresas do Grupo Petrobras no exterior.

TOMADA DE CONTAS ESPECIAL (TCE)

Secretaria Extraordinária de Operações Especiais em Infraestrutura (SeinfraOperações)

Inicialmente, registro que atuo nos presentes autos por força do art. 152 do Regimento Interno do TCU (RI/TCU) .
2.	Trata-se da tomada de contas especial instaurada por determinação do item 9.1 do Acórdão 2812/2015-TCU-Plenário (relator Ministro Vital do Rêgo) , diante de indícios de superfaturamento no Contrato 6000.0062274.10.2, firmado em 26/10/2010 entre a Petróleo Brasileiro S/A (Petrobras) e a Construtora Norberto Odebrecht S/A para a prestação de serviços em áreas de Segurança, Meio Ambiente e Saúde (SMS) em nove países estrangeiros onde a Petrobras possui subsidiárias, além do Brasil. Tais indícios foram detectados em processo de auditoria que teve como objetivo avaliar a licitação e a execução do referido contrato (TC-Processo 031.750/2013-3, de minha relatoria) .
3.	O referido ajuste originou-se do Convite Internacional 001/10-INTER-CORP/CCG/SDCT, vencido pela Construtora Norberto Odebrecht S/A (CNO) por um valor final de US$ 825.660.293,79. A licitação foi conduzida pela Diretoria Internacional da Petrobras.
4.	Na presente etapa processual, a Secretaria Extraordinária de Operações Especiais em Infraestrutura (SeinfraOperações) quantificou o débito e submeteu ao relator proposta de citação dos responsáveis.
5.	Releva mencionar que o contrato em tela foi objeto de processo penal, ainda em andamento, em razão de fraudes cometidas na licitação que o originou. O processo penal foi instaurado pela 27ª Vara Criminal da Comarca da Capital do Tribunal de Justiça do Estado do Rio de Janeiro, em razão do recebimento de denúncia oferecida pelo Ministério Público do Estado do Rio de Janeiro.
6.	No que se refere ao débito, a SeinfraOperações fez uma estimativa conservadora do valor do dano ao erário e do superfaturamento no contrato adotando a teoria do produto bruto mitigado, em que apenas os custos efetivos da contratada (diretos e indiretos) devem ser preservados em seu patrimônio para evitar o enriquecimento ilícito tanto da empresa que praticou a fraude quanto da contratante (Petrobras) .  
7.	A unidade técnica efetuou o cálculo em três etapas. Na primeira, abateu do valor total do contrato o superfaturamento por quantitativo inadequado dos itens de ‘Mobilização’ e ‘Supervisão’.  Na segunda, calculou o superfaturamento decorrente dos preços excessivos frente aos de mercado, decorrente da fraude, utilizando o parâmetro econométrico de 17%, com base no Acórdão 3089/2015-TCU-Plenário (relator Ministro Benjamin Zymler) . Então, subtraiu o lucro obtido pela contratada, no percentual de 12%, conforme propõe a teoria do produto bruto mitigado.
8.	Ao final, concluiu que o ressarcimento devido ao erário resulta no valor de US$ 138.608.711,46, a ser imputado solidariamente aos responsáveis, caso não consigam demonstrar por meio de suas alegações de defesa a regularidade da contratação. Como não foi possível precisar a data da ocorrência dos débitos, tendo em vista não constar entre as evidências dos autos medições detalhadas do contrato, além do fato de o mesmo ter sido celebrado e pago em moeda estrangeira, para o qual não há referências que balizem o cálculo de inflação/deflação dos valores, a unidade técnica propôs considerar para esse fim a data em que ocorrer a primeira notificação dos responsáveis.
9.	Ante o que consta nos autos, considero adequada a análise efetuada pela SeinfraOperações com o intuito de quantificar o débito. Entendo também adequada a data de ocorrência dos débitos sugerida pela unidade técnica, que adotou uma abordagem conservadora e favorável aos responsáveis, além de ser consonante com a jurisprudência desta Casa citada no relatório precedente.
10.	Releva mencionar que a modalidade de quantificação do dano aplicada na presente tomada de contas especial, denominada de “produto bruto mitigado”, na qual, em situações de comprovada má-fé do contratado, a indenização por serviços executados limita-se exclusivamente aos custos incorridos na consecução do objeto, não fazendo o contratado jus à margem de lucro relativa aos itens executados, foi chancelada pelo Tribunal quando julgou o TC Processo 010.851/2016-0 e prolatou o Acórdão 1306/2017-TCU-Plenário, da relatoria do Ministro José Múcio Monteiro. 
11.	O referido processo tratou de contratos de operação do navio-sonda Vitória 10.000 (também denominado de NS Vitória, DS Vitória ou NS-30) celebrados entre empresas da Petrobras e empresas do grupo empresarial Schahin, e teve origem a partir da obtenção, pelo TCU, de informações e documentos compartilhados pela Justiça Federal e relacionados à Operação Lava Jato.
12.	Cito, também, o recente Acórdão 2677/2018-TCU-Plenário (TC Processo 000.168/2016-5) , da relatoria do Ministro Benjamin Zymler, prolatado em processo de tomada de contas especial na qual se apura superfaturamento nas obras de construção de unidades da Refinaria Abreu Lima (Rnest) , no Estado de Pernambuco, que determinou, em seu item 9.14, a instauração de processo apartado de tomada de contas especial “com vistas à quantificação dos débitos da parcela de dano oriunda do pagamento indevido de lucro ilegítimo ao Consórcio Rnest-Conest”. Veja-se que, no citado processo, também se discute a questão da margem de lucro relativa a itens executados em contratos firmados com base em fraudes, muito embora o ilustre relator, no voto condutor que proferiu naquela oportunidade, reservou o direito de se posicionar sobre a tema por ocasião da apreciação das propostas da citação eventualmente formuladas no processo apartado a ser constituído naquele caso concreto.
13.	Considero oportuno ressaltar que, na tomada de contas especial que ora se examina, utiliza-se as provas colhidas e/ou compartilhadas na Operação Lava Jato, mesmo que de eventuais colaboradores ou empresas lenientes, para o fim exclusivo de ressarcimento de danos decorrentes de crimes, nos termos da decisão do Juiz Federal Sérgio Moro, da 13ª Vara Federal de Curitiba, de 2/10/2018, informada a este Plenário conforme Comunicação da Presidência de 10/10/2018.
14.	No que diz respeito à responsabilização pelo dano apurado nos autos, a unidade técnica propôs citar os seguintes responsáveis, em solidariedade:
	a) Alexandre Penna Rodrigues, Gerente Executivo da área corporativa da Diretoria Internacional da Petrobras; 
	b) Jorge Luiz Zelada, Diretor da Área Internacional da Petrobras; 
	c) Aluísio Teles Ferreira Filho, Coordenador da comissão especial de contratação;   
	d) Ulisses Sobral Calile, ex-empregado da Petrobras;
		e) Construtora Norberto Odebrecht S.A., contratada da Petrobras para a execução do Contrato 6000.0062274.10.2.
15.		Acolho integralmente a análise procedida e o encaminhamento proposto pela unidade técnica, e incorporo os argumentos por ela expendidos, transcritos no relatório precedente, às minhas razões de decidir. 
16.	Reproduzo neste voto a tabela elaborada pela unidade técnica e já transcrita no relatório precedente, que apresenta em ordem cronológica os fatos relevantes à responsabilização dos Srs. Alexandre Penna Rodrigues, Jorge Luiz Zelada, Aluísio Teles Ferreira Filho, Ulisses Sobral Calile, bem como da Construtora Norberto Odebrecht S.A.:
	Data
	Responsável pelo ato
	Conduta

	26/01/2010
	Sr. Alexandre Penna Rodrigues, Gerente Executivo da área corporativa da Diretoria Internacional da Petrobras 
	Por meio do DIP Inter-Corp 32/2010 (peça 38) , designou comissão especial de contratação, coordenada pelo Sr. Aluísio Teles Ferreira Filho, visando à condução dos processos de licitação e contratação de serviços de SMS da área Internacional, ultimando os procedimentos referentes à fase interna da licitação. 

	12/04/2010
	Sr. Aluísio Teles Ferreira Filho, coordenador da comissão especial de contratação
	Por e-mail na mesma data, solicitou avaliação do Jurídico para uma licitação na modalidade convite e de tipo técnica e preço.

	07/05/2010
	Sr. Ulisses Sobral Calile, empregado da Petrobras
	Por e-mail na mesma data, solicitou a mudança do tipo de licitação para melhor preço em razão de decisão gerencial. 

	13/05/2010
	Jurídico da companhia
	Por meio do DIP Jurídico/JIN 4399/2010 (peça 39) , o Jurídico da companhia emitiu parecer favorável à instauração do procedimento licitatório na modalidade convite e tipo melhor preço, tendo analisado as minutas do convite e do contrato encaminhadas ao Jurídico pela comissão especial de contratação.

	14/05/2010
	Sr. Alexandre Penna Rodrigues, Gerente Executivo da área corporativa da Diretoria Internacional da Petrobras
	Por meio do DIP Inter-Corp 146/2010 (peça 40) , solicitou ao Sr. Jorge Luiz Zelada, Diretor da Área Internacional, que, se estivesse de acordo, encaminhasse para apreciação da Diretoria Executiva autorização para iniciar a licitação, na modalidade convite, para a contratação dos serviços de SMS.

	14/05/2010
	Sr. Jorge Luiz Zelada, Diretor da Área Internacional da Petrobras
	Submeteu à Diretoria Executiva da Petrobras proposição favorável à autorização para iniciar a licitação (DIP Inter-Corp 146/2010 (peça 40) ) .

	02/06/2010
	Diretoria Executiva da Petrobras
	Por meio da Ata DE 4.812, item 3, Pauta 559 (peça 44) , aprovou as proposições do DIP Inter-Corp 146/2010 (peça 40) .

	22/06/2010
	Sr. Alexandre Penna Rodrigues, Gerente Executivo da área corporativa da Diretoria Internacional da Petrobras
	Por meio do DIP Inter-Corp 163/2010 (peça 41) , designou a comissão de licitação responsável por conduzir a fase externa da licitação, receber e julgar as propostas referentes ao convite.

	29/07/2010
	Comissão de Licitação
	Na mesma data, reuniu-se para a entrega das propostas, que foram apresentadas pelas três licitantes participantes.

	20/08/2010
	Comissão de Licitação
	Na mesma data, recomendou a contratação da CNO.

	23/08/2010
	Sr. Alexandre Penna Rodrigues, Gerente Executivo da área corporativa da Diretoria Internacional da Petrobras
	Por meio do DIP Inter-Corp 213/2010 (peça 42) , propôs ao Diretor da Área Internacional, Sr. Jorge Luiz Zelada, que, caso estivesse de acordo, submetesse à Diretoria Executiva a sugestão de contratar a CNO, com fundamento no parecer do Jurídico DIP JURÍDICO/JIN 4703/2010.

	-
	Sr. Jorge Luiz Zelada, Diretor da Área Internacional da Petrobras
	Submeteu à Diretoria Executiva da Petrobras proposição favorável à contratação da CNO (DIP Inter-Corp 213/2010 (peça 42) ) .

	30/09/2010
	Diretoria Executiva da Petrobras
	Por meio da Ata DE 4.835, item 1, Pauta 926 (peça 42) , aprovou as proposições do DIP Inter-Corp 213/2010 (peça 42) .

	26/10/2010
	Petrobras e CNO
	Na mesma data, firmaram o contrato 6000.0062274.10.2.

	11/11/2010
	Petrobras
	Na mesma data, contratou a empresa Atnas Engenharia Ltda. (Contrato 4600323905) , tendo como objeto o assessoramento e apoio técnico à gestão do Plano de Ação de Certificação em SMS da Área Internacional.

	28/01/2011
	Petrobras e CNO
	Na mesma data, firmaram o Termo Aditivo 1 ao contrato, anteriormente aprovado no âmbito do DIP Inter-DN 3/2011, de 05/01/2011.

	27/01/2012
	Petrobras e CNO
	Na mesma data, firmaram o Termo Aditivo 2 ao contrato.

	14/05/2012
	Petrobras e CNO
	Na mesma data, firmaram o Termo Aditivo 3 ao contrato.

	11/09/2012
	Petrobras e CNO
	Na mesma data, firmaram o Termo Aditivo 4 ao contrato.

	15/01/2013
	Petrobras e CNO
	Na mesma data, firmaram o Termo Aditivo 5 ao contrato.

17.		Da detalhada instrução da unidade técnica transcrita no relatório precedente, destaco duas tabelas, que reproduzo novamente neste voto. A primeira diz respeito à auditoria realizada pela área de controle interno da Petrobras, em data anterior à fiscalização deste Tribunal, que apontou as seguintes irregularidades na licitação e no contrato examinado nestes autos:
	1
	Incoerência na contratação da CNO para serviços de implantação da carteira de SMS antes de conhecidos os diagnósticos dos projetos.

	2
	Baixa competitividade do processo licitatório devido à seleção das empresas e à estratégia de contratação inapropriadas.

	3
	Falta de evidência formal do atendimento à determinação de submeter à Diretoria Executiva a implantação do projeto da Refinaria de Pasadena (EUA) .

	4
	Pagamento a mais com mobilização em virtude da redução de escopo e da inclusão de serviços incompatíveis com a natureza da contratação.

	5
	Edital de licitação com insuficiência de informações necessárias ao entendimento do escopo dos serviços e fornecimentos.

	6
	Previsão de percentuais elevados e desproporcionais para mobilização e supervisão dos serviços.

	7
	Deficiências na orçamentação da Petrobras e na contratação, o que implicou em distorções excessivas em relação aos preços praticados.

	8
	Superdimensionamento na composição de custos da CNO, o que possibilitou a ocorrência de sobrepreços na proposta.

	9
	Prática de percentuais de seguro e de lucro elevados em relação aos praticados no mercado.

	10
	Inobservância de condições contratuais onerosas para o contrato, US$ 26 milhões.

	11
	Evidências de prática de jogo de planilha, o que possibilita a ocorrência de ganhos desproporcionais aos recursos empregados pela contratada.

	12
	Morosidade excessiva para autorização do início de serviços considerados essenciais e prioritários no quesito SMS – objeto do contrato.

	13
	Assunção de compromissos em nome da Companhia por empregado sem delegação formal e/ou substabelecimento de procuração para tal fim.

18.	A segunda tabela sintetiza as várias irregularidades detectadas na licitação e no contrato analisados pela equipe de auditoria do TCU, extraídas do relatório de fiscalização constante do TC Processo 031.750/2013-3, do qual resultou o Acórdão 2812/2015-TCU-Plenário que determinou a instauração da presente tomada de contas especial:
	1
	O prazo para a cotação pelos competidores da planilha de preços unitários, de 8.800 itens, para nove países diferentes, foi bastante exíguo, abaixo do prazo de outros certames de menor escopo e valor.

	2
	O edital não foi fornecido em língua estrangeira, o que dificultou a participação de empresas estrangeiras.

	3
	Licitação dos serviços por meio de Convite, inibindo uma maior participação de concorrentes.

	4
	Contratação de empresa única para a execução de serviços em nove países diferentes, cujos benefícios não foram demonstrados.

	5
	Os projetos não se encontravam em condições de implementação no momento do Convite, tendo havido a necessidade de uma empresa ser contratada (Atnas) para desenvolver posteriormente os projetos da estatal.

	6
	Foram remunerados custos de Mobilização e Supervisão no Brasil dissociados da execução dos serviços, no total de 16% dos valores pagos à CNO (US$ 62,9 milhões) .

	7
	Não houve a pretendida harmonização dos serviços prestados, haja vista que a CNO subcontratou empresas locais para a prestação dos serviços nos diferentes países.

	8
	Os preços pactuados em muitos países se revelaram acima dos praticados nos mercados locais.

	9
	O projeto básico utilizado na licitação não apresentou a caracterização adequada dos serviços a serem executados, que ficou de ser detalhado após a assinatura do contrato.

	10
	O orçamento base da licitação estava inadequado e com estimativa de custos imprecisa.

	11
	Previsão de serviços e quantitativos na planilha de preços unitários sem qualquer caracterização técnica ou precisão adequada.

	12
	Discrepâncias percentuais elevadas (por exemplo, valores pela metade, pelo dobro ou com diferenças de até 200.000%) entre os custos unitário contratados e os orçados pela Petrobras para um expressivo rol de itens da planilha orçamentária, colocando em dúvida a confiabilidade dos custos praticados. 

	13
	Ausência de critério de aceitabilidade no edital para os preços unitários.

	14
	Presença de preços unitários idênticos, no orçamento da Petrobras, em alguns itens, para todos os nove países do contrato, levantando o indício de não ter havido pesquisa de preços nos mercados locais.

	15
	Indícios de superfaturamento nos itens ‘Mobilização’ e ‘Supervisão’, que somaram na planilha contratada, mesmo após a repactuação do Aditivo n. 5, os percentuais de 10% e 30% do valor total pactuado, respectivamente.

	16
	Desembolsos excessivos e desproporcionais, ao final da avença, para os itens ‘Mobilização’ e ‘Supervisão’, correspondentes a 47,2% do total, contra 52,8% do item ‘Serviços’. 

	17
	Indícios de pagamentos em duplicidade para alguns itens de serviço com características semelhantes às parcelas de ‘Mobilização’ e ‘Supervisão’.

	18
	Indícios de sobreavaliação em alguns preços unitários de itens de serviço.

19.	Como visto, o Convite Internacional 001/10-INTER-CORP/CCG/SDCT, que resultou no Contrato 6000.0062274.10.2, firmado em 26/10/2010 entre a Petrobras e a Construtora Norberto Odebrecht S.A., está eivado de irregularidades que resultaram em vultosos prejuízos ao erário, que devem ser reparados pelos responsáveis.
	Ante o exposto, acolho o parecer da SeinfraOperações e voto por que o Tribunal adote o acórdão que ora submeto à deliberação deste Colegiado, nos seguintes termos:
“VISTOS, relatados e discutidos estes autos de tomada de contas especial instaurada em cumprimento ao item 9.1 do Acórdão 2815/2015-TCU-Plenário.
ACORDAM os Ministros do Tribunal de Contas da União, reunidos em Sessão Plenária, ante as razões expostas pelo Relator, e com fundamento nos arts. 10, § 1º, e 12, incisos I e II, da Lei nº 8.443/1992 c/c o art. 202, incisos I e II, do RI/TCU, em:
9.1. realizar a citação solidária dos seguintes responsáveis, para que, no prazo de 15 (quinze) dias, apresentem alegações de defesa para a irregularidade referente ao superfaturamento do Contrato 6000.0062274.10.2, e/ou recolham aos cofres da Petrobras S.A. a quantia de US$ 138.608.711,46 (a ser convertida em reais pela aplicação da taxa cambial oficial, para compra, na data da ciência da citação do primeiro responsável dentre os arrolados) :
9.1.1. Sr. Alexandre Penna Rodrigues (CPF: 221.581.036-04) , na condição de Gerente Executivo da área corporativa da Diretoria Internacional da Petrobras, por propor, por meio do DIP Inter-Corp 146/2010, ao Sr. Jorge Luiz Zelada (CPF: 447.164.787-34) , Diretor da Área Internacional, que, estando de acordo, encaminhasse para apreciação da Diretoria Executiva autorização para iniciar os procedimentos do Convite Internacional 001/10-Inter-Corp/CCG/SDCT, que resultou na contratação dos serviços de SMS por meio do Contrato 6000.0062274.10.2, e por propor, por meio do DIP Inter-Corp 213/2010, ao mesmo Sr. Jorge Luiz Zelada, que, estando de acordo, submetesse à Diretoria Executiva a sugestão de contratar a Construtora Norberto Odebrecht S.A., com fundamento no parecer do Jurídico DIP JURÍDICO/JIN 4703/2010, sem que fossem observadas as exigências do item 5.2 do Decreto 2.745/1998 para o início da licitação, bem como o art. 7º, § 2º, da Lei 8.666/1993, o que resultou no superfaturamento do contrato executado e no débito calculado pela teoria do produto bruto mitigado;
9.1.2. Sr. Jorge Luiz Zelada (CPF: 447.164.787-34) , na condição de Diretor da Área Internacional da Petrobras, por submeter, por meio do DIP Inter-Corp 146/2010, à Diretoria Executiva da Petrobras proposição favorável à autorização para iniciar os procedimentos do Convite Internacional 001/10-Inter-Corp/CCG/SDCT, que resultou na contratação dos serviços de SMS por meio do Contrato 6000.0062274.10.2, e por submeter, por meio do DIP Inter-Corp 213/2010, à Diretoria Executiva da Petrobras proposição favorável à contratação da Construtora Norberto Odebrecht S.A., sem que fossem observadas as exigências do item 5.2 do Decreto 2.745/1998, bem como o art. 7º, § 2º, da Lei 8.666/1993, o que resultou no superfaturamento do contrato executado e no débito calculado pela teoria do produto bruto mitigado;
9.1.3. Sr. Aluísio Teles Ferreira Filho (CPF: 459.041.117-20) , na condição de Coordenador da comissão especial de contratação, designado por meio do DIP Inter-Corp 32/2010, por conduzir a fase interna do Convite Internacional 001/10-Inter-Corp/CCG/SDCT, que resultou na contratação dos serviços de SMS por meio do Contrato 6000.0062274.10.2, sem a observância das normas legais pertinentes, a exemplo dos itens 5.2.2 e 5.4.2 do Decreto 2.745/1998 e dos arts. 7º, § 2º, e 38 da Lei 8.666/1993, o que resultou no superfaturamento do contrato executado e no débito calculado pela teoria do produto bruto mitigado;
9.1.4. Sr. Ulisses Sobral Calile (CPF: 466.895.407-15) , na condição de ex-empregado da Petrobras, por praticar atos durante a fase interna do Convite Internacional 001/10-Inter-Corp/CCG/SDCT, que resultou na contratação dos serviços de SMS por meio do Contrato 6000.0062274.10.2, sem a observância das normas legais pertinentes, a exemplo dos itens 5.2.2 e 5.4.2 do Decreto 2.745/1998 e dos arts. 7º, § 2º, e 38 da Lei 8.666/1993, o que resultou no superfaturamento do contrato executado e no débito calculado pela teoria do produto bruto mitigado;
9.1.5. Construtora Norberto Odebrecht S.A. (CNPJ: 15.102.288/0001-82) , na condição de contratada da Petrobras para a execução do Contrato 6000.0062274.10.2, por ter se beneficiado diretamente da prática de fraude ao Convite Internacional 001/10-Inter-Corp/CCG/SDCT, que resultou no superfaturamento do contrato e no débito calculado pela teoria do produto bruto mitigado, com infração ao art. 37 da Constituição Federal, item 1.2 do Decreto 2.745/1998 e art. 3º da Lei 8.666/1993, bem como aos princípios da economicidade e legitimidade das contratações públicas;
9.2. encaminhar à Petrobras S.A. cópia deste acórdão, bem como do relatório e do voto que o fundamentam, para que subsidiem sua avaliação, se ainda não o fez, da possibilidade de a companhia, mediante prévia deliberação de seu órgão competente, propor as ações judiciais de responsabilidade civil contra os ex-administradores que identificar, incluídos os da Diretoria Executiva, pelos prejuízos causados ao seu patrimônio decorrentes da execução do Contrato 6000.0062274.10.2, firmado entre a Petróleo Brasileiro S/A e a Construtora Norberto Odebrecht para a prestação de serviços em áreas de Segurança, Meio Ambiente e Saúde (SMS) nas empresas do Grupo Petrobras no exterior, nos termos do que prevê o art. 159 da Lei 6.404/1976;
9.3. dar ciência desta deliberação à Controladoria-Geral da União (CGU) , à Força-Tarefa do Ministério Público Federal no Paraná, ao Departamento de Polícia Federal (DPF) , ao Juiz Federal Titular da 13ª Vara Federal de Curitiba, ao Juiz da 27ª Vara Criminal da Comarca da Capital do Tribunal de Justiça do Estado do Rio de Janeiro, ao Ministério Público do Estado do Rio de Janeiro e à Advocacia Geral da União (AGU) .”
* * * * * *
	Durante as discussões da matéria no Plenário, o Ministro Benjamin Zymler propôs, preliminarmente, que o processo retornasse à SeinfraOperações, para que a unidade técnica avaliasse as sugestões constantes da declaração de voto que apresentou na oportunidade, que dizem respeito à responsabilização pelo débito apurado nos autos, bem como quanto à forma de cálculo do referido débito.
	Considerando que a proposta apresentada possibilita à unidade manifestar-se sobre aspectos do caso ainda não discutidos nos autos, acolho o encaminhamento sugerido pelo Ministro Benjamin Zymler e voto por que o Tribunal adote o acórdão que ora submeto à deliberação deste Colegiado.
TCU, Sala das Sessões Ministro Luciano Brandão Alves de Souza, em 30 de janeiro de 2019.
RAIMUNDO CARREIRO 
Relator